---
title: Meditation vor einer hupenden Autokolonne
subtitle: Publizistik als Teil der Schweizer Planungsgeschichte am Beispiel von Hans Marti
authors:
  - name: Moritz Twente
    affiliation: Universität Basel
    email: moritz.twente@unibas.ch
    orcid: 0009-0005-7187-9774
abstract: | 
  | Raumplanung wurde in der Schweiz im 20. Jahrhundert als Disziplin institutionalisiert und gesetzlich verankert. Als einer der bekanntesten Beteiligten an diesem Prozess gilt der Architekt und Planer Hans Marti, der über Jahrzehnte u.a. durch eine rege publizistische Tätigkeit grossen Einfluss auf Debatten zu Planungsthemen nahm. Diese Arbeit rekonstruiert einige von Martis fachpolitischen Positionen anhand seiner Veröffentlichungen und ordnet sie im Kontext vorhandener büro- bzw. projektzentrierter Planungsgeschichtsschreibung ein.
  |  
  | Dieses PDF enthält nur **Ausschnitte** der [online](https://mtwente.github.io/modelling-marti/report/) vollständig verfügbaren Arbeit.
date-modified: last-modified
bibliography: ../assets/modelling-marti.bib
reference-section-title: Bibliografie
link-citations: true
lang: de
format:
    #html: default
    pdf:
      documentclass: article
      toc: true
      toc-depth: 2
      geometry:
        - top=22mm
        - bottom=18mm
        - left=22mm
        - right=22mm
      mainfont: Jost
      filters: [../assets/quotation-marks.lua]
      quot-lang: de-CH
      colorlinks: true
      number-sections: true
      include-in-header:
        text: |
          \AtBeginDocument{\floatplacement{codelisting}{H}}
          \usepackage{fvextra}
          \DefineVerbatimEnvironment{Highlighting}{Verbatim}{breaklines,commandchars=\\\{\}}
          \DefineVerbatimEnvironment{OutputCode}{Verbatim}{breaklines,commandchars=\\\{\}}
          \usepackage{scrlayer-scrpage}
          \setkomafont{pageheadfoot}{\normalfont\normalcolor\footnotesize}
          \setkomafont{pagenumber}{\normalfont\normalcolor\footnotesize}
          \rohead{Moritz Twente, 0009-0005-7187-9774, moritz.twente@unibas.ch}
          \cfoot{\pagemark}
editor: source
---

```{r setup-packages}
#| include: false

# Data Wrangling
library(here)
library(dplyr)
library(readr)
library(scales)
library(tidyr)
library(purrr)

# QTA
library(quanteda)
library(quanteda.textstats)
library(quanteda.textplots)
library(stm)

# Visualization
library(RColorBrewer)
library(ggplot2)
library(plotly)
library(dendextend)
library(igraph)
library(visNetwork)
library(ggrepel)
library(knitr)

# Geodata
library(leaflet)
library(sf)
```

## Einleitung

"Schief in der Landschaft" [@steinerDochRuferWuste1987, 6] steht der Architekt und Raumplaner Hans Marti in den 1950er- und 1960er-Jahren. Zerstörung von Umwelt bzw. Landschaft, dann Zersiedlung und Flächenverbrauch, der Anstieg der Bodenpreise sowie die Wohnungsnot -- die planerischen Probleme türmen sich regelrecht auf, die baulich-räumliche Entwicklung der Schweiz verläuft in "in jeder Hinsicht" [@koll-schretzenmayrGelungenMisslungenGeschichte2008, 31] dramatisch. Während "das Wort von der Krise des Städtebaus als Krise der Gesellschaft die Runde [macht]" [@eisingerStaedteBauenStaedtebau2004, 313], sind Politik und Verwaltung noch damit beschäftigt, angemessene Verfahren und Instrumente für die Stadt- und Raumplanung überhaupt erst zu entwickeln.

Für Hans Marti scheint das Tempo dieser Prozesse zu hoch zu sein: "Wer ist heute überhaupt in der Lage, dem täglichen Kleinkram den Rücken zu kehren und philosophische Betrachtungen anzustellen; wer kann es sich leisten, über Menschsein, Gesellschaft und Staat nachzudenken? Wer wagt es, zu meditieren, wenn hupende Autokolonnen die Stadtplanung zu eiligem Handeln anspornen, wenn Wohnungssuchende vor noch feuchten Wohnungen Schlange stehen, wenn [...] Denken nichts und handeln alles ist?" [-@martiProjektFurGeschaftshaus1957, 143]. Tatsächlich ist es gewissermassen der Beruf von Marti selbst, sich diese Fragen zu stellen: Er ist zwar auch als Planer beruflich tätig, tritt aber zu dieser Zeit prominent als Redaktor bei der Schweizerischen Bauzeitung auf und gilt nicht zuletzt deshalb als einer der bekanntesten Raumplaner des Landes [@lendiGeschichteUndPerspektiven2018, 330]. Er begleitet die fachpolitischen Diskussionen zur Raumplanung sowohl mit Beiträgen zu planungsrechtlichen Fragen als auch in Form von Besprechungen aktueller Projekte. Diese Position ermöglicht es ihm, auch grundsätzliche Fragen zum Wesen der Planung an sich zu stellen -- einen Schritt zurückzutreten und, schief in der Landschaft, von der hupenden Autokolonne unbeirrt, zum Nachdenken aufzufordern.

Als Resultat dieser publizistischen Aktivitäten hinterlässt Hans Marti eine Sammlung an Zeitschriftenartikeln, Briefwechseln, Gutachten, Vortragsmanuskripten etc., die sich als Ausgangspunkt für eine Annäherung an die Institutionalisierung der Raumplanung in der Schweiz anbietet -- nicht über bekannte Projekte oder politische Entscheidungen, sondern anhand fachpolitischer Äusserungen eines zeitlich relativ konstant produktiv schreibenden Planers (oder planenden Schreibers?).

Da die von Hans Marti veröffentlichten Texte [auf den einschlägigen Portalen](#herkunft-der-texte) zugänglich sind, habe ich diese zu einem [Korpus](#korpuserstellung) zusammenfügen können, den ich in der vorliegenden Arbeit mittels [Topic Modelling](#topic-modelling) analysieren werde. Ziel ist es, Hans Martis Wirken nicht vor dem Hintergrund seiner planerischen Arbeit im engeren Sinne, sondern explizit durch seine Publikationstätigkeit zu betrachten.

### Aufbau der Arbeit

[...]

### Die Person Hans Marti

[...]

### Forschungsstand: Schweizer Planungsgeschichte

Als dem Bund im Jahr 1969 via Verfassungsänderung Raumplanung als Aufgabe der öffentlichen Hand zugewiesen wird, markiert dies nicht nur einen Meilenstein in der Entwicklung der Raumplanung in der Schweiz. Quasi gleichzeitig mit der Entwicklung der nötigen Gesetzesgrundlagen auf Bundes- und kantonaler Ebene beginnt auch die geschichtswissenschaftliche Aufarbeitung der Disziplin [@lendiGeschichteUndPerspektiven2018, 11].

Eine umfassende planungsgeschichtliche Bibliografie mit Grundlagenwerken und spezifisch die Institutionenlandschaft der Schweiz betreffende Publikationen wurde von @lendiGeschichteUndPerspektiven2018 [387-412] zusammengetragen. Der Korpus zeichnet sich insbesondere durch die starke Stellung von Dokumenten aus der Entstehungszeit von Disziplin bzw. Gesetzgebung -- der zweiten Hälfte des 20. Jahrhunderts -- aus. @kochStadtebauSchweiz180019901992 kontextualisiert die Entwicklung planerischer Paradigma und des rechtlichen Instrumentariums in der Schweiz mit zahlreichen beispielhaften Projekten aus dem Bereich Städtebau und stellt Verknüpfungen sozioökonomischen und ideengeschichtlichen Tendenzen im Ausland her.

<!-- erstens Institutionalisierungsgeschichte -->
Mit Blick auf die jüngere Vergangenheit lässt sich die Schweizer Planungsgeschichtsschreibung in vier Strängen verfolgen. Dabei spielt erstens weiterhin die Geschichte der Institutionalisierung bzw. die Entwicklung der planerischen Verfahren und Instrumente eine wichtige Rolle. Unter den umfassenden Darstellungen mit diesem Zuschnitt sind die Publikationen von Martin Lendi [beispielhaft -@lendiGeschichteUndPerspektiven2018; -@lendiZurGeschichteSchweizerischen2006a] und @koll-schretzenmayrGelungenMisslungenGeschichte2008 sowie von @kochStadtebauSchweiz180019901992 zentral. Koll-Schretzenmayr fokussiert auf Hearings mit Planer\*innen, um das bereits vorhandene Archivmaterial an der ETH Zürich mit Zeitzeugenberichten anzureichern. Die Ausstellung *Die Schweiz plant* -- durchgeführt im Jahr 2015 (und erneut 2017) vom Netzwerk Stadt und Landschaft in Kooperation mit dem Archiv für Geschichte und Theorie der Architektur [beide an der ETH Zürich, Ausstellungskatalog von @schretzenmayrSchweizPlantDokumente2017] -- stellt die Entwicklung der Landesplanung in der Schweiz anhand zahlreicher historischer Konzepte dar und bietet insbesondere einen Eindruck in verschiedene Strategien der Visualisierung im Verlauf der Zeit.

<!-- zweitens Evaluation -->
Eine zweite Kategorie der Planungsgeschichte stellen anlassbezogene Evaluationen entsprechend der Themenkonjunktur dar. Die Entstehung des Raumplanungsgesetzes als historischer Kompromiss wird von @knoepfelTransformationRolleStaates2012 anlässlich einer Wirkungskontrolle der Gesetzgebung aus der Perspektive des Bodenrechts aufgearbeitet. Der geschichtliche Teil der Darstellung des schweizerischen Planungssystems von @lezziStadtUndRaumentwicklung2018, mit der Zersiedlungsproblematik als fachlichem und dem 2014 revidierten Raumplanungsgesetz als institutionellem Hintergrund, enthält Aussagen zur jüngsten Planungsgeschichte insbesondere der Städte. Lendi nimmt "[v]ielfache politische Erneuerungsanstrengungen" [-@lendiPolitikBewegtRaumplanung2007, 74] zum Anlass, einen Rückblick in die Debatte zur Revision der Planungsgesetzgebung beizusteuern. Auch Jubiläen werden für geschichtliche Aufarbeitungen genutzt, etwa von @degen50JahreRaumplanung1999 zu 50 Jahren Raumplanungsgesetz oder von @wyrschVLPEspaceSuisse2018 zum 75-jährigen Jubiläum des Verbands für Raumplanung (ehem. VLP, heute [EspaceSuisse](https://www.espacesuisse.ch/de)). Die zu diesem Anlass erarbeitete Broschüre stellt die Planungsgeschichte als Verbandsgeschichte dar und illustriert diese u.a. anhand thematisch relevanter Abstimmungsplakate.

<!-- drittens Biografien -->
Seit dem Beginn der 2000er-Jahre [@lendiGeschichteUndPerspektiven2018, 13] wird die Geschichte der Raumplanung in der Schweiz drittens auch in Form von Biografien [vgl. @freestoneBiographicalMethod2017] geschrieben. Zuvorderst ist dort der von @ruedinHansMartiPionier2008 herausgegebene Band zu Hans Marti zu nennen, in dem von diesem verfasste Grundlagentexte und Beschreibungen von Planungsprojekten seines Büros mit einordnenden Kapiteln zu seiner Person und Rolle für die Disziplin kontrastiert werden. Martin Lendi bietet eine autobiografische Sicht auf die Schweizer Planungsgeschichte an [-@lendiErlebteRaumplanungsgeschichte2016]. In Teilen zur biografischen Geschichtsschreibung gehört auch die von @hodgsonGebauteBeziehungenMax2023 herausgearbeitete Beziehung von Max Frisch zum Planungsdiskurs in den 1950er- und 1960er-Jahren. Im Fall von Hans Marti kann auch auf Würdigungen seines fachlichen Einflusses im Rahmen von Nachrufen verwiesen werden [u.a. @ruedinHansMartiGedenken1994; @schlappnerTodeArchitektHans1993; @zweifelNachrufHansMarti1994].

<!-- viertens andere Disziplinen -->
Der vierte Strang der Planungshistoriografie findet im Grenzbereich mit anderen Disziplinen statt: "Die Geschichte der Raumplanung in der Schweiz wurde bisher [...] überwiegend von Städtebau- und ArchitekturhistorikerInnen [...] erzählt" [@wyrschSichtbarmachenZukunftsraumsSchweizer2017, 189]. Das dreibändige Werk 'Die Schweiz -- ein städtebauliches Porträt' [@dienerSchweizStaedtebaulichesPortraet2006], das als Resultat eines Forschungsprojektes des ETH Studio Basel architektonische und architektursoziologische Perspektiven bietet, ist vermutlich in diesem Kontext das am breitesten rezipierte Werk, das sich aber methodisch doch stark von der übrigen hier verwendeten Literatur unterscheidet[^originell]. @eisingerStaedteBauenStaedtebau2004 widmet sich in seiner städtebaugeschichtlichen Darstellung u.a. ausführlich den Konflikten um das Bodenrecht. Raumplanerische Themen finden zusätzlich über ihre gesellschaftlichen Auswirkungen in der Verknüpfung mit Städtebaugeschichte statt. Mit dem Zeitraum ab 1940 befasst sich @vonmoosErsteHilfeArchitekturdiskurs2021, der aus architekturgeschichtlicher Perspektive beleuchtet, wie die Architekturszene in der Schweiz auf die Aufgabenstellungen, die sich während und am Schluss des Zweiten Weltkriegs ergeben, reagiert. Mit unverkennbarem Bezug auf @burckhardtAchtungSchriften2016 untersuchen @herzogAchtungLandschaftLaesst2016 die Entstehungsgeschichte der städtischen Schweiz aus der Perspektive der Landschaftsarchitektur.

[^originell]: Polemisch dazu Lendi: "Diese vorrangig von Architekten entwickelte Sicht der Schweiz wirkt enorm anregend, bewegt sich aber souverän ausserhalb tradierter wissenschaftlicher Methoden und ist deshalb bei aller Luzidität des Dargestellten und Darstellbaren letztlich schwer nachvollziehbar." [-@lendiPolitikBewegtRaumplanung2007, 78].

### Begriffsverständnis

[...]

### Geografischer Rahmen

Die verwendeten Quellen, zitierten Fallbeispiele und erwähnten Akteur\*innen beziehen sich mit grossem Übergewicht nur auf die deutschsprachigen Teile der Schweiz. Dieser geografische Rahmen passt jedoch zum Kontext dieser Arbeit, die sich entsprechend Hans Martis beruflichen Schwerpunkten ebenfalls hauptsächlich mit Projekten und Akteur\*innen in der Deutschschweiz befasst. Der überwiegende Teil der (auf Deutsch zugänglichen) Literatur zur Planungsgeschichte der Schweiz behandelt ebenfalls quasi ausschliesslich Projekte in der Deutschschweiz [vgl. @eisingerStaedteBauenStaedtebau2004, 19; s. auch die Biografien der Interviewpartner\*innen in @koll-schretzenmayrGelungenMisslungenGeschichte2008; und @vatterPolitikwissenschaftlicheThesenZur1996, Fussnote 2].

Der Rolle von West- und Südschweiz in der Planungsgeschichte wird durch Martin Lendi [-@lendiGeschichteUndPerspektiven2018, 355; -@lendiZurGeschichteSchweizerischen2006a, 80] eine Kurzwürdigung zuteil; Michael @kochStadtebauSchweiz180019901992 bietet einige Steckbriefe zu Städtebauprojekten aus der Romandie und dem Tessin im Zeitraum 1800--1990, wobei von 89 Fallstudien nur 13 aus der Romandie und drei aus dem Tessin stammen<!-- siehe Liste in /build, ggfs. Visualisierung?-->. Die Studie von @nahrathEffetsMisePlace2002 geht auf die Entstehung planerischer Verfahren und deren Auswirkungen auf drei Planungsperimeter in und um Lausanne ein und bietet dahingehend einen Einblick in Themen der Westschweizer Planung zwischen 1969 und 1985. Eine frühe Übersicht der Entstehungsgeschichte der Raumplanung im Tessin ist von @gerosaAnfaengeStaedtebausUnd1983 auch auf Deutsch publiziert worden.

## Planungsgeschichte in der Schweiz

[...]

### Planerische Themen im 20. Jahrhundert

Die Auffassung, welche Aufgabe(n) mit raumplanerischen Instrumenten angegangen werden sollen, verändert sich im Laufe des zwanzigsten Jahrhunderts entlang gesamtgesellschaftlicher Entwicklungen. Nach 1945 sind dabei neben der Entwicklung der Planungsgesetzgebung (s. Abschnitt [Entstehung und Institutionalisierung](#entstehung-und-institutionalisierung-von-planung-als-disziplin)) an sich fünf grundlegende Themenfelder[^polsystem] zentral, mit denen sich -- neben grundsätzlichen Debatten zur institutionellen Ausgestaltung und Gesetzgebung -- die ersten Planer\*innen auseinandersetzen mussten.

[^polsystem]: Ich beziehe mich hier auf Aufgabenstellungen, die spezifisch für die räumliche Entwicklung der Schweiz ab ca. 1945 relevant wurden und Reaktionen innerhalb der institutionellen Landschaft der Schweiz erforderlich machten. Für eine übergeordnete theoretische Auseinandersetzung mit Raumplanung als Glied einer übergeordneten Gesellschaftspolitik, "as an expression, a result, and an instrument of the continuously changing economic, political, and social determinants of spatial development" [@grauInvestigatingUrbanPlanning2024, 1] siehe auch weitere Beiträge in dies. [-@grauHistoriesUrbanPlanning2024].

Erstens ist dies der die Etablierung der Planung für die grösseren Städte und Agglomerationen als Kernthema seit Mitte der 1980er Jahre. Nachdem der planerische Fokus zuvor hauptsächlich auf der Trennung von Landwirtschaftszonen vom Baugebiet und dem Schutz peripherer Regionen gelegen hatte [@hildebrandUrbaneSchweizUrbanistische2006, 73] und die gewünschte Ausgestaltung des Planungsobjekts 'Stadt' lange nicht konsensfähig umrissen war [@eisingerStaedteBauenStaedtebau2004, 311], stellt dies einen bedeutenden Paradigmenwechsel dar. Aus Planungsperspektive gelten die bisherigen "Störfaktoren" [Carl Fingerhuth in @koll-schretzenmayrGelungenMisslungenGeschichte2008, 151] Städte damit auf nationaler Ebene nicht mehr "in erster Linie [als] Gebilde, deren Ausufern zu verhüten" [@koll-schretzenmayrGelungenMisslungenGeschichte2008, 83] ist.

Aus dem Wachstum der Städte seit dem Zweiten Weltkrieg folgt zweitens, wie im restlichen Europa, die Motorisierung weiter Teile der Bevölkerung als wichtige Planungsaufgabe [@eisingerStaedteBauenStaedtebau2004, 10], womit im Zusammenhang mit den "zunehmend mächtigeren Imperative[n] der Verkehrsplanung" [@vonmoosErsteHilfeArchitekturdiskurs2021, 245] die Planung der autogerechten Stadt gemeint ist. Die Auswirkungen von Fernstrassenplanungen wurden auf nationaler Ebene und in den Gemeinden spürbar [vgl. @eisingerHansMartiUnd2008, 214f.] und führen "zu Qualitätseinbussen [...] im Wohnraum, im öffentlichen Raum und im Verkehrsraum" [@ritterRaeumeBewegungAutomobile2025, 228], wo Verkehr zum "heimliche[n] Raumplaner" [@bachtoldMehrMutEingriff2010, 26] wird.

In dieser Situation, in der mit Abrissen und tabula-rasa-Planungen das Auto in die bewohnte Stadt "eingepflegt" [@ritterRaeumeBewegungAutomobile2025, 227] werden soll, akzentuieren sich seit den 1950er-Jahren Fehlentwicklungen der Raumentwicklung [@ritterAchtungSchweizIdee2019, 13; @kochStadtebauSchweiz180019901992, 214], die später dafür sorgen werden, dass drittens Umwelt- bzw. Landschaftsschutz (wieder) zum planerischen Thema wird [@koll-schretzenmayrGelungenMisslungenGeschichte2008, 77f.; @vonmoosErsteHilfeArchitekturdiskurs2021, 222; @kochStadtebauSchweiz180019901992, 265]. Eine konsequente gesetzliche Verzahnung von Raumplanung und Umweltschutz wird trotz sich überschneidender Phasen der Institutionalisierung verpasst [@lendiGeschichteUndPerspektiven2018, 338; @wyrschVLPEspaceSuisse2018, 23], obwohl Raumplanung schon ab den 1950ern nicht zuletzt in Diskussionen über Gewässerschutz bzw. über den politischen Widerstand gegen Wasserkraftwerke als Thema in Erscheinung tritt [@bridelRaumplanung2011].

Das vierte Thema ist eine Folge dieser Entwicklungen: Die Entwicklung der Bodenpreise bzw. das Grundeigentum im Allgemeinen. Seit Mitte der 1950er-Jahre besteht ein Problembewusstsein für den Anstieg der Bodenpreise -- für eine Zürcher Seegemeinde etwa wird im Zeitraum 1945 bis 1962 eine Verzwanzigfachung der Preise errechnet [@eisingerHansMartiUnd2008, 208 Fussnote 5]. Die weiter zunehmende Verteuerung in den Städten und in der Agglomeration wird auf Spekulation zurückgeführt [@koll-schretzenmayrGelungenMisslungenGeschichte2008, 52]. Mit der im Jahr 1963 von SP und Gewerkschaften lancierten Bodenrechtsinitiative sollen Bund und Kantone ein Vorkaufsrecht bei Grundstücksverkäufen zwischen Privaten erhalten -- für die Gegenseite ein untragbarer Eingriff ins Privateigentum, durch den "die freiheitliche Wirtschafts- und Gesellschaftsordnung sozialistisch untergraben" werde [@grafSozialdemokratischesVorsprechenFindet2010, 296]. Die Bodenfrage, in den folgenden Jahrzehnten "immer wieder" [@kochStadtebauSchweiz180019901992, 263f.] thematisiert, kann als Beschleuniger im Institutionalisierungsprozess gesehen werden [@koll-schretzenmayrRuferWuste2010, 22].
 
Und fünftens schliesslich müssen die ersten Raumplaner (sic) ihre Disziplin als öffentliche Aufgabe in den 1960er-Jahren sogar gegenüber globalen Entwicklungen verorten: Unter dem Eindruck des Kalten Krieges bekommt die Raumplanung insofern auch eine militärische Komponente, als dass die Siedlungsstruktur als "wesentlicher Beitrag zur militärischen wie auch geistigen Landesverteidigung" [@koll-schretzenmayrGelungenMisslungenGeschichte2008, 73; s. auch @lendiGeschichteUndPerspektiven2018, 171f.] aufgefasst wird. Auf diese Weise verschafft die politische Lage den Instrumenten und Verfahren der Raumplanung eine politische Bühne, von der aus die Verankerung in der Bundesverfassung erst möglich wird. Auf der anderen Seite muss sich die noch junge Disziplin mit dem Misstrauen gegenüber dem Begriff *Planung* per se auseinandersetzen, liegt doch die Konnotation von Planung "mit Machtausübung des Staates und letztlich mit Kommunismus" [@herzogAchtungLandschaftLaesst2016, 57] rein terminologisch nahe und sorgt zu dieser Zeit[^anfang] für ein bis in die 1990er-Jahre verbreitetes Misstrauen [@lendiGeschichteUndPerspektiven2018, 352; @kochStadtebauSchweiz180019901992, 198; @althausSozialraumHochhausNachbarschaft2018, 105f.; @aregger10JahreLandesplanung1953, 225; @gerosaAnfaengeStaedtebausUnd1983, 552][^misst], das aber nach @eisingerStaedteBauenStaedtebau2004 [132f.] und @hodgsonGebauteBeziehungenMax2023 [286] nicht als Aversion gegen Planung per se (über-)interpretiert werden sollte. Tatsächlichen Einfluss kommunistischer bzw. sozialistischer Positionen auf die Planungspraxis hat es ohnehin nicht gegeben [@lendiGeschichteUndPerspektiven2018, 170f.; @lendiPolitikBewegtRaumplanung2007, 76].

[^anfang]: Widerstand gegen vermeintliche Eingriffe in persönliche Freiheiten hat es freilich schon vor dem Kalten Krieg gegeben [vgl. @koll-schretzenmayrRuferWuste2010, 18]. Für Deutschschweizer Architekturzeitschriften zeigt @schnellBleibenWirSachlich2005 [42], wie bereits in der Zwischenkriegszeit politische Vereinnahmungen bestimmter fachlicher Positionen als 'bolschewistisch' bezeichnet und damit delegitimiert werden sollten.

[^misst]: Auch eine Annäherung an 'amerikanische' Verhältnisse wurde kritisch beäugt [vgl. @kochStadtebauSchweiz180019901992, 211].

### Entstehung und Institutionalisierung von Planung als Disziplin

[...]

Das System der schweizerischen Raumplanung wird von verschiedenen Akteur\*innen aufgrund der Langsamkeit kritisiert, mit der sich die politischen Prozesse vollziehen -- ob aufgrund direktdemokratischer Elemente [Jacques Herzog in @herzogAchtungLandschaftLaesst2016, 35] oder eines generellen "helvetisch ängstliche[n] und oft auch politisch argumentierende[n] Beharrungsvermögen[s]" [@schlappnerTodeArchitektHans1993]. Das breit rezipierte 'Städtebauliche Porträt' des ETH Studio Basel beschreibt Urbanität in der Schweiz als von "einer Art Kultur des Verweigerns und Verhinderns" [@dienerSchweizStaedtebaulichesPortraet2006, 17] geprägt. Auch Hans Marti hat die unmittelbare Erfahrung gemacht, "scheitern sehen zu müssen, was er an Gutem vorgeschlagen hatte" [@schlappnerTodeArchitektHans1993; vgl. @maissenHochhausUndTraktor2014, 42; @steinerDochRuferWuste1987]. Generell gilt, dass von den planerischen Ideen und Konzepten der zweiten Hälfte des 20. Jahrhunderts in der Schweiz vieles nur in Ansätzen realisiert werden konnte. So spielten sich grosse Ideen wie die Neue Stadt "vorwiegend auf Zeichenpapier, in Fachliteratur und zwischen Buchdeckeln ab" [@eisingerStaedteBauenStaedtebau2004, 146].

## Hans Marti als Publizist <!-- 500 Wörter -->

Ins Zentrum rückt dadurch die Rolle der (Schweizer) Fachpresse. Diese fungiert in der Entstehungszeit der Raumplanung als Ort, an dem Referenzprojekte besprochen, Konzepte formuliert und von Exponenten (sic) der Planungs- und Architekturszene der Schweiz diskutiert wurden. Der Einfluss publizistischer Arbeit kann stellenweise insofern als entscheidend beschrieben werden [@zweifelNachrufHansMarti1994; @schlappnerTodeArchitektHans1993; @kochStadtebauEntwickelnPlanerischer2008], als dass grundsätzliche Fragen aufgeworfen und einem weiten Publikum unterbreitet werden konnten[^presse]. Nach der Gründung der Vereinigung für Landesplanung (VLP) im Jahr 1943 sind deren Exponenten (sic) dementsprechend überzeugt, die Umsetzung ihres fachpolitischen Programms bedürfe "einer gross angelegten staatsbürgerlichen Erziehungsarbeit" [@meiliZeitschriftPlanWird1944, 25] -- woraus die VLP auch die Notwendigkeit publizistischer Tätigkeit ableitet.

[^presse]: Martis Berufslaufbahn fällt in die Zeit, in der Öffentlichkeitsbeteiligung in Planungsprozessen generell zum Thema wird. Seine Zeitgenossen @frickPlanungUndPresse1969 weisen in diesem Zusammenhang die wichtige Rolle von Tageszeitungen im Planungsprozess (in der Bundesrepublik) hin. @lendiGeschichteUndPerspektiven2018 [294] sieht die Bedeutung journalistischer Auseinandersetzungen auch im 21. Jahrhundert noch als zentral für die öffentliche Meinungsbildung in planerischen Fragen und sieht schweizspezifische Ursachen dafür u.a. in der direkten Demokratie und im Verbandswesen.

Vonseiten der Planungstheorie wird heute die Wichtigkeit der Kommunikation im Rahmen von Planungsprozessen betont. Intensiver Austausch zwischen den beteiligten Akteur\*innen trage dazu bei, planerische Entscheidungen demokratischer, legitimer und gerechter werden zu lassen [@levin-keitelTopologiePlanungstheorienSystematisierung2022, 64]. Dieses Planungsverständnis kann für das rationalistisch-technokratische Milieu, in dem die ersten Planer\*innen und damit auch Marti agieren [vgl. @wiechmannEinleitungStandDeutschsprachigen2019, 4f.], noch nicht vollumfänglich vorausgesetzt werden -- was die Bedeutung der (fach-)öffentlichen Debatte aber nicht schmälert. Da auch die gesetzlichen Grundlagen noch erarbeitet werden müssen, stellen die Besprechung von Referenzen und der Austausch über Erfahrungswerte Eckpfeiler der Pionierphase der Raumplanung dar.

In derartigen Debatten, die in Fachpublikationen wie der *Schweizerischen Bauzeitung*, dem *Werk* oder auch in Tageszeitungen -- darunter in herausragender Position [@lendiGeschichteUndPerspektiven2018, 318f.] die *Neue Zürcher Zeitung* (NZZ) -- geführt werden, nimmt Hans Marti eine Schlüsselposition ein. Neben regelmässigen Veröffentlichungen in der NZZ war er von 1949 bis 1962 Redaktor der Schweizerischen Bauzeitung [@zweifelNachrufHansMarti1994]. Seine Artikel werden als richtungsweisend für die Debatte zur Planungspolitik beschrieben, als couragierte Auseinandersetzungen mit grundlegenden Themen [Jakob Zweifel in @hartmannschweizerZwischenHeimatstilWeicher2004, 22] aus den Bereichen Raumplanung, Städtebau und Architektur. Besonders seinen Texten in der NZZ ist es zu verdanken, dass Martis Anliegen auch in der Öffentlichkeit verbreitet wurden [@koll-schretzenmayrHansMartiUnd2008, 35; @schlappnerTodeArchitektHans1993].

[...]

Worüber schreibt nun Hans Marti? Als Teil seiner Tätigkeit als Redaktor der Schweizerischen Bauzeitung verfolgt er die aktuellen Entwicklungen im Bereich Raum-/Stadtplanung, Städtebau und Architektur. Einen Baustein dafür stellen Rezensionen aktueller Entwürfe und Berichte von Fachveranstaltungen einerseits und Kommentare zur Entwicklung von Bauvorschriften und Planungsgesetzgebung andererseits dar; letztere auch als Briefwechsel sowie Abstimmungsempfehlungen bzw. -kommentare. Zweitens jedoch bezieht Marti auch Position zu übergreifenden fachpolitischen Themen mit Grundlagencharakter, so zum Beispiel die Diskussionen um die Publikation *achtung: die Schweiz* von Lucius Burckhardt, Max Frisch und Markus Kutter [-@burckhardtAchtungSchriften2016]. In diesem Zusammenhang tritt er für ein Verständnis von Planung ein, die immer auch der Entwurf eines Gesellschaftsmodells ist [@kochOrtsRegionalUnd2008, 113] und zwar in der Umsetzung gesetzliche Regelungen benötigt, aber "aus den Fesseln der Paragraphen [befreit]" [@eisingerHansMartiUnd2008, 211] diskutiert werden muss.

Marti deckt in seiner publizistischen Arbeit eine grosse inhaltliche Bandbreite ab: "Die Liste seiner Themen umfasst das Hochhaus, Baudichte, Wohnungsbau, Wohnbauförderung, privater und öffentlicher Verkehr, Quartier-, Orts-, Stadtplanung, Bau- und Bodenrecht, Stadterneuerung und das interdisziplinäre Zusammenarbeiten" [@kniezaBestandesbeschriebHansMarti2012] -- also sowohl Themen, die kommunale Planungen bzw. im jeweiligen Fall eine spezifische Gemeinde betreffen, als auch Fragestellungen, die auf Kantons- oder Bundesebene geregelt werden: Ein "Plädoyer für eine gesamtheitliche Raumplanung" [@kochOrtsRegionalUnd2008, 113] auf der Suche nach "grundsätzlichen und weitsichtigen Lösungen" [@eisingerHansMartiUnd2008, 208]. Es handelt sich dabei sowohl um Beiträge für ein Fachpublikum aus Architektur und Planung sowie -- hauptsächlich in Gestalt der Texte in Tageszeitungen -- für eine breitere Öffentlichkeit.

### Thesen

[...]

## Methode und Korpus

Um die genannten Hypothesen zu testen, wende ich Topic-Modelling-Verfahren auf den publizistischen Output von Hans Marti an. Topic Modelling ist eine algorithmische Herangehensweise an die Exploration und Annotation von Textkorpora mit dem Ziel der Klassifikation der Texte -- zum Beispiel bezüglich der enthaltenen Themen.

### Topic Modelling
 <!-- 1500 Wörter -->
Der Ausgangspunkt für die Modellierung von Themen ist die Annahme, dass jedes Wort in einem zu klassifizierenden Text genau einem topic zuzuordnen ist [@robertsStructuralTopicModels2014, 3] und jedes Dokument verschiedene topics enthält [@bleiProbabilisticTopicModels2012]. Die Gruppierung von Inhalten bzw. die Klassifizierung der Inhalte nach topics erfolgt dabei auf Grundlage statistischer Methoden. Für die statistische Herangehensweise ist eine wichtige Grundannahme, dass die Reihenfolge der Wörter im Text keine Rolle für das Auffinden von topics spielt -- die Texte werden also zu Analysezwecken vereinfacht. Ihre semantische Struktur geht verloren ['bag of words approach', @banksReviewBestPractice2018, 449], da sie für die unüberwachten (unsupervised) Algorithmen keine Rolle spielt. Die Definition der topics erfolgt ohne manuelle Annotationen und ist daher auch für sehr grosse Textmengen geeignet [@bleiProbabilisticTopicModels2012].

Gleichzeitig bedingt diese Herangehensweise aber auch die wiederholte Einflussnahme durch Menschen. Die Anzahl der zu identifizierenden topics muss bestimmt werden, die generierten topics müssen bewertet und ggfs. verworfen werden, etc. Topic Modelling wird so, auch wenn hochgradig automatisiert, zu einem iterativen Prozess [@banksReviewBestPractice2018, 451].

Ein topic im Sinne des Topic Modelling ist als "a distribution over a fixed vocabulary" [@bleiProbabilisticTopicModels2012, 78] definiert. Es gibt also für einen Korpus an Dokumenten eine Anzahl topics, und jedes Dokument enthält diese in verschiedener Ausprägung -- eine charakteristische Eigenschaft der Latent Dirichlet Allocation (LDA), des bekanntesten Topic-Modelling-Verfahrens [@robertsStructuralTopicModels2014, 3]. Als Grundlage wird eine document-term-Matrix erstellt, die für jedes Wort dessen Häufigkeit je Dokument im Korpus erfasst -- darstellbar als Tabelle, in der jede Zeile ein Dokument des Korpus ist, und jede Spalte ein Wort, für das die Häufigkeit<!-- Wahrscheinlichkeit? @banksReviewBestPractice2018, 454 --> des Auftretens im Dokument angegeben wird.

Als Output des Algorithmus wird erstens eine document-topic-Matrix erzeugt, die durch eine Gruppierung von gemeinsam auftretenden Begriffen entsteht -- um im Bild zu bleiben: Die Anzahl der Spalten der Tabelle wird verringert. Für jedes Dokument wird eine Wahrscheinlichkeit des Aufkommens eines jeden topics angegeben. Zweitens kann mit der Darstellung als word-topic-Matrix abgebildet werden, mit welcher Wahrscheinlichkeit jedes Wort zum jeweiligen topic gehört. Durch diese Zweigleisigkeit kann das gleiche Wort als mehreren topic zugehörig definiert werden, und ähnliche Wörter werden aufgrund der beobachteten gemeinsamen Aufkommen als Synonyme gruppiert [@banksReviewBestPractice2018, 454].

Structural Topic Modelling stellt eine Erweiterung dieses Ansatzes dar, der zusätzlich ermöglicht, Kovarianten (covariates) in das Modell einzubeziehen, also Metadaten zum jeweiligen Dokument [@banksReviewBestPractice2018, 452]. Gemeint sind Variablen, die Einfluss auf die in einem Dokument vorkommenden topics oder auf die Verteilung der topics in einem Korpus haben können [@robertsStructuralTopicModels2014, 5] -- zum Beispiel demografische Eigenschaften des\*der Autor\*in oder im Fall der hier relevanten Textsorte das Veröffentlichungsdatum oder das Medium, in dem der Artikel publiziert wurde [vgl. @robertsModelTextExperimentation2016]. Ob ein derartiger Einfluss existiert -- und in welcher Ausprägung -- wird mithilfe von Regressionsanalysen bestimmt [@banksReviewBestPractice2018, 449].

[...]

### Korpuserstellung

Für die Erstellung des Textkorpus bildet die Bibliographie von Ruedin und Hanak [-@ruedinHansMartiPionier2008, 216–220] den Ausgangspunkt. Die Autoren listen neben Publikationen zur Planungsgeschichte der Schweiz sowie über Hans Marti auch Schriften von ihm selbst auf. Letztere decken zeitlich das gesamte Berufsleben von Marti ab und versprechen damit, nicht nur Einblicke in seine fachpolitischen Standpunkte zu bieten, sondern auch die Untersuchung einer zeitlichen Entwicklung von Themen zu ermöglichen.

::: {.callout-note title="Anmerkung zur Datengrundlage" appearance="minimal" icon="false"}
Der Umfang des Korpus ist mit Blick auf die gewählte Methode ziemlich gering, weshalb auch die Ergebnisse der quantitativen Analyse nicht sehr belastbar sind. Diese Arbeit entstand im Rahmen einer Einführung ins Topic Modelling und dient(e) hauptsächlich Übungszwecken, weshalb die gewählte Methode dennoch verwendet wurde.
:::

#### Herkunft der Texte

[...]

#### Datenmanagement
   
Für die Datenverarbeitung und anschliessende Analyse habe ich einen Workflow in R geschrieben, der darauf ausgelegt ist, die Forschungsdaten und den Bearbeitungsprozess FAIR (Findable, Accessible, Interoperable, Reusable) zu veröffentlichen bzw. zu dokumentieren. Code und Daten werden mit dem Versionsverwaltungssystem Git organisiert, mit einem Template für offene Forschungsdaten [@mahrOneTemplateRule2025a] auf GitHub dokumentiert und als Quarto-Website gehostet. Der Aufbau des [Git-Repositorys](https://github.com/mtwente/modelling-marti) folgt dabei der Datei- und Ordnerstruktur, wie sie von The Turing Way Community [-@theturingwaycommunityTuringWayHandbook2024] erarbeitet wurde, um reproduzierbare Forschung zu ermöglichen. Die R-Umgebung selbst wird mit renv [@usheyRenvProjectEnvironments2025] und here [@mullerHereSimplerWay2020] reproduzierbar gemacht.

[...]

Ausgehend von der `csv`-Datei mit den benötigten Metadaten zu den Artikeln werden in mehreren Schritten die Artikel heruntergeladen, die Inhalte in Textdateien gespeichert, OCR-Fehler in den Texten korrigiert sowie anschliessend ein Korpus erstellt. Die Vorgehensweise wird in den folgenden Abschnitten ausführlich beschrieben.

#### Download der Artikel

[...]

```{r}
#| echo: false
#| output: false
#| label: load_corpus

text_data <- read_csv(here("build", "marti_corpus.csv"),
                      col_types = cols(
                        date = col_date(format = "%Y-%m-%d"))
                      )

marti_corpus <- corpus(text_data, text_field = "text")
```

#### Einblicke in den Korpus

Das erzeugte corpus object enthält `{r} ndoc(marti_corpus)` Volltexte der von Hans Marti geschriebenen Artikel in `{r} length(unique(text_data[["publication"]]))` verschiedenen Publikationen<!-- (s. @fig-pub_counts)-->.

```{r}
#| echo: false
#| message: false
#| label: fig-pub_counts
#| fig-cap: Anzahl der Veröffentlichungen je Zeitschrift

#pub_counts <- text_data %>%
#  count(publication, sort = TRUE)

#pub_counts[9, 1] <- "Jurablätter"
#pub_counts[10, 1] <- "Profil"

#ggplot(pub_counts, aes(x = reorder(publication, n), y = n, text = n)) +
#                  geom_bar(stat = "identity", fill = "#1965b0") +
#                  geom_text(aes(label = n), hjust = -0.3, size = 3) +
#                  coord_flip(clip = "off") +
#                  theme_minimal() +
#                  theme(axis.title.x = element_blank(), axis.title.y = element_blank(),
#                        panel.grid.major.y = element_blank())
```

In @fig-timeline ist die Publikationstätigkeit von Hans Marti auf einer Zeitachse dargestellt; jeder Punkt steht für einen veröffentlichten Artikel. Die Visualisierung zeigt, dass sich Martis Veröffentlichungen in der Schweizerischen Bauzeitung mehrheitlich auf den Zeitraum konzentrieren, in dem er dort als Redaktor angestellt war (1949--1962), wobei er auch nach dem Ende seiner Anstellung dort weitere Texte für diese Zeitschrift schrieb. Der Abgleich mit anderen beruflichen Stationen wie seiner Amtszeit als Stadtzürcher FDP-Gemeinderat (1958--1962) und im Anschluss als Delegierter des Zürcher Stadtrates für Stadtplanung (1962--1968) sowie seine Anstellung im VLP-Zentralbüro (1945--1948) legen keinen offensichtlichen Einfluss auf die Quantität seines publizistischen Outputs nahe.

```{r}
#| echo: false
#| message: false
#| label: fig-timeline
#| fig-cap: "Veröffentlichungen nach Jahren [Daten zur beruflichen Laufbahn nach @lendiGeschichteUndPerspektiven2018, 326; @bockerMartiHans2007; @koll-schretzenmayrHansMartiUnd2008]."

# FIXME: genaue Daten der Berufslaufsbahn einfügen (zB Redaktor vermutlich bis Ende 1962)

ggplot(text_data, aes(x = date, y = publication)) +
  geom_point(alpha = 0.5, colour="#000") +

  # Zeitraum VLP-Zentralbüro
  geom_vline(aes(xintercept = as.Date("1945-01-01"), color = "#4eb265"), linetype = "solid") +
  geom_vline(aes(xintercept = as.Date("1948-01-01"), color = "#4eb265"), linetype = "solid") +

  # Zeitraum SBZ-Redaktor, end-date: eigentlich as.Date("1962"), manuell um 1 Monat verschoben für Lesbarkeit
  geom_vline(aes(xintercept = as.Date("1949-01-01"), color = "#dc050c"), linetype = "dotdash") +
  geom_vline(aes(xintercept = as.Date("1961-12-01"), color = "#dc050c"), linetype = "dotdash") +

  # Zeitraum Deleg. des Stadtrats, start-date: eigentlich as.Date("1961"), manuell um 1 Monat verschoben für Lesbarkeit
  geom_vline(aes(xintercept = as.Date("1962-02-01"), color = "#f7cb45"), linetype = "twodash") +
  geom_vline(aes(xintercept = as.Date("1968-12-31"), color = "#f7cb45"), linetype = "twodash") +

  # Zeitraum FDP-Gemeinderat
  geom_vline(aes(xintercept = as.Date("1958-01-01"), color = "#1965b0"), linetype = "dashed") +
  geom_vline(aes(xintercept = as.Date("1962-01-01"), color = "#1965b0"), linetype = "dashed",) +

  # Pensionierung
  geom_vline(aes(xintercept = as.Date("1979-01-01"), color = "#777777"), linetype = "longdash",) +

  #scale_x_date(date_breaks = "5 years", date_labels="%Y") +
  scale_x_date(breaks = pretty_breaks(n = 9)) +
  scale_y_discrete(labels = c("Jurablätter : Monatsschrift für Heimat- und Volkskunde" = "Jurablätter",
                              "Profil : sozialdemokratische Zeitschrift für Politik, Wirtschaft und Kultur" = "Profil")) +

  scale_colour_manual(name = element_blank(),
                      values = c("#4eb265", "#dc050c", "#f7cb45", "#1965b0", "#777777"),
                      breaks = c("#4eb265", "#dc050c", "#f7cb45", "#1965b0", "#777777"),
                      labels = c("Mitarbeiter VLP-Zentralbüro (1945–1948)", "SBZ-Redaktor (1949–1962)", "Delegierter des Stadtrats\nfür Stadtplanung (1962–1968)", "FDP-Gemeinderat (1958–1962)", "Pensionierung (1979)")) +

  guides(colour = guide_legend(ncol = 2)) +

  coord_cartesian(clip = "off") +
  theme_minimal() +
  theme(axis.title.x = element_blank(), axis.title.y = element_blank(),
        legend.position = "bottom")
```

[...]

### Datenaufbereitung

Um die Daten zur späteren Analyse vorzubereiten, werden die Texte im Korpus zunächst in tokens umgewandelt. In diesem Schritt werden auch Interpunktion, Ziffern und sonstige Symbole entfernt. Gleichzeitig werden alle tokens (mit Ausnahme von Abkürzungen) in Kleinbuchstaben transformiert.

```{r tokenize} 
#| echo: false
marti_tokens_full <- tokens(marti_corpus,
                       remove_punct = TRUE,
                       remove_numbers = TRUE,
                       remove_symbols = TRUE) %>%
                tokens_tolower(keep_acronyms = TRUE)
```

#### Stop Words

Im nächsten Schritt werden stop words aus den Inhalten entfernt -- Wörter, die so häufig auftauchen, dass sie keine Rolle für die Identifikation von Themen spielen [@banksReviewBestPractice2018, 453], wie zum Beispiel der bestimmte Artikel der/die/das. Dafür wird die in quanteda vorhandene Liste an stop words verwendet und manuell um zusätzliche Wörter erweitert. Diese zusätzlichen Begriffe können später nach einer Evaluation der Ergebnisse angepasst werden.

[...]

```{r stopwords}
#| echo: false

extra_stopwords <- c("ja", "dass", "müssen", "schon", "wäre", "würde", "worden", "wurde", "wurden", "sollen", "a", "h", "dr", "i", "s", "beim", "sei", "überhaupt", "gerade", "einfach", "nämlich", "wer", "dafür", "m", "gar", "ganz", "wären",

# additional stopwords added after modelling iterations
"stadt", "städte", "heute", "mehr", "nr", "jahren", "bild", "cm", "ca", "e", "etwa", "immer", "wohl", "viele", "sogar", "vielleicht", "grosse", "gross",

# French particles to be removed
"le", "les", "de")

marti_tokens_clean <- marti_tokens_full %>%
  tokens_remove(pattern = c(stopwords("de"),
                            extra_stopwords))

```


```{r inspect-collocations}
#| echo: false
marti_tokens_collocations <- textstat_collocations(marti_tokens_clean,
                                                   min_count = 3)
#head(marti_tokens_collocations, 10)
```


```{r create-collocations}
collocations <- c("kanton zürich", "agglomeration zürich", "region zürich",
                  "kanton solothurn", "kanton bern", "kanton st gallen",
                  "st gallen", "hans marti", "max frisch", "werner moser",
                  "rolf meyer", "vereinigung landesplanung",
                  "knonauer amt", "st margrethen") %>%
  phrase()

marti_tokens_compounded <- tokens_compound(marti_tokens_clean,
                                           pattern = collocations)
```

```{r create-dfm}
#| echo: false
dfm_marti <- dfm(marti_tokens_compounded)
```

#### Stemming

Stemming ist ein Verarbeitungsschritt, bei dem features automatisiert trunkiert und auf ihre 'Wurzel' reduziert werden -- ein "crude heuristic process" [@manningIntroductionInformationRetrieval2008, 32] basierend auf relativ simplen Regeln. Auf diese Weise können Begriffe, die aufgrund von Konjugation, Deklination o.ä. in verschiedenen Formen auftreten, als eine semantische Einheit erfasst und analysiert werden. Die features `jahr`, `jahrs` und `jahren` würden auf diese Weise alle als `jahr` verarbeitet werden können. Der Nutzen dieses Verarbeitungsschrittes variiert je nach Korpus und Ansprüchen an die Interpretierbarkeit der Analyseergebnisse, kann jedoch insbesondere für kleine Korpora wertvoll sein, um Nachteile geringer Datenmengen (ein Stück weit) zu kompensieren [@banksReviewBestPractice2018, 453f.].

Quanteda bietet Stemming-Funktionen für tokens und document-feature-Matrizen an. Ich habe diese Funktionen testweise an verschiedenen Stellen im Datenverarbeitungsprozess testweise durchgeführt, um die unterschiedlichen Effekte zu vergleichen. Zunächst habe ich auf Stemming verzichet, da insbesondere bei Toponymen die Bereinigung morphologischer Unterschiede auf eine gemeinsame Wurzel nur bedingt hilfreich (z.B. bei Basel/Basler oder Zürich/Zürcherin) war. @schofieldComparingApplesApple2016 argumentieren, dass Topic Modelling-Verfahren ohnehin relativ erfolgreich darin ist, verbreitete Begriffe mit der gleichen Wurzel zu gruppieren. Gemäss der Empfehlung der Autor\*innen habe ich *post-stemming* durchgeführt -- Stemming als Iterationsschritt in der Modellierung von topics nach einer ersten Zwischenevalution zur Verbesserung der Ergebnisse [@schofieldComparingApplesApple2016, 298].

Begriffe wie `plan` bzw. `planung` treten (im trunkierter Form) überproportional häufig auf -- was aufgrund des thematischen Zuschnitts des Korpus nicht verwunderlich ist. An dieser Stelle ist die Liste deutschsprachiger stopwords von quanteda nicht mehr hilfreich, da derartige Fachbegriffe nicht von einer general purpose-Liste gedeckt werden. Daher habe ich einige zusätzliche Stopwords manuell hinzugefügt. 

```{r wordstem}
dfm_marti <- dfm_wordstem(dfm_marti, language = "de")

# remove additional stopwords after stemming
stemmed_stopwords <- c("uns", "gross", "erst", "neu", "alt", "wohl", "abb",
                       "zurich", "plan", "bau", "gemeind", "planung")

dfm_marti <- dfm_remove(dfm_marti, pattern = stemmed_stopwords)
```

#### Sparse Terms

Zusätzlich zu den häufig auftretenden stop words werden nun Begriffe entfernt, die nur in sehr wenigen Artikeln verwendet werden ('sparse terms'). Diese können zwar vielfach auftreten und daher in absoluten Zahlen nicht zu den seltensten terms gehören, fallen aber trotzdem aus dem Korpus, sofern sie nicht in mindestens zwei oder mehr Artikeln vorkommen.

Beispiele für solche sparse terms sind die folgenden Begriffe:

```{r sparse-terms}
#| echo: false

dfm_sparse <- dfm_trim(dfm_marti, max_docfreq = 2)

topfeatures(dfm_sparse)
#topfeatures(dfm_sparse, decreasing = F)
```

Das token `pelikan` beispielsweise kommt zwar an `r sum(dfm_sparse[, "pelikan"])` Stellen im Korpus vor, allerdings in nur einem Artikel [@martiGeschaftshausKleinenPelikan1949] und scheint daher im Gesamtkontext betrachtet von vernachlässigbarer Relevanz zu sein. Durch die Entfernung dieser sparse terms wird die Verarbeitungszeit während der eigentlichen Analyse verringert. Inhaltlich betrachtet kann einer unpassenden Gewichtung von Begriffen vorgebeugt werden, die z.B. durch einen einzelnen langen, monothematischen Artikel entstehen könnte, der die Wichtigkeit eines Themas im Gesamtkorpus verzerren würde.

Die Anzahl Artikel, in denen ein feature mindestens vorkommen muss, um nicht als sparse term zu gelten, wird manuell festgelegt. Die verschiedenen Effekte möglicher Schwellenwerte auf die Dimensionen der document-feature matrix können mit 'stm' [@robertsStmPackageStructural2019] visualisiert werden (@fig-sparsities_ggplot).

```{r text-sparsities}
#| echo: false
#| message: false
#| output: false

stmdfm_marti <- convert(dfm_marti, to = "stm",
                        docvars = docvars(marti_corpus))

sparsity_details <- plotRemoved(stmdfm_marti$documents,
                                lower.thresh = seq(1, 10, by = 1))
```

```{r text-sparsities-ggplot}
#| echo: false
#| message: false
#| label: fig-sparsities_ggplot
#| fig-cap: "Effekte der Entfernung von sparse terms mit Werten für lower.thresh zwischen 1 und 10."

sparsity_long <- as.data.frame(sparsity_details) |>
  tidyr::pivot_longer(!lower.thresh, names_to = "metric", values_to = "value") |>
  dplyr::mutate(metric = factor(metric, levels = c("ndocs", "nwords", "ntokens")))

ggplot(sparsity_long, aes(x = lower.thresh, y = value)) +
  geom_line(linewidth = 1, color = "#1965b0") +
  facet_wrap(~ metric, scales = "free_y", ncol = 3,
             labeller = as_labeller(c(
               ndocs = "Documents",
               nwords = "Words",
               ntokens = "Tokens"
             ))) +
  scale_x_continuous(breaks = scales::pretty_breaks(n = length(unique(sparsity_long$lower.thresh)))) +
  coord_cartesian(ylim = c(NA, NA)) +
  labs(
    x = "Unterer Schwellenwert (Mindestvorkommen in Anzahl documents)",
    y = "Anzahl entfernter Einheiten"
  ) +
  theme_minimal() +
  facet_wrap(
    ~ metric,
    scales = "free",
    ncol = 3,
    labeller = as_labeller(c(
      ndocs = "Documents",
      nwords = "Words",
      ntokens = "Tokens"
    ))
  )
```

[...]

```{r trim-dfm}
#| echo: false
dfm_marti <- dfm_trim(dfm_marti, min_docfreq = 2)
```

## Datenanalyse

Die wie beschrieben aufbereitete document-feature matrix enthält weiterhin alle (deutschsprachigen) im Korpus enthaltenen Texte. Dargestellt wird die Anzahl jedes tokens pro Texteinheit, hier wieder als Vorschauansicht für die ersten drei Artikel:

```{r preview-dfm}
#| echo: false

head(dfm_marti, 3)
```

Im nächsten Schritt erfolgt die eigentliche Analyse der Artikel. Dazu werden zunächst einige Darstellungen zur Annäherung an die Inhalte erzeugt. Anschliessend werden Themen mit verschiedenen Parametern modelliert.

### Explorative Visualisierungen

[...]

### Topic Modelling: Baseline-Modell

Wie beschrieben (s. Abschnitt [Methodik](#topic-modelling)) nutze ich das Package 'stm', um eine erweiterte Variante der Latent Dirichlet Allocation anzuwenden, die es ermöglicht, weitere Variablen in die Modellierung einzubeziehen. Zunächst führe ich jedoch eine baseline-Modellierung durch, die ohne Kovarianten funktioniert.

Im ersten Schritt muss die aufbereitete document-feature matrix für die Verwendung mit stm nochmals bearbeitet werden. Die Funktion `prepDocuments()` nimmt auch das Entfernen von sparse terms vor; da dieser Schritt jedoch bereits erfolgt ist (s. Abschnitt [Sparse Terms](#sparse-terms)), wird hier keine weitere untere Grenze gesetzt.

```{r setup-stm}
stm_marti <- convert(dfm_marti, to = "stm",
                     docvars = docvars(marti_corpus))

stm_marti_prepped <- prepDocuments(stm_marti$documents, stm_marti$vocab,
                                   stm_marti$meta, lower.thresh = 0)
```

Auch wenn Topic Modelling ein stark automatisiertes Verfahren zur Textanalyse ist, muss die Anzahl der zu modellierenden Themen manuell festgelegt werden. Da es keine absolut 'richtige' Anzahl an Themen für einen Korpus geben kann [vgl. @grimmerTextDataPromise2013], ist auch dieser Teil des Verfahrens mit Iterationen verbunden.

Zur Auswahl eines sinnvollen Wertes für die Anzahl der zu modellierenden Themen habe ich Versuche mit fünf bis dreissig Themen ausgeführt. Im stm-Package wird eine Funktion `searchK()` angeboten [@robertsStmPackageStructural2019, 11], mit der Themen in unterschiedlicher Anzahl ausprobiert und verglichen werden können:

```{r searchK, filename="5_stm-baseline.R"}
#| eval: true
#| results: hide
#| cache: true

K <- c(5, 9, 10, 11, 15, 20, 30)
kresult <- searchK(stm_marti_prepped$documents, stm_marti_prepped$vocab,
                   K,
                   data = stm_marti_prepped$meta,
                   max.em.its = 150, 
                   init.type = "Spectral")
```

```{r searchK_ggplot}
#| echo: false
#| warning: false
#| label: fig-searchK_plot
#| fig.cap: "Vergleich unterschiedlicher Anzahl zu modellierender topics anhand von vier Metriken: Held-Out Likelihood, Lower Bound, Residuals und Semantic Coherence."

# Turn kresult list into data frame
kresult_df <- as.data.frame(kresult$results) %>%
  mutate(
    K        = as.numeric(unlist(K)),
    heldout  = as.numeric(unlist(heldout)),
    residual = as.numeric(unlist(residual)),
    semcoh   = as.numeric(unlist(semcoh)),
    lbound   = as.numeric(unlist(lbound))
  )

# Find the best K based on maximum semantic coherence
best_k <- kresult_df %>%
  filter(semcoh == max(semcoh, na.rm = TRUE)) %>%
  pull(K)

# Find the y-value of that point for the line endpoint
best_y <- kresult_df %>%
  filter(K == best_k) %>%
  pull(semcoh)

# Prepare for geom_segment at k=9 
k_value <- 9

# Find the y-value of that point for the line endpoint
y_for_k_value <- kresult_df %>%
  filter(K == k_value) %>%
  pull(semcoh)


# Convert to long format for plotting
kresult_long <- kresult_df %>%
  pivot_longer(
    cols = c(heldout, residual, semcoh, lbound),
    names_to = "metric",
    values_to = "value"
  )

# Plot
ggplot(kresult_long, aes(x = K, y = value)) +
  
  # red line only for semantic coherence facet, from 0 to actual max point
  geom_segment(
    data = subset(kresult_long, metric == "semcoh"),
    aes(x = k_value, xend = k_value, y = min(value), yend = y_for_k_value),
    color = "#B2182B", linetype = "dashed", linewidth = 0.5
  ) +
  
  geom_line(linewidth = 1, color = "#1965b0") +
  geom_point(color = "#1965b0", size = 2) +
  
  facet_wrap(
    ~ metric,
    scales = "free_y",
    ncol = 2,
    labeller = as_labeller(c(
      heldout  = "Held-out Likelihood",
      residual = "Residuals",
      semcoh   = "Semantic Coherence",
      lbound   = "Lower Bound"
    ))
  ) +
  scale_x_continuous(
    breaks = c(5, 9, 10, 15, 20, 30),
  ) +
  labs(
    x = "Number of Topics (k)",
    y = NULL
  ) +
  theme_minimal() +
  theme(
    plot.title = element_text(hjust = 0.5, face = "bold"),
    strip.text = element_text(face = "bold"),
    panel.grid.minor = element_blank()
  )
```

Das Ziel des Topic Modellings an dieser Stelle ist die Interpretation der Ergebnisse[^ggs], um Aussagen über Marti, seine Arbeit bzw. die Planungsgeschichte der Schweiz treffen zu können. In diesem Kontext ist insbesondere das Merkmal 'Semantic Coherence' wichtig [@mimnoOptimizingSemanticCoherence2011; @wesslenReplicationMaterialsReview2017]. Ein höherer Wert wird erreicht, "when the most probable words in a given topic frequently co-occur together" [@robertsStmPackageStructural2019, 10]. Die ersten Iterationen habe ich mit `k = 10` topics erstellt. <!--Wie der Plot zur semantischen Kohärenz nahelegt, liegt die (anhand dieser Kennzahl gemessene) Qualität der Ergebnisse bei zehn topics jedoch niedriger als bei neun topics.--> Nach einer Evaluation der Ergebnisse der Modellierungen mit neun bzw. zehn topics verwende ich im weiteren Verlauf `k = 9` Themen.

[^ggs]: Etwa im Gegensatz zu Fragestellungen, für die ein Datensatz zu Trainingszwecken benutzt wird, um anschliessend Voraussagen für neue Datenpunkte zu machen.

```{r baseline-set_k}
#| echo: false
#| message: false
#| results: hide
k <- 9
```

#### Modellierte Themen

Als Ergebnis dieser Baseline-Modellierung produziert stm wie gewünscht `{r} k` topics, die in @fig-baseline_ggplot ablesbar sind. Die topics sind nummeriert und tragen als Titel je ein Schlagwort, das ich nach einer inhaltlichen Auswertung bestimmt und nachträglich als Label eingefügt habe.

```{r baseline-fit}
#| message: false
#| results: hide
stmFit_baseline <- stm(stm_marti_prepped$documents, stm_marti_prepped$vocab,
                       K = k, max.em.its = 150,
                       data = stm_marti_prepped$meta,
                       init.type = "Spectral", seed = 300)
```

```{r baseline-names}
#| echo: false
topic_baseline <- data.frame(topicnames = c("1 Rezensionen/Projekte",
                                   "2 Regionalplanung",
                                   "3 Altstadt/Citybildung",
                                   "4 Bauen und Gesellschaft",
                                   "5 Rezensionen/Reiseberichte",
                                   "6 Verkehr/Strassenplanung",
                                   "7 Verkehr/Stadtraum",
                                   "8 Wohnungsbau",
                                   "9 Grundsätzliches"),
                              topicnames_str = c("Rezensionen/Projekte",
                                   "Regionalplanung",
                                   "Altstadt/Citybildung",
                                   "Bauen und Gesellschaft",
                                   "Rezensionen/Reiseberichte",
                                   "Verkehr/Strassenplanung",
                                   "Verkehr/Stadtraum",
                                   "Wohnungsbau",
                                   "Grundsätzliches"),
                    TopicNumber = 1:k,
                    TopicProportions = colMeans(stmFit_baseline$theta))
```

<!-- use ggplot instead
```{r baseline-plot}
#| echo: false
#| label: fig-baseline
#| fig.cap: "Themen im Baseline-Modell mit dargestellten Proportionen"
#| eval: false

plot(stmFit_baseline, type = "summary",
     xlim = c(0, 0.7), ylim = c(0, 10.4), n = 5,
     main = "Baseline-Modell",
     topic.names = sprintf("%s: ", topic_baseline$topicnames),
     width = 15, text.cex = 1)
```
-->

```{r baseline-ggplot}
#| echo: false
#| label: fig-baseline_ggplot
#| fig.cap: "Topics im Baseline-Modell mit dargestellten Proportionen und je fünf charakteristischen features"

# Compute topic proportions and top words
topic_props <- colMeans(stmFit_baseline$theta)

# Get top 5 words per topic
topic_words <- labelTopics(stmFit_baseline, n = 5)

# Convert top words to data frame
top_words <- data.frame(
  TopicNumber = topic_words$topicnums,
  TopWords = apply(topic_words$prob, 1, function(x) paste(x, collapse = ", "))
)

# Combine with topic metadata
topic_df <- data.frame(
  TopicNumber = 1:k,
  topicnames = topic_baseline$topicnames,
  TopicProportions = topic_props
) %>%
  left_join(top_words, by = "TopicNumber") %>%
  mutate(topicnames = reorder(topicnames, TopicProportions))

# Plot
ggplot(topic_df, aes(x = TopicProportions, y = topicnames)) +
  geom_col(fill = "#1965b0", width = 0.7) +
  geom_text(aes(label = TopWords),
            hjust = 0, nudge_x = 0.01, size = 3, color = "gray20") +
  labs(
    x = NULL,
    y = NULL
  ) +
  scale_x_continuous(expand = c(0, 0)) +
  coord_cartesian(xlim = c(0, 0.5)) +
  theme_minimal() +
  theme(
    panel.grid.major.y = element_blank(),
    panel.grid.minor = element_blank()
  )
```

Die Themen sind von oben nach unten je nach erwarteter Verteilung im Korpus sortiert. Mit jedem identifizierten Thema werden die fünf features geplottet, die im berechneten Modell mit den höchsten Wahrscheinlichkeiten unter diesem Thema auftreten ('word-topic probabilities'). Diese Methode führt jedoch dazu, dass generell häufig auftretende Begriffe bei mehreren topics geführt werden -- und damit die Themen weniger trennscharf erscheinen. Deswegen bilde ich im Folgenden neben der Zuordnung auf Basis der errechneten Wahrscheinlichkeiten (`PROB`, wie in @fig-baseline_ggplot) eine zweite Zuordnung von features zu topics ab: Unter dem Label `FREX` -- für frequency-exclusivity scoring -- sind features gelistet, die ebenfalls mit hoher Wahrscheinlichkeit zum Thema gehören. Diese Auswahl aber erfolgt nach einer Kombination von Kriterien, die zusätzlich eine Gewichtung nach der Exklusivität der features bezüglich des jeweiligen Themas beinhaltet. Features, die in einem topic überproportional oft im Vergleich zur Gesamthäufigkeit auftreten, werden höher gewichtet und damit prominenter dargestellt. So sollen die modellierten topics aus semantischer Perspektive intuitiver zu interpretieren und voneinander abzugrenzen sein [@robertsStructuralTopicModels2014, 1068].

```{r baseline-labels}
#| echo: false

baseline_labels <- labelTopics(stmFit_baseline, 1:k)

output <- ""

for (topic_num in 1:k) {
  prob_words <- baseline_labels[["prob"]][topic_num, ]
  frex_words <- baseline_labels[["frex"]][topic_num, ]
  
  topic_name <- topic_baseline$topicnames[topic_num]
  
  topic_text <- sprintf(
    "Top Features für Topic \"%s\":\nPROB:  %s\nFREX:  %s\n\n",
    topic_name,
    paste(prob_words, collapse = ", "),
    paste(frex_words, collapse = ", ")
  )
  
  output <- paste0(output, topic_text)
}

#cat(output)
```

#### Evaluation

<!-- use ggplot instead
```{r fig-topicQuality_base}
#| results: hide
#| label: fig-topicQuality
#| fig.cap: "Verortung der topics zwischen semantischer Kohärenz und begrifflicher Exklusivität."
#| eval: false

topicQuality(stmFit_baseline, documents = stm_marti_prepped$documents,
             xlab = "semantische Kohärenz",
             ylab = "Exklusivität",
             labels = topic_baseline$topicnames)
```
--> 

```{r fig-topicQuality_base_ggplot}
#| echo: false
#| label: fig-topicQuality_ggplot
#| include: false
#| fig.cap: "Verortung der topics zwischen semantischer Kohärenz und begrifflicher Exklusivität."

semcoh <- semanticCoherence(
  model = stmFit_baseline,
  documents = stm_marti_prepped$documents,
  M = 5  # number of top words to use
)

exclus <- exclusivity(stmFit_baseline)

topic_quality_df <- data.frame(
  Topic = factor(topic_baseline$topicnames, levels = topic_baseline$topicnames),
  SemanticCoherence = semcoh,
  Exclusivity = exclus
)

ggplot(topic_quality_df, aes(x = SemanticCoherence, y = Exclusivity)) +
  geom_point(size = 3, color = "#1965b0") +
  geom_text_repel(aes(label = Topic), vjust = -1, size = 3.2) +
  labs(
    x = "Semantische Kohärenz",
    y = "Exklusivität"
  ) +
  coord_cartesian(clip = "off") +
  theme_minimal() +
  theme(
    panel.grid.minor = element_blank()
  )
```

[...]

In dieser ersten Bestandsaufnahme wird sichtbar, dass sich im trainierten Modell grundsätzlich sinnvolle topics bestimmen lassen. Wo sich einzelne topics offensichtlich inhaltlich überschneiden, ergeben sich publizistische Schwerpunkte in den Bereichen Verkehrsplanung, Rezensionen (vermutlich Martis Position als Redaktor geschuldet) sowie die Diskussion planerischer Grundsatzfragen. Die Anzahl der topics könnte reduziert werden, um diese Überschneidungen zu vermeiden.

::: {.content-visible when-format="html"}

In einem zweiten Evaluationsschritt plotte ich ein Netzwerk (@fig-baseline-correlation), dass Korrelationen zwischen den modellierten topics darstellt.

```{r fig-baseline-correlation}
#| echo: false
#| label: fig-baseline-correlation
#| fig.cap: "Korrelation zwischen den Themen im Baseline-Modell"
#| eval: !expr knitr::is_html_output() 

threshold <- -0.17
# alle Korrelationen sind negativ offenbar, daher abs() aus dem if clause entfernt

cormat <- cor(stmFit_baseline$theta)
adjmat <- ifelse(cormat < threshold, 1, 0)

links2 <- as.matrix(adjmat)
net2 <- graph_from_adjacency_matrix(links2, mode = "undirected")
net2 <- igraph::simplify(net2, remove.multiple = FALSE, remove.loops = TRUE)

data <- toVisNetworkData(net2)

nodes <- data[[1]]
edges <- data[[2]]

## Community Detection
clp <- cluster_label_prop(net2)
nodes$community <- clp$membership
qual_col_pals = brewer.pal.info[brewer.pal.info$category == "qual", ]
col_vector = unlist(mapply(brewer.pal,
                           qual_col_pals$maxcolors,
                           rownames(qual_col_pals)))

col_vector <- c(col_vector, col_vector)

col <- col_vector[nodes$community + 1]

links <- igraph::as_data_frame(net2, what = "edges")
nodes <- igraph::as_data_frame(net2, what = "vertices")

TopicProportions <- colMeans(stmFit_baseline$theta)

## visNetwork Settings
nodes$shadow <- TRUE
nodes$label <- paste0("Topic ", 1:k)
nodes$size <- (TopicProportions/max(TopicProportions)) * 40 
nodes$borderWidth <- 2

nodes$color.background <- col
nodes$color.border <- "#000"
nodes$color.highlight.border <- "darkred"
nodes$id <- 1:nrow(nodes)

visNetwork(nodes, links, width = "100%") %>%
  visOptions(highlightNearest = list(enabled = T, degree = 2, hover = T)) %>%
  visLayout(randomSeed = 123) %>%
  visInteraction(dragNodes = FALSE, 
                dragView = FALSE, 
                zoomView = FALSE)
```

:::

 Im Erarbeitungsprozess habe ich @fig-topicQuality_ggplot und die anderen Bewertungsmetriken jeweils mit dem entsprechenden Output von Modellierungen in mehreren Iterationen mit anderen Werten für `k` und anderen stopwords verglichen. Das trainierte Topic Model ist dementsprechend ein Kompromiss aus verschiedenen Vor- und Nachteilen dieser Parameter und es scheint mir plausibel, dass die `{r} k` topics und die dazu ausgewählten Labels ein repräsentatives Abbild des Korpus darstellen. Auf dieser Basis werden nun die Artikel-Metadaten einbezogen.

### Topic Modelling mit Covariates

Um die Textproduktion von Hans Marti unter dem Licht der vorhandenen Metadaten zu analysieren, erstelle ich ein weiteres Modell, in das durch 'stm' Metadaten inkludiert werden. Als Covariates für das Modell fungieren wie während der Korpuserstellung [beschrieben](#erstellung-des-corpus-objects) Metadaten aus dem Korpus: `publication`, `pol_mandat` und `fachpublikum`. Abgesehen davon ändern sich die Parameter im Vergleich zum Baseline-Modell nicht.

```{r covariate-fit}
#| message: false
#| results: hide
#| include: false
k <- 9

stmFit_cov <- stm(stm_marti_prepped$documents, stm_marti_prepped$vocab,
                      K = k,
                      prevalence = ~publication + pol_mandat + fachpublikum,
                      max.em.its = 150,
                      data = stm_marti_prepped$meta,
                      init.type = "Spectral", seed = 300)
```

```{r covariate-names}
#| echo: false
topic_cov <- data.frame(topicnames = c("1 Rezensionen/Projekte",
                                   "2 Regionalplanung",
                                   "3 Altstadt/Citybildung",
                                   "4 Bauen und Gesellschaft",
                                   "5 Rezensionen/Reiseberichte",
                                   "6 Verkehr/Strassenplanung",
                                   "7 Verkehr/Stadtraum",
                                   "8 Wohnungsbau",
                                   "9 Grundsätzliches"),
                          topicnames_str = c("Rezensionen/Projekte",
                                   "Regionalplanung",
                                   "Altstadt/Citybildung",
                                   "Bauen und Gesellschaft",
                                   "Rezensionen/Reiseberichte",
                                   "Verkehr/Strassenplanung",
                                   "Verkehr/Stadtraum",
                                   "Wohnungsbau",
                                   "Grundsätzliches"),
                    TopicNumber = 1:k,
                    TopicProportions = colMeans(stmFit_cov$theta))
```

Die bereits für das baseline-Modell durchgeführte Evaluation kann auch für dieses Modell durchgeführt werden. An den ursprünglichen Parametern für das topic modelling kann festgehalten werden. Die Ergebnisse zwischen den Modellen unterscheiden sich nur geringfügig. Dies deutet darauf hin, dass der Einfluss der gewählten Metadaten auf die topics sehr klein ist, was nicht zuletzt auch durch den inhaltlich wie sprachlich ziemlich homogenen Korpus zu erklären ist. Zum Vergleich mit @fig-baseline_ggplot verändern sich die den topics zugeordneten features nur im Detail:

<!-- use ggplot instead
```{r covariate-plot}
#| echo: false
#| label: fig-covariate
#| fig.cap: "Themen im Modell mit Covariates mit dargestellten Proportionen"

plot(stmFit_cov, type = "summary",
     xlim = c(0, 0.7), ylim = c(0, 10.4), n = 5,
     main = "Modell mit Covariates (publication + pol_mandat + fachpublikum)",
     topic.names = sprintf("%s: ", topic_cov$topicnames),
     width = 10, text.cex = 1)
```
-->

```{r covariate-ggplot}
#| echo: false
#| label: fig-covariate_ggplot
#| fig.cap: "Topics im Modell mit Covariates (publication + pol_mandat + fachpublikum) mit dargestellten Proportionen und je fünf charakteristischen features"

# Compute topic proportions and top words
cov_topic_props <- colMeans(stmFit_cov$theta)

cov_topic_words <- labelTopics(stmFit_cov, n = 5)

# Convert top words to data frame
cov_top_words <- data.frame(
  TopicNumber = cov_topic_words$topicnums,
  TopWords = apply(cov_topic_words$prob, 1, function(x) paste(x, collapse = ", "))
)

# Combine with topic metadata
cov_topic_df <- data.frame(
  TopicNumber = 1:k,
  topicnames = topic_cov$topicnames,
  TopicProportions = cov_topic_props
) %>%
  left_join(cov_top_words, by = "TopicNumber") %>%
  mutate(topicnames = reorder(topicnames, TopicProportions))

# Plot
ggplot(cov_topic_df, aes(x = TopicProportions, y = topicnames)) +
  geom_col(fill = "#1965b0", width = 0.7) +
  geom_text(aes(label = TopWords),
            hjust = 0, nudge_x = 0.01, size = 3, color = "gray20") +
  labs(
    x = NULL,
    y = NULL
  ) +
  scale_x_continuous(expand = c(0, 0)) +
  coord_cartesian(xlim = c(0, 0.5)) +
  theme_minimal() +
  theme(
    panel.grid.major.y = element_blank(),
    panel.grid.minor = element_blank()
  )
```

Verglichen mit der bereits für das baseline-Modell erzeugten Liste mit Topic-Labels ergeben sich ebenfalls keine gröberen Änderungen durch den Einbezug der Metadaten in das topic model:

[...]

```{r covariate-labels}
#| echo: false
#| include: false

covariate_labels <- labelTopics(stmFit_cov, 1:k)

output_cov <- ""

for (topic_num in 1:k) {
  prob_words <- covariate_labels[["prob"]][topic_num, ]
  frex_words <- covariate_labels[["frex"]][topic_num, ]
  
  topic_name <- topic_cov$topicnames[topic_num]

  topic_text <- sprintf(
    "Top Features für Topic \"%s\":\nPROB:  %s\nFREX:  %s\n\n",
    topic_name,
    paste(prob_words, collapse = ", "),
    paste(frex_words, collapse = ", ")
  )
  
  output_cov <- paste0(output_cov, topic_text)
}

# Print all at once
cat(output_cov)
```

Im nächsten Schritt können dann mit diesem Modell der Effekt der Variablen auf das Auftreten der topics gemessen werden. Dazu müssen die als Booleans erfassten Werte noch als kategorische Variablen deklariert werden[^bug].

[^bug]: Siehe Kommentare zu den issues [#186](https://github.com/bstewart/stm/issues/186#issue-413125580) und [#16](https://github.com/bstewart/stm/issues/16#issuecomment-669551299) im stm-Repository.

```{r covariate-format}
#| echo: false
cols_cov <- c("publication", "pol_mandat", "fachpublikum")

stm_marti_prepped$meta[cols_cov] <- lapply(
  stm_marti_prepped$meta[cols_cov],
  as.factor
  )
```

### Effekte der einbezogenen Metadaten

In den nächsten Schritten werde ich die modellierten topics unter Einbezug der Artikelmetadaten -- `publication`, `pol_mandat` und `fachpublikum` -- analysieren und interpretieren. Als Ausgangspunkt dienen die eingangs formulierten [Thesen](#thesen):

1. Die Themenverteilung unterscheidet sich je nach Zielgruppe der Publikationen. Projektrezensionen und Baubesprechungen sind eher in Fachmedien zu erwarten, grundsätzliche Erörterungen zu Raumplanung und Gesetzgebung als Teil einer fachübergreifenden politischen Debatte auch in der Tagespresse.
2. Auch während seiner Arbeit als Gemeinderat und als Delegierter des Stadtrates der Stadt Zürich fährt Marti mit seiner publizistischen Arbeit fort. In diesem Zeitraum ist eine verstärkte Auseinandersetzung mit der Stadt Zürich bzw. umgekehrt ein Rückgang der Häufigkeit von Grundsatzfragen zu erwarten.
3. Verkehrsplanung wird als Thema von Marti früh, d.h. vor der in den 1960er-Jahren aufkommenden Umweltbewegung, thematisiert und nimmt übergreifend eine prominente Rolle im Korpus ein.
4. Die Auseinandersetzung mit der Typologie *Hochhaus*, die landesweit für Aufsehen sorgt, lässt sich ebenfalls im Korpus und damit als für Marti wichtiges Thema identifizieren.

#### Themenverteilung nach Zielpublikum (These 1)

Jeder Artikel, der Teil des Korpus ist, wurde dahingehend klassifiziert, ob sich das Medium, in dem der Text erschienen ist, zuvorderst an ein (planerisches/architektonisches) Fachpublikum richtet oder an die breite Öffentlichkeit. Als Fachzeitschriften gelten die Zeitschriften *Plan*, *Schweizerische Bauzeitung*, *Das Werk* sowie *Wohnen* (@tbl-fachpublikum).

```{r fachpublikum-art-share}
#| echo: false
#| label: fig-fachpublikum-art-share
#| fig.cap: "Anteil der Artikel aus Fachzeitschriften im Korpus"
#| fig-height: 1.2

fachpublikum_props <- stm_marti_prepped[["meta"]] %>%
  count(fachpublikum) %>%
  mutate(share = n / sum(n))

ggplot(fachpublikum_props, aes(x = 1, y = share, fill = fachpublikum)) +
  geom_col(width = 0.5) +
  coord_flip() +
  scale_fill_manual(values = c("TRUE" = "#1965b0", "FALSE" = "#ffe880"),
                    name = c("Zielgruppe"),
                    labels = c("Öffentlichkeit", "Fachpublikum")) +
  scale_y_continuous(labels = scales::percent_format(accuracy = 1)) +
  labs(
    x = NULL,
    y = NULL,
    fill = "Fachpublikum"
  ) +
  theme_minimal() +
  theme(axis.text.y = element_blank(),
        axis.ticks.y = element_blank(),
        panel.grid.major.y = element_blank(),
        panel.grid.minor.y = element_blank())
```

In Fachzeitschriften sind `r scales::percent(fachpublikum_props$share[2], accuracy = 1)` der Artikel im Korpus erschienen (@fig-fachpublikum-art-share). Berücksichtigt man nicht die absolute Anzahl der Artikel, sondern den Anteil der Medien an der gesamten Textlänge (Zeichenzahl) des Korpus, wird der Anteil der Zeitschriften für das Fachpublikum noch grösser (@fig-fachpublikum-char-share).

```{r fachpublikum-char-share}
#| echo: false
#| label: fig-fachpublikum-char-share
#| fig.cap: "Anteil der Textmenge aus Fachzeitschriften im Korpus"
#| fig-height: 1.2

char_shares <- text_data %>%
  mutate(char_count = nchar(as.character(text))) %>%
  group_by(fachpublikum) %>%
  summarise(total_chars = sum(char_count, na.rm = TRUE)) %>%
  ungroup() %>%
  mutate(share = total_chars / sum(total_chars))

ggplot(char_shares, aes(x = 1, y = share, fill = fachpublikum)) +
  geom_col(width = 0.5, key_glyph = "blank") + # hidden legend for duplicated plot
  coord_flip() +
  scale_fill_manual(values = c("TRUE" = "#1965b0", "FALSE" = "#ffe880"),
                    name = c("Zielgruppe"),
                    labels = c("Öffentlichkeit", "Fachpublikum"),
                    guide_legend(override.aes = list(alpha = 0))) +
  scale_y_continuous(labels = scales::percent_format(accuracy = 1)) +
  labs(
    x = NULL,
    y = NULL,
    fill = "Fachpublikum"
  ) +
  theme_minimal() +
  theme(axis.text.y = element_blank(),
        axis.ticks.y = element_blank(),
        panel.grid.major.y = element_blank(),
        panel.grid.minor.y = element_blank(),
        legend.title = element_text(color = "transparent"),
        legend.text = element_text(color = "transparent"))
```

Die Frage ist nun, ob sich die Verteilung der Themen unterscheidet, je nachdem, ob Fachpublikum angesprochen wird oder nicht. Dazu kann der Einfluss der Variable `fachpublikum` auf die Verteilung der Themen berechnet und interpretiert werden:

```{r fachpublikum-effect}
topic_effect_fachpublikum <- estimateEffect(
  1:k ~ fachpublikum,
  stmFit_cov,
  metadata = stm_marti_prepped$meta,
  documents = stm_marti_prepped$documents
)
```

```{r fachpublikum-effect-summary}
#| echo: false
#summary(topic_effect_fachpublikum)
```

[...]

Als Lesebeispiel (ungeachtet der Signifikanzniveaus) fungiert Topic 8 (`{r} topic_cov$topicnames_str[8]`). Da `fachpublikum` als binäre Variable erfasst ist, stellt der y-Achsenabschnitt (Intercept) die prozentuale Häufigkeit von Topic 8 dar, wenn `fachpublikum` den Wert `FALSE` hat: Wenn der entsprechende Artikel also in keiner Fachzeitschrift publiziert wurde, ist zu erwarten, dass 7.8% der Artikelinhalte diesem Thema zugeordnet werden. Wenn nun der Wert von `fachpublikum` stattdessen den Wert `TRUE` annimmt, steigt der prozentuale Anteil von Topic 8 am Artikelinhalt um 5.8 Prozentpunkte auf `{r} 7.8+5.8`%. Die Koeffizienten können auch in einem Plot inklusive 95%-Konfidenzintervall dargestellt werden (@fig-fachpublikum-effect-ggplot).

<!-- veraltet, use ggplot instead
```{r fachpublikum-effect-plot}
#| echo: false
#| label: fig-fachpublikum-effect-plot
#| fig.cap: "Effekt von `fachpublikum = TRUE` auf die proportionale Verteilung der Themen im Vergleich zu `fachpublikum = FALSE`"
#| evaluate: false

plot.estimateEffect(
  topic_effect_fachpublikum,
  covariate = "fachpublikum",
  topics = 1:k,
  model = stmFit_cov,
  method = "difference",
  cov.value1 = "TRUE",  # Treated as group 1
  cov.value2 = "FALSE", # Treated as reference
  verbose.labels = F,
  xlim = c(-0.3, 0.3),
  labeltype = "custom",
  custom.labels = topic_cov$topicnames
)
```
-->

```{r fachpublikum-effect-plot}
#| echo: false
#| label: fig-fachpublikum-effect-ggplot
#| fig.cap: "Effekt von `fachpublikum = TRUE` auf die proportionale Verteilung der Themen im Vergleich zu `fachpublikum = FALSE`"

effect1_summary <- summary(
  topic_effect_fachpublikum,
  covariate = "fachpublikum",
  method = "difference",
  cov.value1 = "TRUE",
  cov.value2 = "FALSE"
)

eff_df <- map_dfr(seq_along(effect1_summary$tables), function(i) {
  tbl <- effect1_summary$tables[[i]]
  # pick the first row that is not the intercept
  rn <- rownames(tbl)
  cov_idx <- which(rn != "(Intercept)")[1]
  if (is.na(cov_idx)) {
    # if only intercept present, return NA row (keeps indexing)
    tibble(
      Topic = effect1_summary$topics[i],
      Estimate = NA_real_,
      StdError = NA_real_,
      tvalue = NA_real_,
      pvalue = NA_real_
    )
  } else {
    tibble(
      Topic = effect1_summary$topics[i],
      Estimate = as.numeric(tbl[cov_idx, "Estimate"]),
      StdError = as.numeric(tbl[cov_idx, "Std. Error"]),
      tvalue = as.numeric(tbl[cov_idx, "t value"]),
      pvalue = as.numeric(tbl[cov_idx, "Pr(>|t|)"])
    )
  }
})

# Compute 95% CI
eff_df <- eff_df %>%
  mutate(
    CI_Lower = Estimate - 1.96 * StdError,
    CI_Upper = Estimate + 1.96 * StdError
  )

# Attach topic names
eff_df <- eff_df %>%
  mutate(
    TopicName = factor(topic_cov$topicnames[Topic], levels = rev(topic_cov$topicnames[Topic]))
  )

# Plot with ggplot
ggplot(eff_df, aes(x = Estimate, y = TopicName)) +
  geom_point(color = "#1965b0", size = 2) +
  geom_errorbarh(aes(xmin = CI_Lower, xmax = CI_Upper), height = 0.2, color = "#1965b0") +
  geom_vline(xintercept = 0, linetype = "dashed", color = "gray50") +
  labs(
    x = NULL,
    y = NULL,
  ) +
  coord_cartesian(xlim = c(-0.3, 0.3)) +
  theme_minimal()

```

Die Ergebnisse bestätigen im Allgemeinen die bereits beim Vergleich der Modelle mit bzw. ohne Covariates erkennbare Tendenz, dass die zusätzlichen Variablen keine grossen Veränderungen bezüglich der modellierten Verteilung der topics auslösen. Bei einigen Inhalten lassen sich jedoch Einflüsse auf die resultierenden topics feststellen, die auch statistisch signifikant sind. Damit kann die These, dass sich die von Marti bearbeiteten Themen je nach Zielpublikum unterscheiden, zumindest teilweise als bestätigt angesehen werden. Dies gilt jedoch nicht uneingeschränkt für alle modellierten topics. Erwähnt seien hier die Topics 1 (`{r} topic_cov$topicnames_str[1]`) und 9 (`{r} topic_cov$topicnames_str[9]`), bei denen die Variable zum Zielpublikum im gewählten Modell einen messbaren Einfluss auf die Verteilung nimmt, der auf einem hohen Signifikanzniveau liegt.

Bezogen auf Topic 1 hat die Variable `fachpublikum` Einfluss auf einem hohen Signifikanzniveau von `0 < p < 0.001` (`***`). Von Inhalten, die nicht in Fachzeitschriften veröffentlicht wurden, fallen nur knapp 1.5% unter das Topic 1. Betrachtet man jedoch nur Artikel aus Fachzeitschriften, erhöht sich der Anteil von Topic 1 auf 16.3%. Ein Abgleich mit @fig-covariate_ggplot ergibt, dass Topic 1 mit dem Begriff `{r} topic_cov$topicnames_str[1]` gelabelt wurde. Dass diese anteilsmässig deutlich häufiger in Fachzeitschriften auftreten als z.B. in Tageszeitungen, entspricht den Erwartungen.

Ein zunächst etwas überraschendes Ergebnis stellen die Koeffizienten für Topic 9 dar, das von Marti aufgeworfene Grundsatzfragen und übergreifende Fragestellungen zur Ausgestaltung der Planungsziele zusammenfasst (vgl. @fig-covariate_ggplot). Hier sind -- ebenfalls mit einer vergleichsweise hohen statistischen Signifikanz -- fast 28% aller features eines Artikels, der nicht in einer Fachzeitschrift erschienen ist, diesem Thema zugeordnet. Verglichen damit sinkt der Anteil dieses Themas an den Inhalten, wenn `fachpublikum` den Wert `TRUE` annimmt, um 19 Prozentpunkte. Damit zeigt sich, dass grundsätzliche politische Debatten zum Wesen der Planung in der Schweiz -- jedenfalls von Hans Marti -- eher in der Tagespresse, und damit hier hauptsächlich in der NZZ, geführt wurde.

#### Politik und Publizistik (These 2)

Als weitere Variable ist in den Metadaten zum Korpus auch festgehalten, ob der jeweilige Artikel veröffentlicht wurde, als Marti ein politisches Amt im weiteren Sinne innehatte -- dies betrifft den Zeitraum von 1958 bis 1968 (@tbl-politik). Die zu untersuchende Frage ist nun, ob sich die Verteilung der Themen mit Blick auf diese Phase verändert. Dazu kann, analog zum Vorgehen bei These 1, der Einfluss der Variable `pol_mandat` auf die Verteilung der Themen berechnet und interpretiert werden:


```{r mandat-effect}
topic_effect_pol_mandat <- estimateEffect(
  1:k ~ pol_mandat,
  stmFit_cov,
  metadata = stm_marti_prepped$meta,
  documents = stm_marti_prepped$documents
)
```

```{r mandat-effect-summary}
#| echo: false
#summary(topic_effect_pol_mandat)
```

Auch für diese Variable können die Effekte in einem Plot inklusive 95%-Konfidenzintervall dargestellt werden (@fig-mandat-effect-ggplot).
<!-- use ggplot instead
```{r mandat-effect-plot}
#| echo: false
#| label: fig-mandat-effect-plot
#| fig.cap: "Effekt von `pol_mandat = TRUE` auf die proportionale Verteilung der Themen im Vergleich zu `pol_mandat = FALSE`"
plot.estimateEffect(
  topic_effect_pol_mandat,
  covariate = "pol_mandat",
  topics = 1:k,
  model = stmFit_cov,
  method = "difference",
  cov.value1 = "TRUE",  # Treated as group 1
  cov.value2 = "FALSE", # Treated as reference
  main = "Topic Prevalence by pol_mandat",
  verbose.labels = F,
  xlim = c(-0.3, 0.3),
  labeltype = "custom",
  custom.labels = topic_cov$topicnames
  )
```
-->
```{r mandat-effect-plot}
#| echo: false
#| label: fig-mandat-effect-ggplot
#| fig.cap: "Effekt von `pol_mandat = TRUE` auf die proportionale Verteilung der Themen im Vergleich zu `pol_mandat = FALSE`"

effect2_summary <- summary(
  topic_effect_pol_mandat,
  covariate = "pol_mandat",
  method = "difference",
  cov.value1 = "TRUE",
  cov.value2 = "FALSE"
)

eff2_df <- map_dfr(seq_along(effect2_summary$tables), function(i) {
  tbl <- effect2_summary$tables[[i]]
  # pick the first row that is not the intercept
  rn <- rownames(tbl)
  cov_idx <- which(rn != "(Intercept)")[1]
  if (is.na(cov_idx)) {
    # if only intercept present, return NA row (keeps indexing)
    tibble(
      Topic = effect2_summary$topics[i],
      Estimate = NA_real_,
      StdError = NA_real_,
      tvalue = NA_real_,
      pvalue = NA_real_
    )
  } else {
    tibble(
      Topic = effect2_summary$topics[i],
      Estimate = as.numeric(tbl[cov_idx, "Estimate"]),
      StdError = as.numeric(tbl[cov_idx, "Std. Error"]),
      tvalue = as.numeric(tbl[cov_idx, "t value"]),
      pvalue = as.numeric(tbl[cov_idx, "Pr(>|t|)"])
    )
  }
})

# Compute 95% CI
eff2_df <- eff2_df %>%
  mutate(
    CI_Lower = Estimate - 1.96 * StdError,
    CI_Upper = Estimate + 1.96 * StdError
  )

# Attach topic names
eff2_df <- eff2_df %>%
  mutate(
    TopicName = factor(topic_cov$topicnames[Topic], levels = rev(topic_cov$topicnames[Topic]))
  )

# Plot with ggplot
ggplot(eff2_df, aes(x = Estimate, y = TopicName)) +
  geom_point(color = "#1965b0", size = 2) +
  geom_errorbarh(aes(xmin = CI_Lower, xmax = CI_Upper), height = 0.2, color = "#1965b0") +
  geom_vline(xintercept = 0, linetype = "dashed", color = "gray50") +
  labs(
    x = NULL,
    y = NULL,
  ) +
  coord_cartesian(xlim = c(-0.3, 0.3)) +
  theme_minimal()
```

Wie in @fig-mandat-effect-ggplot abgelesen werden kann, hat der Wert der Variable `pol_mandat` einen statistisch messbaren Einfluss insbesondere auf das Auftreten von zwei topics: `{r} topic_cov$topicnames_str[3]` (Topic 3) und `{r} topic_cov$topicnames_str[7]` (Topic 7).

Gemäss dem Modell nimmt die Prävalenz von Topic 7 (`{r} topic_cov$topicnames_str[7]`) zu, wenn die Variable `pol_mandat` den Wert `TRUE` annimmt. In den Publikationen von Hans Marti, die er während seiner Zeit als Gemeinderat bzw. Delegierter verfasst hat, kommt das Thema also -- verglichen mit ausserhalb dieses Zeitraums verfassten Texten -- häufiger vor. Dies ist vor dem Hintergrund der vorhandenen Informationen zu erwarten gewesen: Einerseits wegen Martis persönlichem Einsatz für verkehrsplanerische Anliegen, andererseits (und spezifisch für diesen Zeitraum) wegen der konkreten Aufgabenstellung, die ihm als Delegiertem für Stadtplanung zu Beginn der 1960er-Jahre anvertraut wurde --  die Suche nach verträglichen Lösungen für die Errichtung von Stadtautobahnen (genannt Expressstrassen) durch Zürich [@blancMitLawinenverbauungenGegen2018, 74] und der damit verbundene Auftrag, Verkehrsplanung als Teil der Stadtplanung zu entwickeln.

Im Gegensatz zu Topic 7 nimmt die Prävalenz von Topic 3 (`{r} topic_cov$topicnames_str[3]`) ab, wenn die Variable `pol_mandat` den Wert `TRUE` annimmt. In den Publikationen von Hans Marti, die er während seiner Zeit als Gemeinderat bzw. Delegierter verfasst hat, scheint dieser Themenkomplex eine geringere Rolle zu spielen als während seines weiteren Berufslebens. Dieser Befund ist zunächst überraschend, spielte doch der Umgang mit vorhandenen städtischen Strukturen eine wichtige Rolle während der Zeit nach dem Zweiten Weltkrieg und insbesondere im Kontext der Planung von Stadtautobahnen bzw. den Expressstrassen, an der Marti beteiligt gewesen ist. Jedoch kann die im Vergleich geringere Prävalenz dieses topics in den 1960er-Jahren damit erklärt werden, dass die Stadtzürcher Debatte zum Umgang mit der Altstadt bereits anfangs der 1950er-Jahre geführt wurde und schon zu Beginn der 1960er-Jahre verbindliche Regelungen für den Erhalt von historischer Bausubstanz verabschiedet werden konnten [@fischliGeplanteAltstadtZurich2012, 181, 183]. Die Debatte, an der sich Marti vor seiner Wahl in den Gemeinderat durchaus beteiligt hatte [@martiEntwicklungZurcherStadtzentrums1951; @martiEntwicklungZurcherStadtzentrums1951a], war mit der Einrichtung einer städtischen Denkmalpflege im Jahr 1958 [@fischliGeplanteAltstadtZurich2012, 182] damit bereits im Grundsatz abgeschlossen. @fig-altstadt_xray zeigt darüber hinaus, dass das feature `altstadt*`, beispielhaft ausgewählt für diesen Themenkomplex, auch nach Martis Zeit als Delegierter für Stadtplanung in seinen Texten quasi keine Rolle mehr gespielt hat.

```{r}
#| echo: false
#| warning: false
#| fig.cap: "Häufigkeit des features 'altstadt*' im Zeitverlauf."
#| label: fig-altstadt_xray
#| fig-height: 2

# get kwic hits (one row per match)
kwic_altstadt <- kwic(marti_tokens_compounded,
                     pattern = c("altstadt*"),
                     valuetype = "glob")

# turn to data.frame, join dates, and map token to pattern
kwic_df_altstadt <- as.data.frame(kwic_altstadt) %>%
  dplyr::rename(doc_id = docname) %>%
  dplyr::left_join(text_data %>% dplyr::select(doc_id, date),
                   by = "doc_id") %>%
  dplyr::mutate(matched = tolower(keyword),
                pattern_group = dplyr::case_when(
                  grepl("^altstadt", matched) ~ "altstadt*",
                  TRUE                        ~ matched
                ))

# aggregate counts per date x pattern_group
kwic_counts_altstadt <- kwic_df_altstadt %>%
  dplyr::group_by(date, pattern_group) %>%
  dplyr::summarise(n = dplyr::n(), .groups = "drop")

# plot, point size = count on that date
# Build a data.frame with vertical lines (repeat event for start/end dates so both lines get the same legend entry)
vlines <- tibble::tibble(
  event = factor(c(
    "FDP-Gemeinderat (1958–1962)", "FDP-Gemeinderat (1958–1962)",
    "Delegierter des Stadtrats für Stadtplanung (1962–1968)", "Delegierter des Stadtrats für Stadtplanung (1962–1968)",
    "Pensionierung (1979)"
  ),
  levels = c("FDP-Gemeinderat (1958–1962)", "Delegierter des Stadtrats für Stadtplanung (1962–1968)", "Pensionierung (1979)")),
  date = as.Date(c("1958-01-01", "1962-01-01", "1962-02-01", "1968-12-31", "1979-01-01"))
)

# define colours and linetypes for the legend
vline_cols <- c("FDP-Gemeinderat (1958–1962)" = "#1965b0",
                "Delegierter des Stadtrats für Stadtplanung (1962–1968)" = "#f7cb45",
                "Pensionierung (1979)" = "#777777")
vline_ltys <- c("FDP-Gemeinderat (1958–1962)" = "solid",
                "Delegierter des Stadtrats für Stadtplanung (1962–1968)" = "solid",
                "Pensionierung (1979)" = "longdash")

ggplot(kwic_counts_altstadt, aes(x = date, y = pattern_group, size = n)) +
  geom_point(alpha = 0.7, colour = "#777") +
  # add vlines and map event to colour+linetype so they appear in the legend
  geom_vline(data = vlines, aes(xintercept = date, colour = event, linetype = event), show.legend = TRUE) +
  scale_color_manual(name = "", values = vline_cols) +
  scale_linetype_manual(name = "", values = vline_ltys) +
  scale_size_continuous(range = c(1, 8)) +

  scale_x_date(
  limits = c(as.Date(min(text_data$date)), as.Date(max(text_data$date))),
  date_labels = "%Y"
  ) +

  labs(x = NULL, y = NULL) +
  theme_minimal() +
  theme(legend.position = "bottom") +
  guides(
    colour = guide_legend(override.aes = list(size = 1.5), ncol = 2),
    linetype = guide_legend(override.aes = list(size = 1.5), ncol = 2),
    size = "none"
  )
```

#### Martis Engagement im Bereich Verkehrsplanung (These 3)

Mit dem Wissen um Martis Engagement in der Verkehrsplanung erscheint es auch plausibel, dass gleich zwei von neun definierten topics diesem Bereich zuzuordnen sind -- Topic 6 und Topic 7. Unterschiede zwischen beiden topics können z.B. mit `stm` visualisiert werden (@fig-compare_traffic_topics), indem features geplottet werden, die jeweils wahrscheinlicher einem von beiden topics zugeordnet werden können.

```{r covariate-compare67}
#| fig.cap: "Features an den Seiten sind eher charakteristisch für Topic 6 (links) bzw. Topic 7 (rechts)."
#| label: fig-compare_traffic_topics
plot(stmFit_cov, type="perspectives", topics = c(6,7), plabels = c("Strassenplanung", "Stadtraum"))
```

Durch die Interpretation von @fig-compare_traffic_topics habe ich schlussendlich den Topics 6 und 7 die unterschiedlichen Label zuweisen können. Bei den features, die Topics 6 (`{r} topic_cov$topicnames_str[6]`) zugeordnet werden, scheint es sich eher um Inhalte zu handeln, die generell den Bau von Strassen, insbesondere auch der Nationalstrassen/Autobahnen, thematisieren. Dagegen ergibt sich aus den features, die eher auf der Seite von Topic 7 (`{r} topic_cov$topicnames_str[7]`) geplottet werden, ein tendenziell kleinmassstäblicherer Blick auf den Strassenbau, fokussiert auf den Umgang mit dem motorisierten Individualverkehr im Stadtraum, zum Beispiel Parkplätze betreffend.

Wie beschrieben, gilt Marti als langjähriger Kritiker vom Ausbau des Nationalstrassennetzes und engagierte sich bereits seit den 1950er-Jahren in dieser Sache, noch bevor der Strassenbau im Umweltschutz-Kontext ein vielbeachtetes Thema wurde [@kniezaBestandesbeschriebHansMarti2012; @koll-schretzenmayrHansMartiUnd2008, 36]. Dieser Befund kann auch anhand Martis Publikationstätigkeit überprüft werden: @fig-traffic_xray zeigt die Häufigkeit ausgewählter Schlagwörter mit Bezug zur Verkehrsplanung auf einer Zeitleiste. Zum Vergleich werden noch zwei weitere features ohne unmittelbaren Verkehrsbezug (`gesetz*`, `altstadt*`) geplottet.

```{r fig-traffic_xray}
#| echo: false
#| warning: false
#| fig.cap: "Vorkommen verkehrsbezogener Schlagwörter im Zeitverlauf."
#| label: fig-traffic_xray

# get kwic hits (one row per match)
kwic_verkehr <- kwic(marti_tokens_compounded,
                     pattern = c("verkehr", "strass*", "parkpl*", "autobahn*", "expressstr*", "expreßstr*", "altstadt*", "*gesetz", "gesetz*"),
                     valuetype = "glob")

# turn to data.frame, join dates, and map each matched token to the pattern bucket
kwic_df <- as.data.frame(kwic_verkehr) %>%
  dplyr::rename(doc_id = docname) %>%
  dplyr::left_join(text_data %>% dplyr::select(doc_id, date),
                   by = "doc_id") %>%
  dplyr::mutate(matched = tolower(keyword),
                pattern_group = dplyr::case_when(
                  grepl("^strass", matched) ~ "strass*",
                  grepl("^parkpl", matched) ~ "parkpl*",
                  grepl("^autobahn", matched) ~ "autobahn*",
                  # match either Expressstr* or Expreßstr*
                  grepl("^expressstr", matched) | grepl("^expreßstr", matched) ~ "expressstr*",
                  grepl("^altstadt", matched) ~ "altstadt*",
                  matched == "verkehr"        ~ "verkehr",
                  # match either words starting with 'gesetz' or ending with 'gesetz'
                  grepl("^gesetz", matched) | grepl("gesetz$", matched) ~ "gesetz*",
                  TRUE                        ~ matched
                ))

# aggregate counts per date x pattern_group
kwic_counts <- kwic_df %>%
  dplyr::group_by(date, pattern_group) %>%
  dplyr::summarise(n = dplyr::n(), .groups = "drop")

kwic_counts$pattern_group <- factor(
  kwic_counts$pattern_group,
  levels = c("altstadt*", "gesetz*", "parkpl*", "expressstr*", "autobahn*", "strass*", "verkehr")
)

# plot: one row per pattern, point size = count on that date
# Build a data.frame with vertical lines (repeat event for start/end dates so both lines get the same legend entry)
vlines <- tibble::tibble(
  event = factor(c(
    "FDP-Gemeinderat (1958–1962)", "FDP-Gemeinderat (1958–1962)",
    "Delegierter des Stadtrats für Stadtplanung (1962–1968)", "Delegierter des Stadtrats für Stadtplanung (1962–1968)",
    "Pensionierung (1979)"
  ),
  levels = c("FDP-Gemeinderat (1958–1962)", "Delegierter des Stadtrats für Stadtplanung (1962–1968)", "Pensionierung (1979)")),
  date = as.Date(c("1958-01-01", "1962-01-01", "1962-02-01", "1968-12-31", "1979-01-01"))
)

# define colours and linetypes for the legend
vline_cols <- c("FDP-Gemeinderat (1958–1962)" = "#1965b0",
                "Delegierter des Stadtrats für Stadtplanung (1962–1968)" = "#f7cb45",
                "Pensionierung (1979)" = "#777777")
vline_ltys <- c("FDP-Gemeinderat (1958–1962)" = "solid",
                "Delegierter des Stadtrats für Stadtplanung (1962–1968)" = "solid",
                "Pensionierung (1979)" = "longdash")

ggplot(kwic_counts, aes(x = date, y = pattern_group, size = n)) +
  geom_point(alpha = 0.7, colour = "#777") +
  # add vlines and map event to colour+linetype so they appear in the legend
  geom_vline(data = vlines, aes(xintercept = date, colour = event, linetype = event), show.legend = TRUE) +
  scale_color_manual(name = "", values = vline_cols) +
  scale_linetype_manual(name = "", values = vline_ltys) +
  scale_size_continuous(range = c(1, 8)) +
  labs(x = NULL, y = NULL) +
  theme_minimal() +
  theme(legend.position = "bottom") +
  guides(
    colour = guide_legend(override.aes = list(size = 1.5), ncol = 2),
    linetype = guide_legend(override.aes = list(size = 1.5), ncol = 2),
    size = "none"
  )
```

Diese Darstellung auf einer Zeitachse zeigt bezogen auf die ausgewählten features mit Verkehrsbezug, dass Marti dieses Thema durchaus sehr früh behandelt hat. In der direkten Gegenüberstellung zeigt sich weiterhin, dass ihn Verkehrsthemen über mehrere Jahrzehnte und damit länger als andere Handlungsfelder -- hier verglichen mit `altstadt*` -- begleitet haben.

Die Häufigkeitsverteilung anderer features lässt dagegen vermuten, dass bestimmte Aspekte der Verkehrsplanung nicht durchgehend relevant waren. So lässt sich die vergleichsweise geringe Häufigkeit des features `expressstr*` -- die Zürcher Expressstrassen/Stadtautobahnen -- damit erklären, dass diese zwar den grösseren Kontext seiner Tätigkeit für die Zürcher Stadtplanung in den 1960er-Jahren darstellten, aber deren Planung noch gar nicht entscheidungsreif war. Vielmehr hatte sich Marti hauptsächlich mit dem Umgang mit dem Wachstum der Verkehrsströme vom Umland nach Zürich hinein auseinanderzusetzen [@blancMitLawinenverbauungenGegen2018, 74; vgl. @eisingerStaedteBauenStaedtebau2004, 299f.]: Wo sollen all diese Fahrzeuge abgestellt werden? Wie sollen die städtischen Strassen umgestaltet werden, um den Zielverkehr zu bewältigen? Es ist angesichts dieses zuvorderst eher städtebaulichen statt verkehrsplanerischen Handlungsdrucks nicht verwunderlich, dass zu dieser Zeit in Martis Publikationen mehr über die Parkplatzsituation als über das eigentliche Expressstrassennetz referiert wird. Die Auswertung der Artikel im Korpus stützt diese Interpretation.

#### Dreidimensionalität der Stadt (These 4)

Mit der Bauform 'Hochhaus' sind -- zunächst zwar nicht quantitativ, aber doch qualitativ -- ab den 1950er-Jahren in der Schweiz die sichtbarsten Veränderungen im Stadtbild verbunden [@eisingerStaedteBauenStaedtebau2004, 199]. Die Höhenentwicklung im Städtebau wird dementsprechend auch in der Architekturszene zum Thema und direkt zum Gegenstand umfassender Debatten; Hans Marti ist Teil einer Spezialkommission der Vereinigung für Landesplanung, die zu Beginn der 1950er-Jahre Richtlinien für die Planung von Hochhäusern erarbeiten sollte [@eisingerStaedteBauenStaedtebau2004, 203f.].

Gerade aufgrund dieser inhaltlichen Aktualität bin ich überrascht, dass Hochhäuser im trainierten Topic Model inhaltlich nicht besonders hervorstechen. Ist die Debatte um Hochhäuser bei Marti eine "Geschichte [der] Absenz" [@eisingerStaedteBauenStaedtebau2004, 199], wie in der Schweizer Architekturgeschichte allgemein? Einen Hinweis zur Einordnung liefert Hans Marti selbst, indem er fordert, für die Diskussion über Hochhäuser "die höhere Ebene zu besteigen, die Ebene, von der aus wir Architekten die bauliche Zukunft unseres Landes zu bestimmen haben." [@martiProjektFurGeschaftshaus1957, 143]. Für ihn stellen Höhenvorgaben im Städtebau generell ein "volkswirtschaftliche[s] Problem erster Ordnung" [@martiGedankenZurBeurteilung1957b, 726] dar. Hochhäuser seien ein "rationales Argument auf dem Weg zu einer besseren Stadt" [@eisingerStaedteBauenStaedtebau2004, 211], und daher als Teil umfassenderer Debatten über die Gestaltung des gemeinschaftlichen Zusammenlebens zu verorten. So kann auch das Auftauchen des einzelnen Begriffs 'hochhaus' als einer der am wahrscheinlichsten den topics `{r} topic_cov$topicnames_str[4]` und `{r} topic_cov$topicnames_str[8]` zugeordneten features erklärt werden. Dass 'Hochhaus' als topic nicht separat ausgewiesen ist, lässt sich dementsprechend trotz der belegten Aktualität und Bedeutsamkeit der Thematik schlussendlich nachvollziehen.

Ein weiterer Grund für das Fehlen eines eigenen topics 'Hochhäuser' mag sein, dass das Thema Hochhaus bzw. Höhe rein begrifflich im Vergleich mit Begriffen aus z.B. der Verkehrsplanung -- Autobahn, Parkplatz etc. -- nicht so leicht abzugrenzen ist: Höhe als charakteristische Eigenschaft von Hochhäusern überschneidet sich in Abfragen nach features wie `hoch*` oder `hoh*` mit allen anderen adjektivischen oder übertragenen Verwendungen dieser Begriffe, z.B. im Zusammenhang von hohen Werten planerischer Kennziffern (Ausnützungsziffer etc.) oder auch im sonstigen Sprachgebrauch wie z.B. in 'hoher Bedarf'. Die Darstellungen in @fig-hochhaus_xray zeigen, dass `hoh*` und `hoch*` zeitlich eine deutlich weitere Streuung aufweisen als das sprachlich spezifischere `hochh*`.

```{r fig-hochhaus_xray}
#| echo: false
#| warning: false
#| fig.cap: "Vorkommen von mit dem Thema 'Hochhaus' assoziierten features im Zeitverlauf (`autobahn*` und `verkehr` als Vergleichswerte)"
#| label: fig-hochhaus_xray

# get kwic hits (one row per match)
kwic_verkehr <- kwic(marti_tokens_compounded,
                     pattern = c("hochh*", "hoh*", "autobahn*", "hoch*", "verkehr"),
                     valuetype = "glob")

# turn to data.frame, join dates, and map each matched token to the pattern bucket
kwic_df <- as.data.frame(kwic_verkehr) %>%
  dplyr::rename(doc_id = docname) %>%
  dplyr::left_join(text_data %>% dplyr::select(doc_id, date),
                   by = "doc_id") %>%
  dplyr::mutate(matched = tolower(keyword),
                pattern_group = dplyr::case_when(
                  grepl("^hochh", matched) ~ "hochh*",
                  grepl("^hoh", matched) ~ "hoh*",
                  grepl("^autobahn", matched) ~ "autobahn*",
                  grepl("^hoch", matched) ~ "hoch*",
                  matched == "verkehr"        ~ "verkehr",
                  TRUE                        ~ matched
                ))

# aggregate counts per date x pattern_group
kwic_counts <- kwic_df %>%
  dplyr::group_by(date, pattern_group) %>%
  dplyr::summarise(n = dplyr::n(), .groups = "drop")

kwic_counts$pattern_group <- factor(
  kwic_counts$pattern_group,
  levels = c("autobahn*", "verkehr", "hoch*", "hoh*", "hochh*")
)

# plot: one row per pattern, point size = count on that date
ggplot(kwic_counts, aes(x = date, y = pattern_group, size = n)) +
  geom_point(alpha = 0.7, colour = "#777") +
  scale_size_continuous(range = c(1, 8)) +
  labs(x = NULL, y = NULL) +
  theme_minimal() +
  theme(legend.position = "bottom") +
  guides(
    colour = guide_legend(override.aes = list(size = 1.5), ncol = 2),
    linetype = guide_legend(override.aes = list(size = 1.5), ncol = 2),
    size = "none"
  )
```

Konzentriert man sich in @fig-hochhaus_xray ausschliesslich auf das feature `hochh*`, lässt sich eine Verteilung ablesen, die zeitlich durchaus zum Verlauf der Debatte in der Schweizer Architekturszene passt, die im Groben und Ganzen zwischen 1950 und 1970 ausgetragen wurde und in tendenzieller Ablehnung der Typologie 'Hochhaus' mündete [@eisingerStaedteBauenStaedtebau2004, 227].

Die Auseinandersetzung mit Hochhäusern kann ausserdem als Teil des für Marti wie beschrieben wichtigen Themenkomplexes 'kubisches Bild der Stadt' [@schlappnerTodeArchitektHans1993] aufgefasst werden. In diesem Zusammenhang illustriert Martis Artikel 'Erhöhte Ausnützung im Baugebiet', wie er bzw. sein Büro dieses Thema abseits der Publizistik angegangen sind: Mit einem zuvorderst visuellen Zugang in Form von Modellstudien [@martiErhoehteAusnuetzungIm1957, 828f.]. Die zahlreichen abgedruckten Fotos verleiten zu der Annahme, dass gerade bei diesem Thema die schriftliche Form und damit die für das Topic Modelling zugänglichen Inhalte nur unzureichend sind. Noch viel mehr als bei anderen Bereichen von Architektur bzw. Planung scheint hier auf visuelle Methoden der Vermittlung von Argumenten zurückgegriffen zu werden. Dieser Teil des Hochhausdiskurses bleibt mit der gewählten Methode grundsätzlich ein Stück weit aussen vor.

## Diskussion

Zum Abschluss werde ich die Ergebnisse aus dem Topic Modelling anhand der Thesen zusammenfassen und darauf eingehen, welche inhaltlichen Schlüsse für die Arbeit von Hans Marti und für die Geschichte der Raumplanung in der Schweiz gezogen werden können. Anschliessend rekapituliere ich die Tauglichkeit der verwendeten Methode vor dem Hintergrund der zur Verfügung stehenden Daten sowie im Kontext des personenzentrierten Ansatzes.

### Ergebnisse der Analyse

Die neun topics, die den Output des trainierten Topic Models darstellen (@fig-covariate_ggplot), wirken sowohl inhaltlich wie auch strukturell plausibel. Allerdings ist es bei einigen topics einfacher, den Inhalt mit ein bis zwei Schlagworten zu beschreiben, so etwa bei Topic 9 (`{r} topic_cov$topicnames_str[9]`). Andere topics dagegen sind weniger eindeutig, weil die zugeordneten features auch zu anderen modellierten topics passen können. Die Topics 1 und 5 (`{r} topic_cov$topicnames_str[1]` bzw. `{r} topic_cov$topicnames_str[5]`) sind zwei passende Beispiele: Für beide topics sind als Artikel mit der grössten statistischen Passgenauigkeit hauptsächlich Rezensionen von Bau- bzw. Planungsprojekten aufgeführt, eine trennscharfe Unterscheidung ist nur bedingt möglich. Da Texte, die aktuelle Projekte rezensieren, jedoch einen grossen Anteil am Korpus haben, ist es dennoch plausibel, dass eine solche Unterscheidung getroffen werden kann -- als Gemeinsamkeit kann die Textgattung und (in begrenztem Masse) als Unterschied die inhaltliche Stossrichtung gesehen werden. Versuchsweise hatte ich auch die Anzahl der topics reduziert, aber in einer Gesamtschau hat sich die Interpretierbarkeit aller topics nicht verbessert. Zwei topics mit sich überschneidender inhaltlicher Ausrichtung zu behalten, hat sich auch an anderer Stelle, bei den Topics 6 und 7 (`{r} topic_cov$topicnames_str[6]` bzw. `{r} topic_cov$topicnames_str[7]`) als gerechtfertigt erwiesen.

#### Themenverteilung nach Zielpublikum (These 1)

Hans Martis publizistische Tätigkeit fand sowohl in dezidierten Fachzeitschriften für Fachleute aus Architektur und Planung, als auch in Publikationen mit breiterem Adressat\*innenkreis statt. Über eine Klassifizierung des Zielpublikums konnte ich untersuchen, ob sich die Prävalenz der topics zwischen diesen beiden Gruppen unterscheidet. Grundsätzlich lässt sich ein nur geringer Einfluss auf die Verteilung erkennen (@fig-fachpublikum-effect-ggplot). Ausnahmen bilden die topics `{r} topic_cov$topicnames_str[1]` und `{r} topic_cov$topicnames_str[9]`. Während erstere wenig überraschend überwiegend in Fachpublikationen auftauchen, beteiligt sich Marti an der Debatte über grundsätzliche Fragestellungen zu Planungsthemen (Gesetzgebung etc.) zwar auch in Fachmedien, seine Beiträge zu diesem Teil des Planungsdiskurses scheint er jedoch eher an ein breiteres Publikum (hier hauptsächlich in der NZZ) zu richten.

#### Politik und Publizistik (These 2)

Während seiner Amtszeit als Gemeinderat und anschliessend als Delegierter des Stadtrates für Stadtplanung führt Marti seine publizistische Tätigkeit fort. Ob die politische Tätigkeit einen Einfluss auf das Modell hatte, kann über einen Vergleich der Artikel aus den jeweiligen Zeiträumen eruiert werden. Es konnten relevante Unterschiede in der Prävalenz von zwei topics beobachtet werden (@fig-mandat-effect-ggplot): Erstens treten verkehrsplanerische topics vermehrt während seiner Amtszeit auf, darunter insbesondere Topic 7 (`{r} topic_cov$topicnames_str[7]`). Dies ist angesichts der Zunahme der Nutzung privater Autos und Martis Aufgabe, sich mit den daraus folgenden Problemen auseinanderzusetzen, auch zu erwarten gewesen. Die Feststellung, dass das Topic 3 (`{r} topic_cov$topicnames_str[3]`) im gleichen Zeitraum weniger prominent vertreten ist, lässt sich dagegen nicht auf Martis persönliche Prioritätensetzung zurückführen, sondern eher darauf, dass diese Debatte bereits zu einem früheren Zeitpunkt geführt wurde. Der zunächst vermutete Effekt seiner Mandate auf die Prävalenz von Topic 9 (`{r} topic_cov$topicnames_str[9]`) konnte nicht bestätigt werden.

#### Martis Engagement im Bereich Verkehrsplanung (These 3)

Dass Verkehrsplanung und insbesondere der Kampf gegen die Führung von Autobahnen durch existierende Siedlungen eine wichtige Rolle in Martis Arbeit einnehmen, konnte erwartungsgemäss bestätigt werden. Die Darstellung des zeitlichen Verlaufs (@fig-traffic_xray) bekräftigt den Befund, Marti habe sich schon vergleichsweise früh mit diesem Planungsproblem auseinandergesetzt. Die Unterscheidung verkehrsplanerischer Themen in zwei verschiedene (bei insgesamt zehn) topics unterstreicht die prominente Stellung erneut und bietet einen differenzierten Blick auf die unterschiedlichen Bereiche, die vom Aufkommen der Massenmobilität betroffen waren (@fig-compare_traffic_topics). Zusätzlich liefert die Zeitleiste ein Indiz dafür, dass für Marti als Delegiertem des Stadtrates die verkehrsplanerische Aufgabe, den Stadtraum unter den Vorzeichen wachsender Nutzung von PKWs zu gestalten, von höherer Bedeutung als der Bau von neuen Strassen an sich gewesen sein könnte.

#### Dreidimensionalität der Stadt (These 4)

Die These, dass Hochhäuser eines der für Marti wichtigen Themen in seiner Publikationstätigkeit sind, konnte anhand der Prävalenz im Korpus nicht bestätigt werden. Dies ist einerseits damit zu erklären, dass Marti die stattfindende Diskussion offenbar zum Anlass nahm, Themen zu bearbeiten, für die die Hochhäuserdebatte 'nur' ein Aufschlagspunkt war [z.B. zur Ausnützungsziffer vgl. @martiAusnuetzungskoeffizientAlsMitte1954]. Andererseits könnte ein Grund auch darin liegen, dass Hochhäuser bzw. die Höhenentwicklung in Siedlungen tendenziell ein Thema sind, an dem Marti in/mit anderen Medien und an anderen Orten -- etwa der erwähnten VLP-Spezialkommission oder in seinem Planungsbüro (vgl. [Stadterweiterung Chur](#stadterweiterung-chur)) -- praktisch gearbeitet hat. Gleichzeitig kam bei der Analyse der Daten für diese These das Problem der semantischen Mehrdeutigkeit von Begriffen -- Höhe, hoch etc. -- auf, durch die die Aussagekraft der Datenbasis für diesen Bereich eingeschränkt wurde.

### Daten: Umfang und Qualität des Korpus

Als generelle Einschränkung für alle Ergebnisse muss auf den geringen Umfang des Korpus hingewiesen werden, der `{r} ndoc(marti_corpus)` Volltexte aus `{r} length(unique(text_data[["publication"]]))` verschiedenen Publikationen enthält (@fig-pub_counts). Weiterhin ist der überwiegende Teil der Artikel relativ kurz (@fig-nchar). Die statistischen Auswertungen insbesondere der Effekte der ins Topic Model einbezogenen Metadaten sind dementsprechend cum grano salis zu interpretieren und dienen eher dazu, eine Tendenz anzuzeigen, als quantitativ belastbare Aussagen zu machen. Auch die Interpretation von Unterschieden im Zeitverlauf als Charakteristika von Martis inhaltlichem Fokus ist aufgrund der ab den 1960er-Jahren abnehmenden Publikationstätigkeit nur begrenzt möglich (vgl. @fig-timeline).

[...]

### Methode: Quantitative Textanalyse

[...]

### Methode: Planungsgeschichte anhand von Biografien

[...]

## Fazit und Ausblick

Die Untersuchung der publizistischen Tätigkeit Hans Martis mithilfe quantitativer Textanalyse und Topic Modelling hatte das Ziel, thematische Schwerpunkte seines planerischen Denkens sichtbar zu machen und diese im Kontext der schweizerischen Planungsgeschichte zu verorten. Im Rückblick zeigt sich, dass sich durch die computergestützte Analyse bekannte inhaltliche Linien bestätigen:

Verfolgt man Martis Arbeit über die Jahrzehnte seiner publizistischen Tätigkeit, zeichnet sich das Bild eines vielseitig engagierten Planers. Die "schrittweise Entfaltung einer einem modernen Architektur- und Städtebauverständnis verpflichteten und an den Bedingungen des Industriezeitalters ausgerichteten Planungshaltung" [@eisingerHansMartiUnd2008, 207] ist geprägt vom Wandel der Städte in der Nachkriegszeit. Marti hadert mit der Geschwindigkeit, die keine planerische Grundlagenarbeit erlaubt [@martiBegrenzungStadt1964, 59]. Im Angesicht der planerischen Herausforderungen ist keine Zeit für eine politische Debatte, keine Zeit "zu meditieren, wenn hupende Autokolonnen die Stadtplanung zu eiligem Handeln anspornen" [@martiProjektFurGeschaftshaus1957, 143]. Er wünscht sich "ein echtes Gespräch" [@martiBegrenzungStadt1964, 61], eine tiefgreifende Diskussion über die Aufgaben und Werkzeuge von Stadt- und Raumplanung in der Schweiz. Seine Zeitungsartikel können als Teil einer solchen Diskussion gesehen werden: Neben den Inhalten, die als täglich Brot eines Redaktors gelten können (Rezensionen, Projektberichte) und tagesaktuellen Themen (z.B. Altstadt/Citybuilding), sind es wie beschrieben regelmässig die grossen Fragen, die Marti in seinen Texten aufruft (Grundsätzliche Fragen zu Planung, Bauen und Gesellschaft sowie langfristige Diskussionen über Verkehrsplanung oder Wohnungsbau). 

Die Häufigkeit, mit der im Korpus Gesetzgebung, Leitbilder und Planungstheorie thematisiert werden, zeigt, wie Stadt, Architektur und konkrete Bauvorhaben häufig 'nur' als Spiegel fungieren, um übergreifende Fragestellungen zu diskutieren. Damit steht er mit Zeitgenossen wie Max Frisch, Lucius Burckhardt und Markus Kutter für eine Debatte, in der "der Stadt kein Nebenschauplatz zugeordnet war, aber auch keine Hauptrolle: Diese hatte der öffentliche Diskurs zu übernehmen" [@herbstWirSelberBauen2018, 91]. Ohne die Perspektiven des Ingenieurwesens, der Architektur, der Gesetzgebung aus dem Blick zu verlieren, bleibt Planung für Marti eine "menschliche, gesellschaftliche oder gar kulturelle Aufgabe" [@martiStaedtebauMenschlicheAufgabe1961, 159; vgl. @maissenHochhausUndTraktor2014, 42].

Zu diesem Planungsverständnis passt auch, dass Marti für Fachzeitschriften *und* in der Tagespresse sowie vereinzelt in anderen Formaten (@fig-pub_counts) schreibt und dort nicht nur, wie etwa @frickPlanungUndPresse1969 [127] für die westdeutsche Presse bemängeln, Planungsergebnisse kommuniziert, sondern auch laufende Prozesse und Varianten diskutiert [beispielhaft @martiExpressstrasseImSihlraum1970; @martiLeitbilderImRahmen1974]. Er wird so zu einer Schlüsselfigur bezüglich der Verbreitung planerischen Wissens [vgl. @wardPlanningDiffusionAgents2017] in der Schweiz und in begrenztem Masse auch als Berichterstatter aus dem Ausland [z.B. @martiBrasiliaNeueHauptstadt1961; @martiStudienreiseRegionalplanungsgruppeNordwestschweiz1963; @martiInterbauBerlin19571957]. Martis Texte machen sichtbar, wie eng fachliche, gesellschaftliche und politische Fragen der Planung in der Nachkriegszeit verwoben waren. Sein publizistisches Werk steht damit exemplarisch für eine Generation von Planer\*innen, die zwischen Fachöffentlichkeit und breiter gesellschaftlicher Diskussion vermittelten.

Marti wie @steinerDochRuferWuste1987 [6] als einen Rufer in der Wüste zu bezeichnen erscheint nach der Analyse seines publizistischen Outputs nicht treffend. Seine jahrzehntelange Mitwirkung an fachpolitischen Debatten in verschiedenen Foren -- Planungspraxis, Fachzeitschriften, Massenmedien, Parteipolitik -- ist nicht zuletzt durch eine enge Vernetzung mit anderen Akteur\*innen gekennzeichnet. In Themen wie der Verkehrsplanung war er durchaus lange ein Einzelkämpfer, aber allein in einer Wüste ist Marti dennoch nicht. Passender verwendet @koll-schretzenmayrRuferWuste2010 [18] dieselbe Metapher, um die Gesamtheit der ersten Planer (sic) in der Schweiz zu bezeichnen, die über Jahrzehnte 'rufen' mussten, um Gehör für ihre Anliegen zu finden. Marti war also, um im Bild zu bleiben, nicht der einzige Rufer in der Wüste. Seine fachpolitischen Äusserungen sind vielleicht auch nicht die lautesten, aber gekennzeichnet von "Konsequenz, eine[m] langen Atem und viel, viel Ausdauer" [@ruedinHansMartiGedenken1994, 47].

### Anknüpfungspunkte und offene Fragen

[...]