---
title: Modelling Marti
subtitle: Report
authors:
  - name: Moritz Twente
    affiliation: Universität Basel
    email: moritz.twente@unibas.ch
    orcid: 0009-0005-7187-9774
date-modified: last-modified
bibliography: ../assets/modelling-marti.bib
reference-section-title: Bibliografie
link-citations: true
lang: de
format:
#  pdf:
#    toc: true
#    number-sections: true
#    colorlinks: true
#    classoption: twocolumn
    #sansfont: "Jost-Light"
    #mainfont: "Jost-Light"
    html: default
    #pdf: 
    #  documentclass: report
    #  classoption: twocolumn
    #  toc: true
  #docx: default
  #jats: default
editor: source
---

```{r setup-packages}
#| include: false

# Data Wrangling
library(here)
library(dplyr)
library(readr)
library(scales)

# QTA
library(quanteda)
library(quanteda.textstats)
library(quanteda.textplots)
library(stm)

# Visualization
library(RColorBrewer)
library(ggplot2)
library(plotly)
library(dendextend)

# Geodata
library(leaflet)
library(sf)
```

## Einleitung <!-- (ca. 500 Wörter) -->

* Einführung in das Thema und Relevanz der Forschung
    * Stand der Forschung
* Bedeutung seiner publizistischen Tätigkeit für die Schweizer Raumplanung
* Forschungsfragen und Hypothesen
* Methodischer Zugang und Überblick über den Aufbau der Arbeit

### Die Person Hans Marti

Hans Marti (1913--1993) studierte Architektur an der ETH Zürich. In diesem Beruf arbeitete er aber nur wenige Jahre, bevor er über seinen Schwager Armin Meili beauftragt wurde, im Rahmen von Arbeitsbeschaffungsmassnahmen während des Zweiten Weltkriegs an einem Programm zur baulichen Sanierung von Hotels und Kurorten ('Aktion Meili') bei der Bestandsaufnahme und Berichterstattung mitzuarbeiten. Im unmittelbaren Anschluss an diese Tätigkeit wurde Marti vom Zentralbüro der Vereinigung für Landesplanung (VLP) übernommen [@martiAutobiografischeNotizen2008, 11] und begann 'offiziell' seine Laufbahn als Raumplaner, ab 1947/48 in seinem eigenen noch heute bestehenden Büro [@martipartnerBuerogeschichte]. In den folgenden Jahrzehnten nahm er in der (fach-)öffentlichen Debatte zur inhaltlichen wie institutionellen Ausgestaltung der Raumplanung eine Pionierstellung ein [vgl. der Titel der Publikation von @ruedinHansMartiPionier2008] und wurde so zu "einem der wichtigsten Raumplaner der Schweiz" [@fischliGeplanteAltstadtZurich2012, 178]. In planungsgeschichtlichen Rückblicken auf die Schweizerische Raumplanung im 20. Jahrhundert wird Marti in der Regel als eine der prägenden Figuren genannt [exemplarisch @lendiGeschichteUndPerspektiven2018, 330; @blancMitLawinenverbauungenGegen2018, 74; @koll-schretzenmayrGelungenMisslungenGeschichte2008, 29].

Diese Rollenzuschreibung ist nicht zuletzt seiner Arbeit als Redaktor der Schweizerischen Bauzeitung (1949--1962) zu verdanken, die ihm eine zentrale Position und grosse Bekanntheit im Netzwerk der raumbezogenen Berufe wie Architektur, Ingenieurwesen und eben Planung verschaffte [@blancMitLawinenverbauungenGegen2018, 74, s. Abschnitt [Marti als Publizist](#hans-marti-als-publizist)].

Kennzeichnend für den Planer Hans Marti, der "die Umsetzung suchte und das Realisieren zelebrierte" [@lendiGeschichteUndPerspektiven2018, 326], war daneben immer auch ein starkes Engagement für fachpolitische und öffentliche Debatten zu planerischen Grundsatzfragen. Dementsprechend war er neben seiner Bürotätigkeit auch parteipolitisch aktiv. Marti war Mitglied der FDP, für die er 1958--1962 im Zürcher Gemeinderat sass, bevor er ab 1962 für ca. sechs<!-- FIXME widersprüchliche Zeitangaben --> Jahre als Delegierter des Stadtrates für die Stadtplanung in der Stadt Zürich arbeitete [@bockerMartiHans2007].

Während dieser Zeit initiierte er die Gründung eines eigenen Stadtplanungsamtes [@koll-schretzenmayrHansMartiUnd2008, 36] und musste sich mit der Planung von (Stadt-)Autobahnen auseinandersetzen. Gegen diese hatte er bereits frühzeitig und entgegen des Zeitgeistes Position bezogen, was ihm den Ruf eines Nonkonformisten einbrachte [@blancMitLawinenverbauungenGegen2018, 74]. Das Thema Verkehrs- bzw. Strassenplanung begleitete Marti auch abseits von Zürich in seiner Bürotätigkeit, wo er sich etwa in Murten, Schninznach oder Faido für ortsbildverträgliche Streckenführungen (vgl. @fig-faido) engagierte [@hanakPlanenHeisstSchutzen2008].

#### Bürotätigkeit

Für diese Arbeit ist Hans Martis Textproduktion das zentrale Untersuchungsobjekt. Zur Kontextualisierung sei auch noch auf die planerische Arbeit seines Büros verwiesen. @fig-project_map zeigt die geografische Verteilung der Projekte. Auf den ersten Blick ergibt sich ein räumlicher Schwerpunkt im Mittelland zwischen Zürich und Olten. Zusätzlich können am Hochrhein im Grossraum Basel, in der Region Luzern und im Churer Rheintal Cluster identifiziert werden, dazu fallen gleich vier verkehrsplanerische Engagements im Sopraceneri auf. Die räumlichen Dimensionen der einzelnen Projekte unterscheiden sich jedoch stark -- von Beratungen auf Quartiersebene bis zu grossmassstäblichen Planungen für ganze Regionen. Aufgrund der Datengrundlage sind alle Projekte, ungeachtet ihrer räumlichen und zeitlichen Ausdehnungen, als Punkte in derselben Grösse ausgezeichnet.

```{r project-map}
#| echo: false
#| message: false
#| label: fig-project_map
#| fig-cap: Planungsprojekte, an denen Hans Marti bzw. sein Büro bis 1979 beteiligt war. Nicht enthalten sind zwei Projekte in Ankara. Die Daten basieren auf der Zusammenstellung von @ruedinHansMartiPionier2008 [222-224].

point_data <- st_read(here("data", "geodata", "marti-projects.shp"), quiet = TRUE)

# Convert CRS from Swiss (EPSG:2056) to WGS 84 (EPSG:4326)
if (st_crs(point_data)$epsg == 2056) {
  point_data <- st_transform(point_data, crs = 4326)
}

leaflet_map <- leaflet(point_data) %>%
  addProviderTiles("CartoDB.Voyager") %>%
  addCircleMarkers(
    radius = 4,
    stroke = FALSE,
    fillColor = "red",
    fillOpacity = 0.8,
    popup = ~paste("<b>Ort:</b>", location, "<br><b>Projekt:</b>", project, "<br><b>Zeitraum:</b>", period, "<br><br>Quelle: Ruedin/Hanak 2008")
  )

leaflet_map
```

Abgesehen von den bereits erwähnten Verkehrsplanungen können aus heutiger Sicht vier Projekte identifiziert werden, die exemplarisch für Martis Arbeit und sein Planungsverständnis stehen:

##### Regionalplanung Baden

Die Regionalplanung für Baden ab 1948 ist ein zentraler Baustein im Werk von Marti bzw. seinem Büro, da hier zum ersten Mal der Prozess eines gemeindeübergreifendes Planungsvorhabens durchgeführt wurde. Dies umfasste neben der eigenhändigen Erhebung der nötigen Statistiken zur Bestandsaufnahme auch die Überzeugung der kommunalen Entscheidungsträger (sic) von der grundsätzlichen Notwendigkeit dieses neuartigen Verfahrens [@ruedinRegionalplanungBadenErprobung2008, 162–165; s. auch @martiPlanungRegionBaden1950]. Marti resümiert, dass festgeschriebene Regeln für Planungsvorhaben zwar nötig sind, aber zum damaligen Zeitpunkt nicht zielführend: "Bevor wir neue Gesetze fordern, wollen wir das Volk aufklären und das Verständnis für die Notwendigkeit der Planung fördern" [-@martiMethodeUndTechnik1953, 319].

##### Regionalplanung Birrfeld

Die Regionalplanung für die Gemeinden Lupfig und Birr [1956--1961, @hanakRegionalplanungBirrfeldNeue2008] sticht aufgrund ihrer Dimension und der unmittelbar begonnenen baulichen Umsetzung heraus. Durch eine Industrieansiedlung entstand der Bedarf nach einer Stadt für erwartete 15'000 Einwohner\*innen auf grüner Wiese im bis dahin landwirtschaftlich geprägten Birrfeld. Planerisch wichtig war hier die Schaffung von Rechtsgrundlagen (insb. einer Bauordnung) für die betroffenen Gemeinden, um die zukünftig erwartete Entwicklung langfristig lenken zu können [@martiStaedtebaulicheEntwicklungIm1960, 132]. Darüber hinaus ist die Planung für das Birrfeld ein frühes Beispiel für den Schutz der historischen Dorfkerne und die räumliche Konzentration der Neubauaktivitäten auf bisher unerschlossene Flächen (@fig-birr1). Aufgrund der wirtschaftlichen Entwicklung wurden die Konzepte jedoch nur in Ansätzen realisiert [Überbauung Wyden, dazu @burckhardtBrownBoveriWohnsiedlungWydenBirr1962].

Auf regionaler Massstabsebene sind weiterhin Projekte in Solothurn und Umgebung, im Wiggertal sowie im unteren Fricktal erwähnenswert [@kniezaBestandesbeschriebHansMarti2012].

::: {layout-ncol=2 layout-valign="center" layout-align="center"}

![Lufbild [@friedliBirrBrownBoveri1963] von Birr und Lupfig, Überbauung Wyden und Werk von Brown, Boveri & Cie. im Bau.](../assets/img/e-pics/LBS_H1-023978-Web_on_demand.jpg){.lightbox #fig-birr1}

![Lufbild [@cometphotoagAarauBuchsAG1968] von Aarau. Blickrichtung aareabwärts, hinten links das Telli-Areal.](../assets/img/e-pics/Com_FC01-5000-099-Web_on_demand.jpg){.lightbox #fig-telli}

:::

##### Stadtplanung Zofingen

In der Bauordnung mit Zonenplan für Zofingen, die Marti und sein Büro in den 1950er-Jahren erarbeite, wurde zum ersten Mal mit einem Anreizsystem gearbeitet, um die städtebauliche und architektonischen Qualitäten eines Neubaugebiets -- Neu-Zofingen bzw. Wiggerfeld südwestlich des Bahnhofs -- zu erhöhen: Gewünscht war eine stimmige städtebauliche Konzeption für das gesamte Planungsgebiet [@martiStadtplanungZofingen1955, 203], etwa in Form von zusammenhängenden, gestalteten Grünanlagen zwischen den Baukörpern. Um überhaupt solche grossen Grünflächen zu ermöglichen, sollten insbesondere Stellflächen für PKW als Tiefgaragen realisiert werden. Der Bau einer Tiefgarage führt zwar gegenüber oberirdischen Parkplätzen zu Mehrkosten. Um die Anlage unterirdischer Stellflächen trotzdem finanziell attraktiv zu machen, wurde ein Bonussystem eingeführt: Werden bei einem Bauvorhaben bestimmte städtebauliche Kriterien erfüllt -- z.B. eben eine umfassende Gesamtkonzeption von Städtebau und Freiraumplanung -- so darf im Gegenzug ein höherer Anteil der Grundstücksfläche bebaut werden [Erhöhung des Ausnützungsmasses, s. @hanakStadtplanungZofingenAnreize2008, 98]. Dieser neuartige Ansatz löste zum damaligen Zeitpunkt unter Fachleuten grosse Diskussionen aus [@eisingerStaedteBauenStaedtebau2004, 181]. Debattiert wurde unter anderem aus juristischer Perspektive die Frage der Rechtsgleichheit im Kontext der Bonusgewährung und unter gestalterischen Vorzeichen die ungewohnte Kombination unterschiedlich dimensionierter Baukörper und Freiflächen in unmittelbarer Nähe zueinander [@martiQuartierplanMitErhohter1962; @eisingerStaedteBauenStaedtebau2004, 182].

##### Richtplanung Überbauung Telli

Die Richtplanung für das die Grosswohnsiedlung Telli in Aarau (1970er-Jahre, s. @fig-telli) stellt die konsequente Anwendung des für Zofingen entwickelten Bonussystems dar: Für das grossflächige Projekt im Osten der Stadt in unmittelbarer Nähe zur Aare wurden Bauvorschriften erlassen, die sowohl eine höhere Grundstücksausnützung als auch mehr Geschosse ermöglichten -- im Gegenzug wurden Tiefgaragen erstellt und die Wohnanlage vom Autoverkehr grossteils freigehalten [@marti+kastWohnbebauungFur45001973]. Die Flächen zwischen den Wohnscheiben gehen als öffentliche Grünanlagen in die nahegelegene Flusslandschaft über und entsprechen damit Martis ursprünglicher Idee der planerischen Verzahnung von Freiraumplanung und Grundstücksausnützung [@hanakWohnsiedlungTelliAarau2008, 109].

::: {layout-ncol=2 layout-valign="center"}

![Luftaufnahme [@photoramacoloragChur1993] der Churer Hochhausquartiere. Im Hintergrund die Altstadt, Blickrichtung Schanfigg.](../assets/img/e-pics/AIC_02-0I-474010-008-Web_on_demand.jpg){.lightbox #fig-chur}

![Luftbild von Faido [@photoramacoloragFaido1987]. Talaufwärts gesehen links die Ortsumfahrung der A2 inkl. Tunnel.](../assets/img/e-pics/AIC_02-0C-661020-002-Web_on_demand.jpg){.lightbox #fig-faido}

:::

##### Stadterweiterung Chur

In den 1950er-Jahren erarbeitete das Büro Marti + Trippel Regelungen zur Erweiterung der Stadt Chur in die bis dahin grossteils unbebaute Rheinebene. Durch die Visualisierung der baurechtlich möglichen Regelungen zu Bebauungsdichte und Gebäudetypologien in Gestalt zahlreicher Modellstudien [s. Abbildungen in @martiErhoehteAusnuetzungIm1957, 828f.] wurden die baulichen Auswirkungen verschiedener Parameter demonstriert. Auf diese Weise geleistete Überzeugungsarbeit führte dazu, dass die ursprünglich vorgesehene, dichte Bebauung in geschlossener Bauweise aufgegeben und durch eine gemischte Bauweise -- Reihenhäuser, Scheibenbauten und Punkthochhäuser unterschiedlicher Höhe -- ersetzt wurde. Durch diese Mischung von Bauformen wurde eine hohe Bebauungsdichte erreicht, die trotzdem gestalterisch abwechslungsreich ist und insbesondere die Erhaltung von Freiflächen im Wohngebiet erlaubt [@hanakStadtplanungChurGemischte2008, 103]. Bemerkenswert ist die Planung von bzw. mit Hochhäusern (s. @fig-chur), die in der Schweiz lange sehr umstritten waren und Grundsatzdebatten auslösten [@eisingerStaedteBauenStaedtebau2004, 199–228]. Marti selbst stand Hochhäusern mit gemischten Gefühlen gegenüber [@martiEsLiegtWas1951, 603]: Er zeigte sich zwar offen gegenüber dieser neuen Bauform [-@martiProjektFurGeschaftshaus1957], bezweifelte aber, dass ihre städtebauliche Einbettung mit üblichen Mitteln planerisch gesteuert werden könnte [@kochStadtebauEntwickelnPlanerischer2008, 41]. Hochhäuser sollten für ihn deshalb "Expertenaufgabe und [...] Einzelfall" [@eisingerHansMartiUnd2008, 213] bleiben.

### Forschungsstand

Als dem Bund im Jahr 1969 via Verfassungsänderung Raumplanung als Aufgabe der öffentlichen Hand zugewiesen wird, markiert dies nicht nur einen Meilenstein in der Entwicklung der Raumplanung in der Schweiz. Quasi gleichzeitig mit der Entwicklung der nötigen Gesetzesgrundlagen auf Bundes- und kantonaler Ebene beginnt auch die geschichtswissenschaftliche Aufarbeitung der Disziplin [@lendiGeschichteUndPerspektiven2018, 11].

Eine umfassende planungsgeschichtliche Bibliografie mit Grundlagenwerken und spezifisch die Institutionenlandschaft der Schweiz betreffende Publikationen wurde von @lendiGeschichteUndPerspektiven2018 [387-412] zusammengetragen. Der Korpus zeichnet sich insbesondere durch die starke Stellung von Dokumenten aus der Entstehungszeit von Disziplin bzw. Gesetzgebung -- der zweiten Hälfte des 20. Jahrhunderts -- aus.

<!-- erstens Institutionalisierungsgeschichte -->
Mit Blick auf die jüngere Vergangenheit lässt sich die Planungsgeschichtsschreibung in vier Strängen verfolgen. Dabei spielt erstens weiterhin die Geschichte der Institutionalisierung bzw. die Entwicklung der planerischen Verfahren und Instrumente eine wichtige Rolle. Unter den umfassenden Darstellungen mit einem solchen Fokus sind die Publikationen von Martin Lendi -- [beispielhaft -@lendiGeschichteUndPerspektiven2018; -@lendiZurGeschichteSchweizerischen2006a] -- und @koll-schretzenmayrGelungenMisslungenGeschichte2008 zentral. Letztere fokussiert auf Hearings mit Planer\*innen, um das bereits vorhandene Archivmaterial an der ETH Zürich mit Zeitzeugenberichten anzureichern.

<!-- zweitens Evaluation -->
Eine zweite Kategorie der Planungsgeschichte stellen Evaluationen entsprechend der Themenkonjunktur dar. Die Entstehung des Raumplanungsgesetzes als historischer Kompromiss wird anlässlich einer Wirkungskontrolle der Gesetzgebung aus der Perspektive des Bodenrechts aufgearbeitet [@knoepfelTransformationRolleStaates2012]. Der geschichtliche Teil der Darstellung des Schweizerischen Planungssystems von @lezziStadtUndRaumentwicklung2018, mit der Zersiedlungsproblematik als fachlichem und dem 2014 revidierten Raumplanungsgesetz als institutionellem Hintergrund, enthält Aussagen zur jüngsten Planungsgeschichte insbesondere der Städte. Lendi nimmt "[v]ielfache politische Erneuerungsanstrengungen" [-@lendiPolitikBewegtRaumplanung2007, 74] zum Anlass, einen Rückblick in die Debatte zur Revision der Planungsgesetzgebung beizusteuern. Auch Jubiläen werden für geschichtliche Aufarbeitungen genutzt, etwa von @degen50JahreRaumplanung1999 zu 50 Jahren Raumplanungsgesetz oder von @wyrschVLPEspaceSuisse2018 zum 75-jährigen Jubliäum des Verbands für Raumplanung (ehem. VLP, heute [EspaceSuisse](https://www.espacesuisse.ch/de)). Die zu diesem Anlass erarbeitete Broschüre stellt die Planungsgeschichte als Verbandsgeschichte dar und illustriert diese u.a. anhand thematisch relevanter Abstimmungsplakate.

<!-- drittens Biografien -->
Seit dem Beginn der 2000er-Jahre [@lendiGeschichteUndPerspektiven2018, 13] wird die Geschichte der Raumplanung in der Schweiz drittens auch in Form von Biografien [vgl. @freestoneBiographicalMethod2017] geschrieben. Zuvorderst ist dort der von @ruedinHansMartiPionier2008 herausgegebene Band zu Hans Marti zu nennen, in dem von Marti verfasste Grundlagentexte und Beschreibungen von Planungsprojekten seines Büros mit einordnenden Kapiteln zu seiner Person und Rolle für die Disziplin kontrastiert werden. Martin Lendi bietet eine autobiografische Sicht auf die Schweizer Planungsgeschichte an [-@lendiErlebteRaumplanungsgeschichte2016]. In Teilen zur biografischen Geschichtsschreibung gehört auch die von @hodgsonGebauteBeziehungenMax2023 herausgearbeitete Beziehung von Max Frisch zum Planungsdiskurs in den 1950er- und 1960er-Jahren. Im Fall von Hans Marti kann auch auf Würdigungen seines fachlichen Einflusses im Rahmen von Nachrufen verwiesen werden [u.a. @ruedinHansMartiGedenken1994; @schlappnerTodeArchitektHans1993; @zweifelNachrufHansMarti1994].

<!-- viertens andere Disziplinen -->
Der vierte Strang der Planungshistoriografie findet im Grenzbereich mit anderen Disziplinen statt: "Die Geschichte der Raumplanung in der Schweiz wurde bisher [...] überwiegend von Städtebau- und ArchitekturhistorikerInnen [...] erzählt" [@wyrschSichtbarmachenZukunftsraumsSchweizer2017, 189]. Das dreibändige Werk 'Die Schweiz -- ein städtebauliches Porträt' [@dienerSchweizStaedtebaulichesPortraet2006], das als Resultat eines Forschungsprojektes des ETH Studio Basel architektonische und architektursoziologische Perspektiven bietet, ist vermutlich in diesem Kontext das am breitesten rezipierte Werk, das sich aber methodisch doch stark von der übrigen hier verwendeten Literatur unterscheidet[^originell]. @eisingerStaedteBauenStaedtebau2004 widmet sich in seiner städtebaugeschichtlichen Darstellung u.a. ausführlich den Konflikten um das Bodenrecht. Raumplanerische Themen finden zusätzlich über ihre gesellschaftlichen Auswirkungen in der Verknüpfung mit Städtebaugeschichte statt. Mit dem Zeitraum ab 1940 befasst sich @vonmoosErsteHilfeArchitekturdiskurs2021, der aus architekturgeschichtlicher Perspektive beleuchtet, wie die Architekturszene in der Schweiz auf die Aufgabenstellungen, die sich während und in Anschluss an den Zweiten Weltkrieg ergeben, reagiert. Mit unverkennbarem Bezug auf @burckhardtAchtungSchriften2016 untersuchen @herzogAchtungLandschaftLaesst2016 die Entstehungsgeschichte der städtischen Schweiz aus der Perspektive der Landschaftsarchitektur.

[^originell]: Polemisch dazu Lendi: "Diese vorrangig von Architekten entwickelte Sicht der Schweiz wirkt enorm anregend, bewegt sich aber souverän ausserhalb tradierter wissenschaftlicher Methoden und ist deshalb bei aller Luzidität des Dargestellten und Darstellbaren letztlich schwer nachvollziehbar." [-@lendiPolitikBewegtRaumplanung2007, 78].

### Begriffsverständnis

Als Resultat dieser zahlreichen Perspektiven auf die Geschichte von Raum und Planung bestehen ebenso zahlreiche Zugriffe auf den Begriff *Raumplanung*. Der Begriff wird auch in der Disziplin im engeren Sinn mit unterschiedlichen Konnotationen verwendet und taucht in einem weiten Spektrum an Aufgaben und Problemen, Karten und Texten, politischen Verfahren und Instrumenten auf. In der Schweiz wird erst nach 1945 von Raumplanung gesprochen -- bevor Planung als Politikfeld etabliert war, wurde in der Regel die Bezeichnung Landesplanung verwendet [@koll-schretzenmayrGelungenMisslungenGeschichte2008, 75]. Grenzen zu ähnlichen Formulierungen wie Ortsplanung, Raumordnung oder Regionalplanung u.a. sind darüber hinaus ohnehin nicht immer eindeutig zu ziehen[^rp] [@fuerstPlanung2018; @lendiGeschichteUndPerspektiven2018, 185f.; @lendiZurGeschichteSchweizerischen2006a, 66].

[^rp]: Ich werde durchgehend den Begriff *Raumplanung* als Überbegriff für diese Disziplin benutzen.

Für diese Arbeit, die das planerische Wirken von Hans Marti thematisiert, funktioniert eine recht weit gefasste Definition von Raumplanung: Die als öffentliche Aufgabe verstandene, von staatlichen Institutionen wahrgenommene "überfachliche[], integrative[] Koordinierung von Nutzungsansprüchen an Räume" [@danielzykRaumplanung2018, 1932; s. auch @dillerRaumordnung2018]. Dies umfasst auch die Entwicklung normativer Aussagen zur angestrebten Ordnung und Entwicklung des Raums, wodurch in der Entwicklung raumplanerischer Konzepte indirekt auch die Rolle des Staates in der Gesellschaft ausgehandelt wird [@fuerstPlanung2018, 1713f.] Daher ist die Raumplanung -- wie auch andere planerische Tätigkeiten auf anderen Ebenen -- insofern inhärent politisch, als dass sie eine Vielzahl von durch gesellschaftliche Werte und Normen legitimierte Ansprüche an den Raum koordinieren muss.

Die verwendeten Quellen, zitierten Fallbeispiele und erwähnten Akteur*innen beziehen sich<!-- check again --> mit grossem Übergewicht auf die deutschsprachigen Teile der Schweiz [vgl. @eisingerStaedteBauenStaedtebau2004, 19; s. auch die Biografien der Interviewpartner\*innen in @koll-schretzenmayrGelungenMisslungenGeschichte2008; und @vatterPolitikwissenschaftlicheThesenZur1996, Fussnote 2]. Der Rolle von West- und Südschweiz in der Planungsgeschichte wird zumindest durch Martin Lendi [-@lendiGeschichteUndPerspektiven2018, 355; -@lendiZurGeschichteSchweizerischen2006a, 80] eine Kurzwürdigung zuteil.

## Planungsgeschichte in der Schweiz <!-- (ca. 1500 Wörter) -->

Von seinen ersten planerischen Tätigkeiten in den letzten Jahren des Zweiten Weltkriegs bis zu seiner Pensionierung im Jahr 1979 [@koll-schretzenmayrHansMartiUnd2008] umspannt das Berufsleben von Hans Marti den Zeitraum, der für die Städte in der Schweiz morphologisch, architektonisch und sozioökonomisch prägend gewesen ist [@eisingerStaedteBauenStaedtebau2004, 10]. Im gleichen Zeitraum sind auch die entsprechenden planerischen Instrumente und Verfahren zum Umgang mit dem städtischen Raum politisch debattiert, konzipiert und umgesetzt worden.

### Planerische Themen im 20. Jahrhundert

Die Auffassung, welche Aufgabe(n) mit raumplanerischen Instrumenten angegangen werden sollen, verändert sich im Laufe des zwanzigsten Jahrhunderts entlang gesamtgesellschaftlicher Entwicklungen. Neben der Entwicklung der Planungsgesetzgebung (s. Abschnitt [Enstehung und Institutionalisierung](#entstehung-und-institutionalisierung-von-planung-als-disziplin)) an sich sind dabei nach 1945 fünf grundlegende Themenfelder[^polsystem] zentral, mit denen sich -- neben grundsätzlicher Debatten zur institutionellen Ausgestaltung und Gesetzgebung -- die ersten Planer*innen auseinandersetzen mussten.

[^polsystem]: Ich beziehe mich hier auf Aufgabenstellungen, die spezifisch für die räumliche Entwicklung der Schweiz ab ca. 1945 relevant wurden und Reaktionen innerhalb der institutionellen Landschaft der Schweiz erforderlich machten. Für eine übergeordnete theoretische Auseinandersetzung mit Raumplanung als Glied einer übergeordneten Gesellschaftspolitik, "as an expression, a result, and an instrument of the continuously changing economic, political, and social determinants of spatial development" [@grauInvestigatingUrbanPlanning2024, 1] siehe auch weitere Beiträge in dies. [-@grauHistoriesUrbanPlanning2024].

Erstens ist dies der die Etablierung der Planung für die grösseren Städte und Agglomerationen als Kernthema seit Mitte der 1980er Jahre. Nachdem der planerische Fokus zuvor hauptsächlich auf der Trennung von Landwirtschaftszonen vom Baugebiet und dem Schutz peripherer Regionen gelegen hatte [@hildebrandUrbaneSchweizUrbanistische2006, 73] und die gewünschte Ausgestaltung des Planungsobjekts 'Stadt' lange nicht konsensfähig umrissen war [@eisingerStaedteBauenStaedtebau2004, 311], stellt dies einen bedeutenden Paradigmenwechsel dar. Aus Planungsperspektive gelten die bisherigen "Störfaktoren" [Carl Fingerhuth in @koll-schretzenmayrGelungenMisslungenGeschichte2008, 151] Städte damit auf nationaler Ebene nicht mehr "in erster Linie [als] Gebilde, deren Ausufern zu verhüten" [@koll-schretzenmayrGelungenMisslungenGeschichte2008, 83] ist.

Mit dem Wachstum der Städte folgt zweitens, wie im restlichen Europa, die Motorisierung weiter Teile der Bevölkerung als wichtige Planungsaufgabe [@eisingerStaedteBauenStaedtebau2004, 10], womit im Zusammenhang mit den "zunehmend mächtigeren Imperative[n] der Verkehrsplanung" [@vonmoosErsteHilfeArchitekturdiskurs2021, 245] die Planung der autogerechten Stadt gemeint ist. Die Auswirkungen von Fernstrassenplanungen wurden auf nationaler Ebene und in den Gemeinden spürbar [vgl. @eisingerHansMartiUnd2008, 214f.] und führen "zu Qualitätseinbussen [...] im Wohnraum, im öffentlichen Raum und im Verkehrsraum" [@ritterRaeumeBewegungAutomobile2025, 228].

In dieser Situation, in der mit Abrissen und tabula-rasa-Planungen das Auto in die bewohnte Stadt "eingepflegt" [@ritterRaeumeBewegungAutomobile2025, 227] werden soll, akzentuieren sich seit den 1950er-Jahren Fehlentwicklungen der Raumentwicklung [@ritterAchtungSchweizIdee2019, 13], die später dafür sorgen werden, dass drittens Umwelt- bzw. Landschaftsschutz (wieder) zum planerischen Thema wird [@koll-schretzenmayrGelungenMisslungenGeschichte2008, 77f.; @vonmoosErsteHilfeArchitekturdiskurs2021, 222]. Eine konsequente gesetzliche Verzahnung von Raumplanung und Umweltschutz wird trotz sich überschneidender Phasen der Institutionalisierung verpasst [@lendiGeschichteUndPerspektiven2018, 338; @wyrschVLPEspaceSuisse2018, 23], obwohl Raumplanung schon ab den 1950ern nicht zuletzt in Diskussionen über Gewässerschutz bzw. über den politischen Widerstand gegen Wasserkraftwerke als Thema in Erscheinung tritt [@bridelRaumplanung2011].

Das vierte Thema ist eine Folge dieser Entwicklungen: Die Entwicklung der Bodenpreise bzw. das Grundeigentum im Allgemeinen. Seit Mitte der 1950er-Jahre besteht ein Problembewusstsein für den Anstieg der Bodenpreise -- für eine Zürcher Seegemeinde etwa wird im Zeitraum 1945 bis 1962 eine Verzwanzigfachung der Preise errechnet [@eisingerHansMartiUnd2008, 208 Fussnote 5]. Die weiter zunehmende Verteuerung in den Städten und in der Agglomeration wird auf Spekulation zurückgeführt [@koll-schretzenmayrGelungenMisslungenGeschichte2008, 52]. Mit der im Jahr 1963 von SP und Gewerkschaften lancierten Bodenrechtsinitiative sollen Bund und Kantone ein Vorkaufsreicht bei Grundstücksverkäufen zwischen Privaten erhalten -- für die Gegenseite ein untragbarer Eingriff ins Privateigentum, durch den "die freiheitliche Wirtschafts- und Gesellschaftsordnung sozialistisch untergraben" werde [@grafSozialdemokratischesVorsprechenFindet2010, 296].
 
Und fünftens schliesslich müssen die ersten Raumplaner (sic) ihre Disziplin als öffentliche Aufgabe in den 1960er-Jahren sogar gegenüber globalen Entwicklungen verorten: Unter dem Eindruck des Kalten Krieges bekommt die Raumplanung insofern auch eine militärische Komponente, als dass die Siedlungsstruktur als "wesentlicher Beitrag zur militärischen wie auch geistigen Landesverteidigung" [@koll-schretzenmayrGelungenMisslungenGeschichte2008, 73; s. auch @lendiGeschichteUndPerspektiven2018, 171f.] aufgefasst wird. Auf diese Weise verschafft die politische Lage den Instrumenten und Verfahren der Raumplanung eine politische Bühne, von der aus die Verankerung in der Bundesverfassung erst möglich wird. Auf der anderen Seite muss sich die noch junge Disziplin mit dem Misstrauen gegenüber dem Begriff *Planung* per se auseinandersetzen, liegt doch die Konnotation von Planung "mit Machtausübung des Staates und letztlich mit Kommunismus" [@herzogAchtungLandschaftLaesst2016, 57] rein terminologisch nahe und sorgt zu dieser Zeit für ein bis in die 1990er-Jahre verbreitetes Misstrauen [@lendiGeschichteUndPerspektiven2018, 352; @aregger10JahreLandesplanung1953, 225], das aber nach @eisingerStaedteBauenStaedtebau2004 [132f.] und @hodgsonGebauteBeziehungenMax2023 [286] nicht als Aversion gegen Planung per se (über-)interpretiert werden sollte. Tatsächlichen Einfluss kommunistischer bzw. sozialistischer Positionen auf die Planungspraxis hat es ohnehin nicht gegeben [@lendiGeschichteUndPerspektiven2018, 170f.; @lendiPolitikBewegtRaumplanung2007, 76].

### Entstehung und Institutionalisierung von Planung als Disziplin

Im folgenden Abschnitt werde ich skizzieren, wie in der Schweiz Raumplanung von ihren Anfängen in der Zwischenkriegszeit bis zur Annahme eines nationalen Raumplanungsgesetzes zum Ende der 1970er-Jahre zunächst im Kontext der Versorgungssicherheit thematisiert wird, nach 1945 wieder von der Agenda verschwindet und erst 1969 als Aufgabe staatlicher Institutionen in der Verfassung verankert wird.

#### Bis 1945

Als Initialzündung der Raumplanung im heutigen Sinne[^wurzeln] kann ein kurzer Aufsatz des Architekten Armin @meiliAllgemeinesUberLandesplanung1933 betrachtet werden. Meili, der ein Ungleichgewicht von Land und wachsender Stadt diagnostiziert, ruft dazu auf, gesetzliche Grundlagen und eine Behörde zur systematischen Planung der landesweiten Raumentwicklung einzurichten. Verbunden mit einer Mahnung, die Schweiz sei im Vergleich mit anderen Staaten inhaltlich wie organisatorisch bereits im Hintertreffen, sieht er den grössten Handlungsbedarf in der Aufteilung der Landesfläche nach Nutzungszwecken (z.B. Landwirtschaft, Industrie, Siedlung, Verkehr). Ein Ziel ist, die fortschreitende Urbanisierung zulasten der ländlichen Räume zu begrenzen, aber zuvorderst steht für ihn -- mit Blick auf Auswirkungen der Weltwirtschaftskrise -- die Sicherung von Flächen zur Nahrungsmittelproduktion [@meiliAllgemeinesUberLandesplanung1933, 17, 20]. In der Zwischenkriegszeit spielt auch die kulturpolitisch motivierte Konservierung einer als ländliche Idylle imaginierten Schweiz eine Rolle [@koll-schretzenmayrGelungenMisslungenGeschichte2008, 89]. Doch die Reaktionen von Fach- und Tagespresse auf Meilis Vorschläge fallen negativ aus, sie werden als zu bürokratisch, als unpassend für föderalistische Strukturen oder gleich als nicht relevant abgelehnt [@meili25JahreLandesplanung1958, 308].

[^wurzeln]: Eine Darstellung historischer Wurzeln der Schweizer Raumplanung avant la lettre bis zurück ins 19. Jahrhundert findet sich bei @lendiGeschichteUndPerspektiven2018 [117-122].

Im Zweiten Weltkrieg aber haben planerische Themen wieder Konjunktur -- in Bezug auf die Arbeitsbeschaffungsmassnahmen [@koll-schretzenmayrGelungenMisslungenGeschichte2008, 21] und (hauptsächlich) zur Sicherstellung der Landesversorgung unter den Bedingungen der Kriegswirtschaft [@hengstermannCountryProfileSwitzerland2022]. Doch die ersten Planer (sic) fassen ihr Aufgabengebiet viel weiter, sehen sich selbst in "eine[r] der Schlüsselpositionen zur Lösung wirtschaftlicher, kultureller, sozialer und politischer Probleme der nächsten hundert Jahre schweizerischen Schicksals" [@meiliZeitschriftPlanWird1944, 26]. Kurzfristig entsteht der Eindruck, die Schweiz sei ein "Laboratorium fortschrittlicher Planung" [@vonmoosErsteHilfeArchitekturdiskurs2021, 203]. Doch diese staatliche Planung, deren grundlegende Aufgabe die Erhaltung von landwirtschaftlicher Nutzfläche bleibt, hat wenig mit einer langfristigen Koordination raumwirksamer Tätigkeiten zu tun [@koll-schretzenmayrGelungenMisslungenGeschichte2008, 21f.]. Abgesehen von der Gründung der Schweizerischen Vereinigung für Landesplanung im Jahr 1943 [@hildebrandUrbaneSchweizUrbanistische2006, 71] hat es keine nachhaltig wirksamen institutionellen Impulse für die Nachkriegszeit gegeben und es bleibt auf nationaler Ebene bei einer für Meili rückblickend "unvorstellbaren Planlosigkeit" [-@meili25JahreLandesplanung1958, 308].

#### Nach 1945

Dass planerische Anliegen nach 1945 wieder in eine Position wie noch vor dem Zweiten Weltkrieg zurückgeworfen werden, liegt nicht zuletzt an der Themenkonjunktur. Priorisiert wird nun, die Verkehrsnetze auf die wachsende Bedeutung des motorisierten Individualverkehrs vorzubereiten [vgl. @gisler-jauchAutomobil2015]. Diese neue Aufgabe, kombiniert mit von Gemeinden und aus Wirtschaftskreisen geäusserten Vorbehalten, sorgt dafür, dass Raumplanung als Thema kaum mehr reüssiert. In den in Fachkreisen stattfindenden Diskussionen kann sich die Idee von Planung als landesweiter Aufgabe ebenfalls nicht durchsetzen, nicht zuletzt in den Rechtswissenschaften. Dort spielt insbesondere das Verhältnis von staatlicher Planung zum individuellen Eigentum eine Rolle -- ein Konflikt, der sich schon in den 1930er-Jahren herauskristallisiert hatte [@meili25JahreLandesplanung1958, 308; @meiliVergeudungSchweizerErde1964, 29]. Der Schweizerische Juristentag setzte sich an mehreren Jahrestagungen mit diesem Thema auseinander und sprach sich etwa 1947 dafür aus, dass das Eigentum höher zu gewichten sei als übergreifende planerische Interessen [@vonmoosErsteHilfeArchitekturdiskurs2021, 244f.]. Die Delegation der Vereinigung für Landesplanung verliess die Tagung "verprügelt, beschimpft und verlacht" [@marti25JahreLandesplanung1968a, 743].

In der Folge fand bis ca. 1960 keine politische Debatte über Raumplanung mehr statt, "Wachstum schien ganz einfach keine Probleme zu verursachen" [@koll-schretzenmayrGelungenMisslungenGeschichte2008, 89], die planerisch gelöst werden müssten. Lediglich in den Bereichen Landschaftsschutz, Heimatschutz und Tiefbau etablierten sich bereits planerische Prozesse, die aber zuvorderst als architektonische Angelegenheiten angesehen wurden [@vonmoosErsteHilfeArchitekturdiskurs2021, 215–217; @eisingerStaedteBauenStaedtebau2004, 303f.]. Als wissenschaftliche Disziplin findet Planung dagegen Gehör an akademischen Institutionen, z.B. in Form eines bereits 1943 gegründeten Instituts im Fachbereich Geografie der ETH Zürich [@koll-schretzenmayrGelungenMisslungenGeschichte2008, 23]. Eigens konzipierte Lehrveranstaltungen zu raumplanerischen Themen werden auch für inhaltlich verwandte Studiengänge angeboten, neben der ETH auch an der Fachhochschule in Rapperswil sowie zeitweise in Windisch [@lendiGeschichteUndPerspektiven2018, 229f.].

#### Ab 1960

Die politische Debatte nimmt neue Fahrt auf, als ab den 1960er-Jahren Themen wie Wohnungsnot, Zersiedelung und Naturschutz erhöhte Aufmerksamkeit bekommen. Neben den Folgen des rasanten Bevölkerungs- und Wirtschaftswachstums beschleunigen im Kontext des Kalten Krieges weiterhin die Furcht vor Enteignung und erneut der Themenkomplex Landesverteidigung/Bevölkerungsschutz die "'heimliche' Institutionalisierung" [@hasenohrlKollSchretzenmayrMartina20082010, 332] der Raumplanung. Damit verschiebt sich auch das Verhältnis von Planung und Wirtschaft, das nicht mehr als Antagonismus aufgefasst wird. Planung wird nun vielmehr als dem Wirtschaftswachstum förderliche Tätigkeit verstanden, mit der die bestehende Gesellschaftsordnung stabilisiert werden kann [@koll-schretzenmayrGelungenMisslungenGeschichte2008, 332]. Landesplanung wird "politikreif" [@lendiZurGeschichteSchweizerischen2006a, 71].

Bevor Raumplanung offiziell als öffentliche Aufgabe im Jahr 1969 in die Bundesverfassung aufgenommen wird, hatte jedoch noch eine längere politische Auseinandersetzung um den Umgang mit privatem Bodenbesitz stattgefunden. Diese konnte gelöst werden, indem gleichzeitig Formulierungen zur Eigentumsgarantie Eingang in die Verfassung fanden [@hengstermannCountryProfileSwitzerland2022]. Zur Umsetzung der neuen Staatsaufgabe müssen in der Folge nationale und kantonale Planungsgesetze erarbeitet werden. Ein erster Entwurf für ein Raumplanungsgesetz auf Bundesebene wird im Jahr 1976 in der Volksabstimmung abgelehnt, tritt aber in dann abgeschwächter Form als "historischer Kompromiss" [@knoepfelTransformationRolleStaates2012, 420] zum Jahresbeginn 1980 in Kraft[^aktuell]. Als die zentralen Ansätze dieser Gesetzgebung sind "die Trennung von Siedlungs- und Nicht-Siedlungsgebiet, mit den besonderen Zielen der kontrollierten Entwicklung des Baugebietes, der Sicherung des Nicht-Siedlungsgebietes zugunsten der Landwirtschaft (Einführung der Landwirtschaftszone), von Schutzanliegen (Schutzzonen) sowie [die] Trennung des Bauland- vom landwirtschaftlichen Bodenmarkt" [@lendiZurGeschichteSchweizerischen2006a, 71] zu nennen.

[^aktuell]: Zu einer Revision des Raumplanungsgesetzes kam es erstmals im Jahr 2014 [@hengstermannCountryProfileSwitzerland2022; @lezziStadtUndRaumentwicklung2018, 2329f.].

<!-- * Kürzestzusammenfassung System heute? Ebenen, Ämter, Pläne? Verweis @hengstermannCountryProfileSwitzerland2022, https://www.espacesuisse.ch/sites/default/files/documents/2021-3-17-SNP-BBew-Pzip.pdf Slide 5, https://www.curem.uzh.ch/static/events/archive/2021-08-16/pdfs/02_Forum%20Raumwissenschaften_2021_Referat_B%C3%BChlmann.pdf Slide 21, tragende Funktion der Kantone @lendiGeschichteUndPerspektiven2018, 202 -->

#### Rückblickende Beurteilungen

Bereits 1964 war für Armin Meili die Zeit verstrichen, in der durch umfassende planerische Weichenstellungen noch wirksam Einfluss auf die räumliche Entwicklung genommen werden konnte [@vonmoosErsteHilfeArchitekturdiskurs2021, 240]. Beurteilungen über die Wirksamkeit der in der Schweiz zur Verfügung stehenden raumplanerischen Verfahren und Instrumente konnten zu diesem Zeitpunkt -- für Lendi [-@lendiZurGeschichteSchweizerischen2006a, 80] befand sich die Schweiz auch im Jahr 1990 noch in der Pionierphase der Planung -- freilich noch nicht vorgenommen werden. Aber auch jüngere Einschätzungen[^wandel] zur Ausgestaltung der planerischen Instrumente und Verfahren durch relevante Akteur\*innen fallen gemischt aus [@lezziStadtUndRaumentwicklung2018, 2327; @kisslingLangerWegMit2023; @lendiGeschichteUndPerspektiven2018, 331-350; vgl. @koll-schretzenmayrGelungenMisslungenGeschichte2008].

[^wandel]: Eine direkte Verbindung zwischen Meilis Kritik aus den 1960er-Jahren und zeitgenössischen Beurteilungen ist jedoch nur bedingt möglich, hat sich doch das Verständnis, was Planung mit welchen Methoden leisten kann und soll, im 20. Jahrhundert stark verändert, vgl. @fuerstPlanung2018 und für die Schweiz @wyrschVLPEspaceSuisse2018 [27].

Das System der schweizerischen Raumplanung wird von verschiedenen Akteur\*innen aufgrund der Langsamkeit kritisiert, mit der sich die politischen Prozesse vollziehen -- ob aufgrund direktdemokratischer Elemente [Jacques Herzog in @herzogAchtungLandschaftLaesst2016, 35] oder eines generellen "helvetisch ängstliche[n] und oft auch politisch argumentierende[n] Beharrungsvermögen[s]" [@schlappnerTodeArchitektHans1993]. Das breit rezipierte 'Städtebauliche Porträt' des ETH Studio Basel beschreibt Urbanität in der Schweiz als von "einer Art Kultur des Verweigerns und Verhinderns" [@dienerSchweizStaedtebaulichesPortraet2006, 17] geprägt. Auch Hans Marti hat die unmittelbare Erfahrung gemacht, "scheitern sehen zu müssen, was er an Gutem vorgeschlagen hatte" [@schlappnerTodeArchitektHans1993]. Generell gilt, dass von den planerischen Ideen und Konzepten der zweiten Hälfte des 20. Jahrhunderts in der Schweiz vieles nur in Ansätzen realisiert werden konnte. So spielten sich grosse Ideen wie die Neue Stadt "vorwiegend auf Zeichenpapier, in Fachliteratur und zwischen Buchdeckeln ab" [@eisingerStaedteBauenStaedtebau2004, 146].

### Hans Marti als Publizist <!-- 500 Wörter -->

Ins Zentrum rückt dadurch die Rolle der (Schweizer) Fachpresse. Diese fungiert in der Entstehungszeit der Raumplanung als Ort, an dem Referenzprojekte besprochen, Konzepte formuliert und von Exponenten (sic) der Planungs- und Architekturszene der Schweiz diskutiert wurden. Der Einfluss publizistischer Arbeit kann stellenweise insofern als entscheidend beschrieben werden [@zweifelNachrufHansMarti1994; @schlappnerTodeArchitektHans1993; @kochStadtebauEntwickelnPlanerischer2008], als dass grundsätzliche Fragen aufgeworfen und einem weiten Publikum unterbreitet werden konnten[^presse]. Nach der Gründung der Vereinigung für Landesplanung (VLP) im Jahr 1943 sind deren Exponenten (sic) dementsprechend überzeugt, die Umsetzung ihres fachpolitischen Programms bedürfe "einer gross angelegten staatsbürgerlichen Erziehungsarbeit" [@meiliZeitschriftPlanWird1944, 25] -- woraus die VLP auch die Notwendigkeit publizistischer Tätigkeit ableitet.

[^presse]: Lendi sieht die Bedeutung journalistischer Auseinandersetzungen auch im 21. Jahrhundert noch als zentral für die öffentliche Meinungsbildung in planerischen Fragen und sieht Ursachen u.a. in der direkten Demokratie und im Verbandswesen [-@lendiGeschichteUndPerspektiven2018, 294].

Vonseiten der Planungstheorie wird heute die Wichtigkeit der Kommunikation im Rahmen von Planungsprozessen betont. Intensiver Austausch zwischen den beteiligten Akteur\*innen trage dazu bei, planerische Entscheidungen demokratischer, legitimer und gerechter werden zu lassen [@levin-keitelTopologiePlanungstheorienSystematisierung2022, 64]. Dieses Planungsverständnis kann für das rationalistisch-technokratische Milieu, in dem die ersten Planer\*innen und damit auch Marti agieren [vgl. @wiechmannEinleitungStandDeutschsprachigen2019, 4f.], noch nicht vollumfänglich vorausgesetzt werden -- was die Bedeutung der (fach-)öffentlichen Debatte nicht schmälert. Da auch die gesetzlichen Grundlagen noch erarbeitet werden müssen, stellen die Besprechung von Referenzen und der Austausch über Erfahrungswerte Eckpfeiler der Pionierphase der Raumplanung dar.

In derartigen Debatten, die in Fachpublikationen wie der *Schweizerischen Bauzeitung*, dem *Werk* oder auch in Tageszeitungen -- darunter in herausragender Position [@lendiGeschichteUndPerspektiven2018, 318f.] die *Neue Zürcher Zeitung* (NZZ) -- geführt werden, nimmt Hans Marti eine Schlüsselposition ein. Neben regelmässigen Veröffentlichungen in der NZZ war er von 1949 bis 1962 Redaktor der Schweizerischen Bauzeitung [@zweifelNachrufHansMarti1994]. Seine Artikel werden als richtungsweisend für die Debatte zur Planungspolitik beschrieben, als couragierte Auseinandersetzungen mit grundlegenden Themen [Jakob Zweifel in @hartmannschweizerZwischenHeimatstilWeicher2004, 22] aus den Bereichen Raumplanung, Städtebau und Architektur. Besonders seinen Texten in der NZZ ist es zu verdanken, dass Martis Anliegen auch in der Öffentlichkeit verbreitet wurden [@koll-schretzenmayrHansMartiUnd2008, 35; @schlappnerTodeArchitektHans1993].

Worüber schreibt nun Hans Marti? Als Teil seiner Tätigkeit als Redaktor der Schweizerischen Bauzeitung verfolgt er die aktuellen Entwicklungen im Bereich Raum-/Stadtplanung, Städtebau und Architektur. Einen Baustein dafür stellen Rezensionen aktueller Architekturen einerseits und Kommentare zur Entwicklung von Bauvorschriften und Planungsgesetzgebung andererseits dar. Zweitens jedoch bezieht Marti auch Position zu übergreifenden fachpolitischen Themen mit Grundlagencharakter, so zum Beispiel die Diskussionen um die Publikation *achtung: die Schweiz* von Lucius Burckhardt, Max Frisch und Markus Kutter [-@burckhardtAchtungSchriften2016]. In diesem Zusammenhang tritt er für ein Verständnis von Planung ein, die immer auch der Entwurf eines Gesellschaftsmodells ist [@kochOrtsRegionalUnd2008, 113] und zwar in der Umsetzung gesetzliche Regelungen benötigt, aber "aus den Fesseln der Paragraphen [befreit]" [@eisingerHansMartiUnd2008, 211] diskutiert werden muss.

Marti deckt in seiner publizistischen Arbeit eine grosse inhaltliche Bandbreite ab: "Die Liste seiner Themen umfasst das Hochhaus, Baudichte, Wohnungsbau, Wohnbauförderung, privater und öffentlicher Verkehr, Quartier-, Orts-, Stadtplanung, Bau- und Bodenrecht, Stadterneuerung und das interdisziplinäre Zusammenarbeiten" [@kniezaBestandesbeschriebHansMarti2012] -- also sowohl Themen, die kommunale Planungen bzw. im jeweiligen Fall eine spezifische Gemeinde betreffen, als auch Fragestellungen, die auf Kantons- oder Bundesebene geregelt werden: Ein "Plädoyer für eine gesamtheitliche Raumplanung" [@kochOrtsRegionalUnd2008, 113] auf der Suche nach "grundsätzlichen und weitsichtigen Lösungen" [@eisingerHansMartiUnd2008, 208].

#### Thesen

  **Thesen:**
  
  * verwendet er die typischen Biologie-/Organismus-Metaphern?, vgl. "Zellgewebe" etc. [@meiliAllgemeinesUberLandesplanung1933, 17] und weiteres siehe @vonmoosErsteHilfeArchitekturdiskurs2021, z.B. auch Hans Erni.
  * Marti ist schon früh engagiert im Kampf gegen die Ausweitung des Nationalstrassennetzes, schon früher als die Umweltbewegung, vgl. [@koll-schretzenmayrHansMartiUnd2008, 36]., s. auch *"Seit den 1950er Jahren machte er unermüdlich auf die negativen Auswirkungen des Verkehrs aufmerksam. In den 1960er Jahren folgten heftige Diskussionen über den Strassen- und Nationalstrassenbau und zur Bodenpolitik" [@kniezaBestandesbeschriebHansMarti2012]"*
  * Thema "Dreidimensionalität/Höhe in der Stadt", [vgl. @schlappnerTodeArchitektHans1993]
  * "Ein Schwergewicht der theoretischen Arbeiten, zu denen Hans Marti wiederholt Wesentliches beitrug, bestand in der Fixierung von Kennzahlen zu Dichten und Ausnützungsziffern." [@eisingerHansMartiUnd2008, 210].
  * Netzwerkfunktion: Bezugnahme auf andere Themen/Akteur*innen in der Szene. Zürich-Fokus, aber auch offen für anderes? achtung-Reihe, ZAS, ...?
  * Stellung zum Föderalismus? vgl. *"Ein entscheidendes Element der Verkoppelung war das moderne, universalistische Raumverständnis. Die Vorstellung einer prinzipiellen Gleichheit des Raums dürfte maßgeblich dazu beigetragen haben, das Ziel einer geordneten Integration von Land und Stadt konsensfähig zu machen. Die erwünschten Funktionen einer Großstadt ließen sich so scheinbar mit der Bewahrung ’helvetischer Eigenart’ und damit vor allem der föderalistischen Struktur und der mit dieser einhergehenden kleinteiligen Besiedlung verbinden." [@hildebrandUrbaneSchweizUrbanistische2006, 73]*
  * Meinungen zu Hochhäusern: Marti nimmt das zum Anlass für grundsätzliche Überlegungen [@eisingerStaedteBauenStaedtebau2004, 217]
  * berufliche Stationen haben Einfluss auf Publikationstätigkeit/Inhalte
  * bedeuten längere texte = grundlegende themen?
  * lexical diversity: type-token-ratio? Unterschiede je nach Publikation

**obs** hier auch covariates erläutern [siehe Arbeitsschritte-Übersicht](#arbeitsschritte)

eher Thema für "weitere/offene Fragen":

* drei Thesen von MKS 2008 [s.o. Geschichts-Abschnitt]:, u.a.: "In den 1960er-Jahren waren die wichtigen Postulate der Raumplanung die liberal-bürgerliche Antwort auf die parlamentarischen Vorstösse der Linken zur Bodenrechtsreform. Raumplanung war also gleichsam anti-sozialdemokratisch, fasst Martin Lendi zusammen." [Martin Lendi in @koll-schretzenmayrGelungenMisslungenGeschichte2008, 90], "In der Stadtplanung war die sozialdemokratische Komponente stärker vertreten" [@koll-schretzenmayrGelungenMisslungenGeschichte2008, 90].


#### Zuordnung fehlt
  * planerische Leitbilder der Schweiz: Eidg. Wohnbaukommission 1963 oder CK-73, beide Zielvorstellungen basieren auf *"Meilis Paradox der antiurbanen Großstadt" [@hildebrandUrbaneSchweizUrbanistische2006, 72]*

## Methode und Korpus <!-- (ca. 2000 Wörter) -->

Topic Modelling ist eine algorithmische Herangehensweise an die Exploration und Annotation von Textkorpora mit dem Ziel der Klassifikation der Texte -- zum Beispiel bezüglich der enthaltenen Themen.

### Topic Modelling <!-- 1500 Wörter -->

Der Ausgangspunkt für die Modellierung von Themen ist die Annahme, dass jedes Wort in einem zu klassifizierendem Text genau einem Thema zuzuordnen ist [@robertsStructuralTopicModels2014, 3] und jedes Dokument verschiedene Themen enthält [@bleiProbabilisticTopicModels2012]. Die Gruppierung von Inhalten bzw. die Klassifizierung der Inhalte nach Themen erfolgt dabei auf Grundlage statistischer Methoden. Für die statistische Herangehensweise ist eine wichtige Grundannahme, dass die Reihenfolge der Wörter im Text keine Rolle für das Auffinden von Themen spielt -- die Texte werden also zu Analysezwecken vereinfacht. Ihre semantische Struktur geht verloren ['bag of words approach', @banksReviewBestPractice2018, 449], da sie für die unüberwachten (unsupervised) Algorithmen keine Rolle spielt. Die Definition der Themen erfolgt ohne manuelle Annotationen und ist daher auch für sehr grosse Textmengen geeignet [@bleiProbabilisticTopicModels2012].

Gleichzeitig bedingt diese Herangehensweise aber auch die wiederholte Einflussnahme durch Menschen. Die Anzahl der zu identifizierenden Themen muss bestimmt werden, die generierten Themen müssen bewertet und ggfs. verworfen werden, etc. Topic Modelling wird so, auch wenn hochgradig automatisiert, zu einem iterativen Prozess [@banksReviewBestPractice2018, 451].

Ein Thema im Sinne des Topic Modelling ist als "a distribution over a fixed vocabulary" [@bleiProbabilisticTopicModels2012, 78] definiert. Es gibt also für einen Korpus an Dokumenten eine Menge Themen, und jedes Dokument enthält diese Themen in verschiedener Ausprägung -- eine charakteristische Eigenschaft der Latent Dirichlet Allocation (LDA), des bekanntesten Topic-Modelling-Verfahrens [@robertsStructuralTopicModels2014, 3]. Als Grundlage wird eine document-term-Matrix erstellt, die für jedes Wort dessen Häufigkeit je Dokument im Korpus erfasst -- darstellbar als Tabelle, in der jede Zeile ein Dokument des Korpus ist, und jede Spalte ein Wort, für das die Häufigkeit<!-- Wahrscheinlichkeit? @banksReviewBestPractice2018, 454 --> des Auftretens im Dokument angegeben wird.

Als Output des Algorithmus wird erstens eine document-topic-Matrix erzeugt, die durch eine Gruppierung von gemeinsam auftretenden Begriffen entsteht -- um im Bild zu bleiben: Die Anzahl der Spalten der Tabelle wird verringert. Für jedes Dokument wird eine Wahrscheinlichkeit des Aufkommens eines jeden Themas angegeben. Zweitens kann mit der Darstellung als word-topic-Matrix abgebildet werden, mit welcher Wahrscheinlichkeit jedes Wort zum jeweiligen Thema gehört. Durch diese Zweigleisigkeit kann das gleiche Wort als mehreren Themen zugehörig definiert werden, und ähnliche Wörter werden aufgrund der beobachteten gemeinsamen Aufkommen als Synonyme gruppiert [@banksReviewBestPractice2018, 454].

Structural Topic Modelling stellt eine Erweiterung dieses Ansatzes dar, der zusätzlich ermöglicht, Kovarianten (covariates) in das Modell einzubeziehen, also Metadaten zum jeweiligen Dokument [@banksReviewBestPractice2018, 452]. Gemeint sind Variablen, die Einfluss auf die in einem Dokument vorkommenden Themen oder auf die Verteilung der Themen in einem Korpus haben können [@robertsStructuralTopicModels2014, 5] -- zum Beispiel demografische Eigenschaften des\*der Autor\*in oder im Fall der hier relevanten Textsorte das Veröffentlichungsdatum oder das Medium, in dem der Artikel publiziert wurde [vgl. @robertsModelTextExperimentation2016]. Ob ein derartiger Einfluss existiert -- und in welcher Ausprägung -- wird mithilfe von Regressionsanalysen bestimmt [@banksReviewBestPractice2018, 449].

#### Software

* <!-- TODO -->Begründung für die Auswahl der verwendeten R-Packages

stm structural topic modelling @robertsStmPackageStructural2019
  interactive modelling https://github.com/wesslen/topicApp
  tutorials https://tutorials.quanteda.io/statistical-analysis/

* stm package:
"Technically, the stm package uses the Correlated Topic Model rather than vanilla Latent Dirichlet Allocation (LDA), which improves the measurement of the correlations between the topics." https://rawgit.com/wesslen/text-analysis-org-science/master/02-topicmodel-nocovariates.html

seededlda

#### Arbeitsschritte

Das hier beschriebene und danach am erstellten Korpus angewendete Vorgehen basiert auf den Schritten der beispielhaften Analyse von @banksReviewBestPractice2018 [450]. Der erste Schritt stellt die Formulierung von Hypothesen bzw. Forschungsfragen dar -- siehe Abschnitt zu [Martis Funktion als Publizist](#thesen). Dort sind auch die im structural topic model zu einzubeziehenden covariate variables beschrieben. Die Datensammlung und Korpuserstellung ist zweitens im Abschnitt zur [Korpuserstellung](#zusammenstellung-des-korpus) erläutert. Der dritte Schritt umfasst die Aufbereitung der Rohdaten zur weiteren Analyse, insbesondere tokenization, das Entfernen von stop words und ggfs. stemming. Viertens folgt das eigentliche Topic Modelling durch einen iterativen Prozess mit unterschiedlichen stop words und variierender Anzahl der Themen.

### Korpuserstellung

Für die Erstellung des Textkorpus bildet die Bibliographie von Ruedin und Hanak [-@ruedinHansMartiPionier2008, 216–220] den Ausgangspunkt. Die Autoren listen neben Publikationen zur Planungsgeschichte der Schweiz sowie über Hans Marti auch Schriften von ihm selbst auf. Letztere decken zeitlich das gesamte Berufsleben von Marti ab und versprechen damit, nicht nur Einblicke in seine fachpolitischen Standpunkte zu bieten, sondern auch die Untersuchung einer zeitlichen Entwicklung von Themen zu ermöglichen. Die Bibliographie von Ruedin und Hanak umfasst 210 Publikationen von Hans Marti, darunter

* 15 Einträge aus den Jahren 1946--1969 für die Zeitschrift [*Plan*](https://www.e-periodica.ch/digbib/volumes?UID=pln-001), die offizielle Zeitschrift der Schweizerischen Vereinigung für Landesplanung,
* 97 Einträge aus den Jahren 1949--1977 für die [*Schweizerische Bauzeitung*](https://www.e-periodica.ch/digbib/volumes?UID=sbz-002),
* 58 Einträge aus den Jahren 1952--1989 für die [*Neue Zürcher Zeitung*](https://www.e-newspaperarchives.ch/?a=cl&cl=CL1&sp=NZZ),
* 18 Einträge aus den Jahren 1949--1989 für vereinzelte Artikel in weiteren Zeitschriften und Vortragsmanuskripte,
* 14 Einträge aus den Jahren 1953--1975 für Broschüren, darunter auch Planungsberichte, sowie
* 8 Einträge aus den Jahren 1945--1980 für zu verschiedenen Sammelbänden beigesteuerte Buchbeiträge.

Es handelt sich dabei sowohl um Beiträge für ein Fachpublikum aus Architektur und Planung sowie -- hauptsächlich in Gestalt der Texte in Tageszeitungen -- für eine breitere Öffentlichkeit. Eine grobe Klassifizierung nach Publikationsanlass könnte etwa zwischen Rezensionen von Bauprojekten, Berichte von Veranstaltungen, Grundlagentexten (auch als Serie), tages-/wochenaktuellen Debattenbeiträgen und Briefwechseln, Abstimmungsempfehlungen bzw. -kommentaren sowie Reiseberichten unterscheiden.

#### Herkunft der Texte <!-- 500 Wörter -->

Für die Analyse habe ich mich entschlossen, nicht alle in der Bibliographie gelisteten Publikationen zu verwenden, sondern mich auf die ca. 170 in Fach- und Tageszeitungen publizierten Artikel zu konzentrieren. Dieser Fokus lässt insbesondere die 'graue Literatur' -- hauptsächlich technische Dokumente und Planungsberichte sowie abgedruckte Tagungsbeiträge -- aussen vor, und fokussiert die Texte, die für ein grösseres Publikum gedacht waren und als Teil einer relativ regelmässigen Publikationstätigkeit verstanden werden können. Im Nachhinein erneut als Textsammlung veröffentlichte Artikelserien und andere Doppel-/Parallelveröffentlichungen sind nur in der Originalveröffentlichung Teil des Datensatzes. Drei französischsprachige Texte sind zwar im Korpus enthalten, werden aber für die Analyse entfernt. Inhaltlich handelt es sich ohnehin um Übersetzungen von bereits veröffentlichten Texten von Hans Marti, sodass kein Inhalt verloren geht. <!-- FIXME check again: translations? -->

Aufgrund des Alters der Publikationen -- die älteste aus dem Jahr 1946, die jüngste aus dem Jahr 1989 -- konnten alle Artikel auf einschlägigen Portalen digitalisiert abgerufen werden. Für Martis Artikel in der NZZ ist dies das Angebot [e-newspaperarchives.ch](https://e-newspaperarchives.ch) der Schweizerischen Nationalbibliothek mit einer Sperrfrist von 25 Jahren. Zugänglich sind die Artikel jeweils als segmentierte PDF-Dateien zum Download. Weiterhin stellt e-newspaperarchives.ch eine automatisierte, nicht korrekturgelesene OCR-Transkription der Artikel bereit. Die Artikel aus der Schweizerischen Bauzeitung, der Zeitschrift Plan und vereinzelten anderen Fachzeitschriften sind als gescannte PDF-Dateien auf der Plattform [e-periodica.ch](https://e-periodica.ch) der ETH-Bibliothek als Downloads verfügbar, allerdings ohne Transkripte und nur als Scan der vollständigen Seite, d.h. in der Regel mit anderen Inhalten in derselben Datei.

Parallel zur Verwendung dieser Publikationsliste habe ich noch selbst den Katalog von e-periodica.ch nach weiteren Artikeln von Hans Marti durchsucht. Eine Schwierigkeit dabei war, dass sowohl Hans als auch Marti relativ häufige Personennamen sind [vgl. @berchtoldMarti2025]. Weiterhin ist es vermutlich Martis Anstellungsverhältnis als fester Redaktor bei der Schweizerischen Bauzeitung geschuldet, dass viele seiner Artikel nur mit den Initialen *H.M.*, mit *H. Marti* oder, in manchen Fällen, auch gar nicht gezeichnet sind. Im zweiten Fall können einige Texte höchstens über den inhaltlichen Kontext -- z.B. als Teil einer Reihe von thematisch zusammenhängenden Artikeln -- mit Hans Marti in Verbindung gebracht werden.

Die Texte, die schlussendlich Hans Marti zugeordnet werden können, sind in einer Zotero-Sammlung [erfasst](https://www.zotero.org/groups/5722431/hansmarti-publications/library). Neben Angaben zu Titel, Publikation und Veröffentlichungsdatum sind auch -- sofern vorhanden -- DOIs oder Hyperlinks zu [e-periodica.ch](https://e-periodica.ch) bzw. [e-newspaperarchives.ch](https://e-newspaperarchives.ch) hinterlegt. Wie beschrieben sind Doppelveröffentlichungen u.ä. nicht Teil des Korpus für die Textanalyse.

#### Datenmanagement
   
Für die Datenverarbeitung und anschliessende Analyse habe ich Skripte in R geschrieben, die darauf ausgelegt sind, die Forschungsdaten und den Bearbeitungsprozess FAIR (Findable, Accessible, Interoperable, Reusable) zu veröffentlichen bzw. zu dokumentieren. Code und Daten werden mit dem Versionsverwaltungssystem Git organisiert und mit einem Template für offene Forschungsdaten [@mahrOpenResearchData2025] auf GitHub dokumentiert und als Quarto-Website gehostet. Der Aufbau des [Git-Repositorys](https://github.com/mtwente/modelling-marti) folgt dabei der Datei- und Ordnerstruktur, wie sie von The Turing Way Community [-@theturingwaycommunityTuringWayHandbook2024] erarbeitet wurde, um reproduzierbare Forschung zu ermöglichen. Die R-Umgebung selbst wird mit renv [@usheyRenvProjectEnvironments2025] und here [@mullerHereSimplerWay2020] reproduzierbar gemacht.

Grundlage für die Erstellung des Korpus ist eine `csv`-Datei, die Angaben zu den Artikeln im `txt`-Format enthält. Neben einer alphanumerischen ID für jeden Artikel sind das [hier beispielhaft anhand von @martiZurichWerdendeGrossstadt1952]:

* der Titel, z.B.: `Zürich – die werdende Grossstadt`
* die Publikation, z.B.: `NZZ`
* das Datum im Format `%d.%m.%y`[^year], z.B. `07.04.52`
* eine Angabe zur Sprache des Textes mittels ISO 639-1:2002-Code<!-- fixme check code nr. -->, z.B. `de`
* eine Angabe, ob die Textdatei einen vollständigen Artikel enthält ('standalone') oder ob der Anfang/das Ende des Textes in einer anderen Ausgabe publiziert wurde, also `TRUE` oder `FALSE`,
* zwei Spalten mit je einer Ziffer, mit der die erste bzw. letzte Zeile des Artikelinhalts in der Textdatei erfasst wird (s. Abschnitt [Extraktion der Texte](#extraktion-der-texte)), z.B. `4` und `9` ,
* ein Identifikator für Artikel auf e-newspaperarchives.ch, z.B. `NZZ19520427-01.2.59`,
* sowie eine Spalte für allfällige Notizen.

[^year]: In einigen Fällen konnte kein genaues Veröffentlichungsdatum eruiert werden, z.B. bei jährlich erscheinenden Publikationen wie Neujahrsblättern. In diesen Fällen ist als Datum nur die Jahreszahl `%Y` angegeben.

Ausgehend von der `csv`-Datei mit den benötigten Metadaten zu den Artikeln werden in mehreren Schritten die Artikel heruntergeladen, die Inhalte in Textdateien gespeichert, OCR-Fehler in den Texten korrigiert sowie anschliessend ein Korpus erstellt. Die Vorgehensweise wird in den folgenden Abschnitten ausführlich beschrieben.

#### Download der Artikel

Alle Artikel sind digitalisiert im Internet abrufbar, jedoch auf zwei verschiedenen Plattformen -- e-periodica.ch und e-newspaperarchives.ch. Daher unterscheidet sich der Workflow zum Download der Texte je nach Publikation.

##### Artikel von e-periodica.ch

Für jeden Artikel wird zunächst aus den Metadaten die URL zum Abrufen des Textes erzeugt. Für die auf e-periodica.ch verfügbaren Publikationen wird die URL aus der ID des jeweiligen Artikels generiert:

```{.r filename="generate_eperiodica_url.R"}
generate_url <- function(file_id) {
  base_url <- "https://www.e-periodica.ch/cntmng?type=pdf&pid="
  
  # Extract relevant parts from file_id
  parts <- unlist(strsplit(file_id, "_"))
  if (length(parts) < 4) return(NA)
  
  journal_code <- parts[1]
  year <- parts[2]
  volume <- parts[3]
  article_number <- parts[5]
  
  # Extract numerical part of article_number
  article_number <- gsub("[^0-9]", "", article_number)
  
  paste0(base_url, journal_code, ":", year, ":", volume, "::", article_number)
}
```

Anschliessend werden die Artikel mit httr [@wickhamHttrToolsWorking2023] als PDF-Dateien abgerufen.

```{.r filename="download_eperiodica_pdf.R (Ausschnitt)"}
download_pdf <- function(url, file_id, output_dir = output_folder) {
  if (!dir.exists(output_dir)) dir.create(output_dir)
  
  pdf_path <- file.path(output_dir, paste0(file_id, ".pdf"))
  
  response <- GET(url, write_disk(pdf_path, overwrite = TRUE))
  
  if (inherits(response, "try-error") || status_code(response) != 200) {
    message("Failed to fetch: ", article_id)
    return(NULL)
  }
}
```

Die heruntergeladenen PDF-Dateien enthalten neben einer von e-periodica.ch generierten Titelseite die gescannten Seiten der Publikation, auf denen der jeweilige Artikel abgedruckt ist (s. @fig-pdfscreenshot).

![Screenshot der ersten Seiten eines PDF-Artikels [hier beispielhaft @martiIdeenwettbewerbFurGestaltung1953]](../assets/img/processing_eperiodica_screenshot.png){.lightbox #fig-pdfscreenshot}

Eine einzelne Seite eines Zeitungsartikels ist im online verfügbaren PDF falschherum orientiert. Damit die Texterkennung im nächsten Schritt funktioniert, muss diese Seite mittels einer Funktion aus qpdf [@oomsQpdfSplitCombine2025] manuell rotiert werden:

```{.r filename="0_download_e-periodica.R (Ausschnitt)"}
# Rotate faulty page in one specific file
pdf_to_rotate <- file.path(output_folder, "sbz-002_1949_67__519_d.pdf")
# Define a temporary output file
temp_output <- file.path(output_folder, "sbz-002_1949_67__519_d_temp.pdf")

if (file.exists(pdf_to_rotate)) {
  pdf_rotate_pages(
    input = pdf_to_rotate,
    pages = 9,
    angle = -180,
    relative = TRUE,
    output = temp_output
  )
  
  # Overwrite original file
  file.rename(temp_output, pdf_to_rotate)
```

Die 129 heruntergeladenen PDF-Dateien sind im Ordner `data/raw/pdf/` gespeichert.

##### Artikel aus der NZZ

Auf der Plattform e-newspaperarchives.ch gibt es für jeden Artikel einen Permalink. Die in diesem Link enthaltene ID wird ebenfalls zum Erzeugen einer URL zum Abrufen des Volltextes genutzt:

```{.r filename="generate_enewspaperarchives_url.R"}
generate_veridian_url <- function(article_id) {
  str_glue("https://www.e-newspaperarchives.ch/?a=da&command=getSectionText&d={article_id}&srpos=&f=AJAX&e=-------de-20--1--img-txIN--------0-----")
}
```

Von e-newspaperarchives.ch werden die (unkorrigierten) OCR-Transkriptionen mit httr, xml2 [@wickhamXml2ParseXML2025] bzw. rvest [@wickhamRvestEasilyHarvest2024] im XML-Format abgerufen und extrahiert:

```{.r filename="download_enewspaperarchives_xml.R (Ausschnitt)"}
download_veridian_text <- function(url, article_id) {
  response <- try(GET(url), silent = TRUE)
  
  if (inherits(response, "try-error") || status_code(response) != 200) {
    message("Failed to fetch: ", article_id)
    return(NULL)
  }
  
  xml <- content(response, as = "text", encoding = "UTF-8") %>% read_xml()
  
  # Extract HTML content inside SectionText tag
  section_text_node <- xml_find_first(xml, ".//SectionText")
  if (is.na(section_text_node)) {
    message("No <SectionText> found for: ", article_id)
    return(NULL)
  }
  
  html_text <- xml_text(section_text_node)
  
  # Clean HTML tags to extract plain text
  plain_text <- read_html(html_text) %>% html_text2()
  
  # Write to file
  if (!dir.exists(output_folder)) dir.create(output_folder)
  
  output_file <- file.path(output_folder, paste0(article_id, ".txt"))
  write_file(plain_text, output_file)
  
}
```

Als Output werden `txt`-Dateien generiert, die die Texte der gewünschten Artikel von e-newspaperarchives.ch als Rohdaten enthalten. Als Beispiel dient wieder der Artikel 'Zürich -- die werdende Grossstadt' [-@martiZurichWerdendeGrossstadt1952] aus der NZZ-Ausgabe 920:

```{.markdown filename="NZZ_19520427_0025.txt (Ausschnitt)"}
Zürich - die werdende Großstadt
Von Hans Marti
In wenigen Wochen wird die Einwohnerzahl der Stadt Zürich die Marke 400 000 überschreiten. Das ist nur eines der äußern Anzeichen dafür, daß Zürich mehr und mehr von Problemen großstädtischer Größenordnung bedrängt wird. Im Vordergrund stehen heute Fragen des Städtebaus, der Regionalplanung und des Verkehrs. Ein Fachmann auf diesen Gebieten, Dipl. Arch. Hans Marti (Zürich), wird in unserm Blatte eine Reihe dringlicher Aufgaben zur organischen und gestalterischen Bewältigung der Wachstumserscheinungen einer unvoreingenommenen Betrachtung unterziehen. Wir hoffen damit, das kundgewordene Interesse der Oeffentlichkeit für diesen lebenswichtigen Problemkreis wachzuhalten und durch Hinwendung zum Grundsätzlichen zu vertiefen. Redaktion der „NZZ“
Städtebauliches Problembewußtsein Die großen Umbauten im Limmatraum sind seit dem Bau der Quaianlagen im letzten Jahrhundert und der großzügigen Verlegung der linksufrigen Seebahn in den zwanziger Jahren die ersten Bauten, die wir als städtebauliche Leistung erster Ordnung ansprechen dürfen. Ein bedeutender Stadtteil wird von Grund auf umgewandelt.
```

Die 58 heruntergeladenen Artikel werden als `txt`-Dateien im Ordner `data/raw/txt_nzz/` gespeichert.

#### Extraktion der Texte

Die Transkripte von beiden Plattformen beinhalten für die Korpuserstellung überflüssige Inhalte wie Überschriften, Meta-Informationen der Redaktion oder im Fall von e-periodica.ch ein automatisch erzeugtes Titelblatt. Die via e-periodica.ch bezogenen Artikel sind darüber hinaus nur als PDF-Dateien gespeichert. In der Regel enthalten die PDF-Dateien, da sie jeweils nur aus vollständig gescannte Seiten mit weiteren Elementen bestehen, auch Textteile anderer Artikel und Werbung. Da aber für die Erstellung des Korpus ausschliesslich der Fliesstext der Artikel benötigt wird -- ggfs. vorhandene Hintergrundinformationen, insbesondere der Titel, sind separat erfasst -- müssen die Dateien im nächsten Schritt noch für die Korpusbildung vorbereitet werden.

##### Artikel von e-periodica.ch

Für die Extraktion von maschinenlesbarem Text aus den gescannten Seiten der PDF-Dateien verwende ich tabulapdf [@sepulvedaTabulapdfExtractTables2024]. Zunächst wird der komplette in der jeweiligen PDF-Datei enthaltene (und erfassbare) Text mit tabulapdf eingelesen. Wie beschrieben, ist ein automatisch erzeugtes Titelblatt ebenfalls Teil der Datei. Da in der Fusszeile dieser Titelblätter jeweils ganz unten die URL von e-periodica.ch angegeben wird, kann damit die erste Seite unproblematisch abgetrennt werden:

```{.r filename="create_txt_from_pdf.R (Ausschnitt)"}
text_content <- extract_text(pdf_file)
text_vector <- str_split(text_content, "\n")[[1]]

# Remove e-periodica header
end_index <- which(str_detect(text_vector, "https://www\\.e-periodica\\.ch$"))

if (length(end_index) > 0) {
  text_vector <- text_vector[(end_index + 1):length(text_vector)]
}
```

Im nächsten Schritt muss der Artikeltext auf die richtige Länge gekürzt werden, sodass andere Inhalte und OCR-Artefakte wegfallen. Daher enthält die `csv`-Datei mit den Metadaten zu jedem Artikel auch eine Angabe zu der jeweils ersten und letzten für den Artikel inhaltlich relevanten Zeile im Textdokument. Die Zeilenangaben habe ich manuell für jeden Artikel notiert. Da manche Artikel nur teilweise von Marti verfasst wurden und die OCR-Software darüber hinaus nicht zuverlässig Überschriften und Absätze als solche erkennt, ist ein automatisiertes Verfahren nicht zuverlässig möglich. Im Bearbeitungsprozess werden die erstellten Texte entsprechend dieser Zeilenangaben zugeschnitten:

```{.r filename="create_txt_from_pdf.R (Ausschnitt)"}
# Trim text based on metadata
first_row <- meta_row$first_row
last_row <- meta_row$last_row

if (first_row > length(text_vector) || last_row < 1) {
  message("Skipping: ", file_id, " (Invalid row range)")
  return()
}

text_vector <- text_vector[first_row:last_row]
```

##### Artikel aus der NZZ

Da bereits die von e-newspaperarchives.ch heruntergeladenen Rohdaten als Text in maschinenlesbarer Form als Text vorliegen, muss an dieser Stelle ebenfalls nur der nicht relevante Text entfernt werden. Im bereits oben gezeigten Artikel 'Zürich -- die werdende Grossstadt', der als `txt`-Datei aus fünfzehn Zeilen besteht, beginnt der eigentliche Textinhalt nach Überschrift, Autorenname und Vorbemerkung der Redaktion in der siebten Zeile. Die ersten sechs Zeilen können somit entfernt werden.

#### Data Cleaning

Vor der Verwendung der Artikel in einer quantitativen Textanalyse müssen die Daten noch auf OCR-Fehler untersucht und korrigiert werden. Einen einzelnen <!-- CK-73 fixme: nur einer am Schluss? --> Artikel, bei dem die auf e-newspaperarchives.ch erfasste Transkription besonders lückenhaft war, habe ich dabei manuell über die Korrekturfunktion der Plattform korrigiert.

Obwohl die Scans der Zeitungsartikel überwiegend von sehr hoher Qualität sind und nur sehr vereinzelt abgeknickte Seiten oder verschmierte Zeilen vorgekommen sind, reicht die Qualität der erzeugten Textdateien noch nicht aus. Daher werden die Textdateien in einem zweistufigen Verfahren bearbeitet. Es handelt sich dabei in beiden Fällen um string replacements mit stringr [@wickhamStringrSimpleConsistent2023].

Im ersten Schritt werden hauptsächlich übriggebliebene Kopf-/Fusszeilen und OCR-Artefakte sowie Whitespace entfernt. Das Vorgehen ist unabhängig davon, von welchem Portal die Artikel bezogen wurden und unterscheidet sich nur in der Art und Anzahl der vorgenommenen Anpassungen.

##### Artikel von e-periodica.ch

Die Aufbereitung der Transkripte, die direkt aus PDF-Dateien generiert wurden, benötigt einige Arbeitsschritte, in denen insbesondere Fehler in der Texterkennung durch tabulapdf entfernt werden, zum Beispiel bei der Verarbeitung von gescannten Fotos oder Diagrammen. Anschliessend wird noch ggfs. im Text vorhandener Weissraum am Anfang und Ende der Strings entfernt. Die stringr-Funktion `str_squish` ist auch in der Lage, fälschlicherweise im OCR-Prozess vervielfachte Leerräume durch einen einzelnen whitespace character zu ersetzen. Die Liste der zu ersetzenden Zeichen und zu entfernenden Zeilen habe ich iterativ anhand mehrerer Testläufe mit den `txt`-Dateien erstellt.

```{.r filename="create_txt_from_pdf.R (Ausschnitt)"}
# Clean text
text_vector <- text_vector %>%
  discard(~ str_detect(.x, "(?i)SCHWEIZERISCHE BAUZEITUNG|Schweiz\\. Bauzeitung|SCHWEIZERISCHE BAUZ|zeltung|Bauzeilung|BATJZEITTJNG|Schweizerische\\s*Bauzeitung\\s*\\d+")) %>%
  # discard lines with the same letter three times in a row or more:
  discard(~ str_detect(.x, "([A-Za-z])\\1{3,}")) %>%
  # discard lines with no vowels:
  discard(~ str_detect(.x, "^[^aeiouAEIOU]*$")) %>%
  # discard lines only with words with less than 4 characters:
  discard(~ str_detect(.x, "^(?!(.*\\b\\w{3,}\\b)).*$")) %>%
  # discard newspaper meta information artefacts:
  discard(~ str_detect(.x, "^DD|DD$")) %>%
  discard(~ str_detect(.x, "--")) %>%
  str_replace_all("DK\\s\\d+\\W\\d+", "") %>%
  # replace all characters that are neither letters, numbers, nor punctuation:
  str_replace_all("[^[:alnum:].:,?!;\\-]", " ") %>%
  # reduce whitespace:
  str_squish() %>%
  # discard lines with two characters only or less:
  discard(~ nchar(.x) <= 2) %>%
  # discard lines with no letters in it:
  discard(~ !str_detect(.x, "[A-Za-z]"))

if (length(text_vector) > 0) {
  text_vector[length(text_vector)] <- str_replace_all(text_vector[length(text_vector)], "Hans Marti|H. M.", "")
}
```

##### Artikel aus der NZZ

Da für diese Zeitungsartikel die OCR-Texte von e-newspaperarchives.ch genutzt werden, müssen weniger unerwünschte Sonderzeichen etc. gelöscht werden. Der Name Hans Marti wird aus den Datensätzen entfernt, ebenso wie die häufige Formulierung 'Fortsetzung folgt' im Fall von Artikeln, die als Reihe über mehrere Ausgaben veröffentlicht wurden.

```{.r filename="create_txt_from_nzz.R (Ausschnitt)"}
# Clean text
text_vector <- text_vector %>%
  str_replace_all("Hans Marti|H. M.|Haus Marti|Marf|Marti", "") %>%
  str_replace_all("(Fortsetzung folgt)", "") %>%
  str_squish() # reduce whitespace
```

##### Manuelle Korrekturen

Anschliessend werden im zweiten Schritt weitere string replacements auf Basis einer Liste mit OCR-Fehlern durchgeführt. Diese Listen -- je eine für die NZZ-Texte und eine für die übrigen Publikationen -- habe ich manuell nach Durchsicht der Transkripte erstellt, da sich existierende Packages für Textkorrekturen wie hunspell [@oomsHunspellHighPerformanceStemmer2025] als nicht tauglich erwiesen haben -- nicht zuletzt aufgrund der Kombination bau- und planungsrechtlicher Fachbegriffe mit zahlreichen Helvetismen. Die Liste mit Korrekturen für die Artikel von e-periodica.ch enthält über 1000 Einträge, z.B.:

```{.r filename="ocr_error_list.R (Ausschnitt)"}
"EläShenmasstab" = "Flächenmasstab",
"Tugme" = "Türme",
"rlngerdurchstich" = "Zähringerdurchstich",
"inpner" = "immer",
"VerkehrsfläenfliP" = "Verkehrsflächen",
"Querstrœ" = "Querstrasse",
"Baufluchtenbewirken" = "Baufluchten bewirken",
"klemmasstäblichen" = "kleinmasstäblichen",
"Uramabrucke" = "Uraniabrücke",
"odeiuaber" = "oder aber",
"Unterteilup" = "Unterteilung",
"Flusstadt" = "Flussstadt",
"FIuss" = "Fluss",
"aufgeführjSWesentlich" = "aufgeführt. Wesentlich",
"wolltejBLüf" = "wollte. Auf",
"EntwiCTEiung" = "Entwicklung",
"stäätebaulichen" = "städtebaulichen",
"Innensrarat" = "Innenstadt",
...
```

Auch die so bearbeiteten Textdateien sind noch längst nicht fehlerfrei, sollten aber im Verhältnis von Aufwand und Ertrag ausreichend sein für die anzuwendenden Analysemethoden. Sollten im Verlauf der Analyse weitere Fehler, fehlende Textteile oder irrtümlich Marti zugeschriebene Texte auftauchen, können die entsprechenden Artikel aus dem Workflow zum Download und zur Bearbeitung entfernt und der Prozess erneut gestartet werden.

##### Spalten und Absätze

Ein grösseres Problem resultiert aus dem mehrspaltigen Drucklayout der meisten Zeitschriften. Die Kombination von über mehrere Spalten laufendem Fliesstext mit Grafiken, Bildunterschriften etc. stellt eine Herausforderung für Texterkennungssoftware dar. In zahlreichen erzeugten `txt`-Dateien und auch in den OCR-Transkriptionen, die auf e-newspaperarchives.ch zur Verfügung gestellt werden, sind die Reihenfolgen von Spalten und Absätzen vertauscht oder textfremde Elemente Teil des Dokuments.

Das folgende Beispiel aus dem Artikel 'Freifläche und Ausnützung' aus der Schweizerischen Bauzeitung [@martiFreiflaecheUndAusnuetzung1954, 581] illustriert dieses Problem. Der Text wurde wie folgt aus dem PDF extrahiert:

```{.markdown filename="sbz-002_1954_72__532_d.txt (Ausschnitt)" code-line-numbers="true"}
Man tut daher gut daran,
Links frühere Ueberbauungsart, rechts Vorschlag eines
berühmten Architekten, Freihaltemass 9 io. Mit Dachgarten
erhöht sich die Grünfläche um 40 o
keine für die ganze Schweiz gültigen Richtlinien zu
veröffentlichen, denn in dieser Gemeinde sind kleine Parzellen
und in jener grosse üblich,
```

Der Fliesstext des Artikels in Zeile 1 wird durch eine dreizeilige Bildunterschrift (Zeilen 2--4) unterbrochen. Der eigentliche Artikelinhalt wird in Zeile 5 wieder aufgenommen -- ein Fehler, der aus dem Layout der Zeitschrift resultiert (s. @fig-columnscreenshot).

![Screenshot eines Artikels mit unterbrochenem Fliesstext in der linken Spalte [@martiFreiflaecheUndAusnuetzung1954, 581]](../assets/img/columns_sbz-002_1954_72__532_d.png){.lightbox #fig-columnscreenshot}

Diese Fehler in der Textumwandlung könnten manuell durch einen Abgleich mit den gescannten Zeitungen behoben werden. Jedoch ist dieser Schritt nicht nötig, da die Textanalyse mit einem bag-of-words-Ansatz ohnehin nicht auf die korrekte Reihenfolge der Textabschnitte angewiesen ist [@banksReviewBestPractice2018, 449]. Die Reihenfolge der Inhalte wird zwar je nach Artikel fehlerhaft sein. Da aber die unpassend platzierten Inhalte dennoch Teil des Artikels sind, werden dem Korpus keine Fremdinformationen hinzugefügt.

#### Erstellung des corpus objects

```{r}
#| echo: false
#| output: false
#| label: load_corpus

text_data <- read_csv(here("build", "marti_corpus.csv"),
                      col_types = cols(
                        date = col_date(format = "%Y-%m-%d"))
                      )

marti_corpus <- corpus(text_data, text_field = "text")
```

Die Artikel liegen im `txt`-Format vor. Im nächsten Schritt wird nun aus der Textsammlung der tatsächliche Korpus erstellt. Dazu finden erneut die Metadaten zu den einzelnen Artikeln Verwendung, indem sie als document-level variables genutzt werden.

```{.r filename="2_create_corpus.R (Ausschnitt)"}
text_data <- readtext(here("data", "clean", "*.txt"))
text_data$doc_id <- sub("\\.txt$", "", text_data$doc_id)

metadata <- read.csv(here("docs", "articles_metadata.csv"), sep = ";")

text_data <- merge(text_data,
                   metadata[, c("id", "title", "publication", "date", "lang")], 
                   by.x = "doc_id", by.y = "id", all.x = TRUE)
```

Als weitere Variablen werden dem Korpus noch Informationen zu Martis Berufslaufbahn hinzugefügt. Die wichtigsten Arbeitsstellen von Hans Marti sind in `/docs/marti_berufslaufbahn.csv` abgelegt und werden als kalendarisches Datum im Format `%Y-%m-%d` eingelesen. Nachdem auch im Datensatz mit den Metadaten der einzelnen Artikel die Spalte mit dem Publikationsdatum in das entsprechende Datumsformat gebracht wurde, können Zeitspannen berechnet und evaluiert werden:

```{.r filename="2_create_corpus.R (Ausschnitt)"}
for (i in seq_len(nrow(berufslaufbahn))) {
  beruf_name <- berufslaufbahn$Beruf[i]
  start_date <- berufslaufbahn$Start[i]
  end_date <- berufslaufbahn$Ende[i]
  
  col_name <- make.names(beruf_name)
  
  text_data <- text_data %>%
    mutate(!!col_name := date >= start_date & date <= end_date)
}
```

Damit erhalten die Veröffentlichungen Informationen zu Martis beruflicher Situation zum Publikationszeitpunkt. Für jeden Artikel kann ausgelesen werden, welcher Lohnarbeit der Autor gerade nachging. Die wichtigsten Stationen (s. Abschnitt [Die Person Hans Marti](#die-person-hans-marti)) sind als Boolean (`TRUE`/`FALSE`) erfasst.

Abschliessend werden noch, wie bereits beschrieben, die drei französischsprachigen Texte aus dem Datensatz entfernt. Es handelt sich um die Artikel

* L'urbanisme, un devoir humain [-@martiLurbanismeDevoirHumain1961],
* Brasilia, la nouvelle capitale du Brésil [-@martiBrasiliaNouvelleCapitale1961] und
* L'homme et son habitat [-@martiLhommeSonHabitat1964]

```{.r filename="2_create_corpus.R (Ausschnitt)"}
text_data <- text_data %>%
  filter(lang == "de")
```

Um den Korpus zu erstellen, verwende ich quanteda [@benoitQuantedaPackageQuantitative2018].

```{.r filename="2_create_corpus.R (Ausschnitt)"}
marti_corpus <- corpus(text_data, text_field = "text")
```

#### Einblicke in den Korpus

Das erzeugte corpus object enthält `{r} ndoc(marti_corpus)` Volltexte der von Hans Marti geschriebenen Artikel in `{r} length(unique(text_data[["publication"]]))` verschiedenen Publikationen (s. @fig-pub_counts).

```{r}
#| echo: false
#| message: false
#| label: fig-pub_counts
#| fig-cap: Anzahl der Veröffentlichungen je Zeitschrift

pub_counts <- text_data %>%
  count(publication, sort = TRUE)

pub_counts[9, 1] <- "Jurablätter"
pub_counts[10, 1] <- "Profil"

# Add text aesthetic for tooltip
#pub_counts <- pub_counts %>%
#  mutate(tooltip = paste0("Anzahl Artikel: ", n))

pub_plot <- ggplot(pub_counts, aes(x = reorder(publication, n), y = n, text = n)) +
                  geom_bar(stat = "identity", fill = "#1965b0") +
                  geom_text(aes(label = n), hjust = -0.3, size = 3) +
                  coord_flip() +
                  theme_minimal() +
                  theme(axis.title.x = element_blank(), axis.title.y = element_blank(),
                        panel.grid.major.y = element_blank())

pub_plot

#ggplotly(pub_plot, tooltip = "text") %>%
#  config(locale = "de-CH",
#        modeBarButtonsToRemove = c("hoverCompareCartesian", "lasso2d"),
#		    toImageButtonOptions = list(format = "svg")) %>%
#  layout(showlegend = FALSE,
#      	xaxis = list(showgrid = FALSE, zeroline = FALSE, autorange = TRUE),
#    	  yaxis = list(showgrid = FALSE, zeroline = FALSE)
#  )
```

In @fig-timeline ist die Publikationstätigkeit von Hans Marti auf einer Zeitachse dargestellt. Die Visualisierung zeigt, dass sich Martis Veröffentlichungen in der Schweizerischen Bauzeitung auf den Zeitraum konzentrieren, in dem er dort als Redaktor angestellt war (1949--1962), wobei er auch nach dem Ende seiner Anstellung dort weitere Texte für diese Zeitschrift schrieb. Der Abgleich mit anderen beruflichen Stationen wie seiner Amtszeit als Stadtzürcher FDP-Gemeinderat (1958--1962) und im Anschluss als Delegierter des Zürcher Stadtrates für Stadtplanung (1962--1968) sowie seine Anstellung im VLP-Zentralbüro (1945--1948) legen keinen offensichtlichen Einfluss auf seinen publizistischen Output nahe.

```{r}
#| echo: false
#| message: false
#| label: fig-timeline
#| fig-cap: "Veröffentlichungen nach Jahren [Daten zur beruflichen Laufbahn nach @lendiGeschichteUndPerspektiven2018, 326; @bockerMartiHans2007; @koll-schretzenmayrHansMartiUnd2008]."

# FIXME: genaue Daten der Berufslaufsbahn einfügen (zB Redaktor vermutlich bis Ende 1962)

ggplot(text_data, aes(x = date, y = publication)) +
  geom_point(alpha = 0.5, colour="#000") +

  # Zeitraum VLP-Zentralbüro
  geom_vline(aes(xintercept = as.Date("1945-01-01"), color = "#4eb265"), linetype = "solid") +
  geom_vline(aes(xintercept = as.Date("1948-01-01"), color = "#4eb265"), linetype = "solid") +

  # Zeitraum SBZ-Redaktor, end-date: eigentlich as.Date("1962"), manuell um 1 Monat verschoben für Lesbarkeit
  geom_vline(aes(xintercept = as.Date("1949-01-01"), color = "#dc050c"), linetype = "dotdash") +
  geom_vline(aes(xintercept = as.Date("1961-12-01"), color = "#dc050c"), linetype = "dotdash") +

  # Zeitraum Deleg. des Stadtrats, start-date: eigentlich as.Date("1961"), manuell um 1 Monat verschoben für Lesbarkeit
  geom_vline(aes(xintercept = as.Date("1962-02-01"), color = "#f7cb45"), linetype = "twodash") +
  geom_vline(aes(xintercept = as.Date("1968-12-31"), color = "#f7cb45"), linetype = "twodash") +

  # Zeitraum FDP-Gemeinderat
  geom_vline(aes(xintercept = as.Date("1958-01-01"), color = "#1965b0"), linetype = "dashed") +
  geom_vline(aes(xintercept = as.Date("1962-01-01"), color = "#1965b0"), linetype = "dashed",) +

  # Pensionierung
  geom_vline(aes(xintercept = as.Date("1979-01-01"), color = "#777777"), linetype = "longdash",) +

  #scale_x_date(date_breaks = "5 years", date_labels="%Y") +
  scale_x_date(breaks = pretty_breaks(n = 9)) +
  scale_y_discrete(labels = c("Jurablätter : Monatsschrift für Heimat- und Volkskunde" = "Jurablätter",
                              "Profil : sozialdemokratische Zeitschrift für Politik, Wirtschaft und Kultur" = "Profil")) +

  scale_colour_manual(name = element_blank(),
                      values = c("#4eb265", "#dc050c", "#f7cb45", "#1965b0", "#777777"),
                      breaks = c("#4eb265", "#dc050c", "#f7cb45", "#1965b0", "#777777"),
                      labels = c("Mitarbeiter VLP-Zentralbüro (1945–1948)", "SBZ-Redaktor (1949–1962)", "Delegierter des Stadtrats\nfür Stadtplanung (1962–1968)", "FDP-Gemeinderat (1958–1962)", "Pensionierung (1979)")) +

  guides(colour = guide_legend(ncol = 2)) +

  theme_minimal() +
  theme(axis.title.x = element_blank(), axis.title.y = element_blank(),
        legend.position = "bottom")
```

Die Länge der im Korpus enthaltenen Dokumente ist in @fig-nchar visualisiert. Hierbei ist jedoch zu beachten, dass einige Texte in mehrere Artikel aufgeteilt publiziert worden sind und sich durch eine Gesamtschau noch mehr längere Artikel ergeben würden. Für einen ersten Einblick in den Korpus genügt jedoch die Ansicht auf corpus document-Level. <!-- fixme: aufgesplittete Artikel zusammenfügen? -->

```{r}
#| echo: false
#| message: false
#| label: fig-nchar
#| fig-cap: "Längenverteilung der Artikel in Zeichen (aggregiert zu 500-Zeichen-Blöcken)."

ggplot(text_data, aes(x = nchar(text))) +
  geom_histogram(binwidth = 500, fill = "#1965b0") +
  labs(
    x = "Länge des Artikels (Anzahl Zeichen)",
    y = "Anzahl Artikel"
  ) +
  scale_y_continuous(breaks = pretty_breaks()) +
  theme_minimal()
```

Die kürzesten Dokumente im Korpus sind Artikel, die redaktionelle Kommentare zu folgenden Inhalten, Korrigenda oder Ergänzungen enthalten. Erwähnt seien hier die beiden Korpuselemente mit den meisten Zeichen.

* Der mit Abstand längste an einem Stück publizierte Artikel, 'Aus der Praxis der Ortsplanung' [@martiAusPraxisOrtsplanung1949] schlägt mit `{r} nchar(text_data$text[text_data$doc_id == "pln-001_1949_6__212_d"])` Zeichen zu Buche. Auf dreissig Seiten erläutert Marti hier die grundsätzliche Notwendigkeit von Planung anhand eines Fallbeispiels im Kanton Zürich und beschreibt ausführlich die einzelnen Schritte im Planungsprozess sowie die Dokumente wie Bauordnungen, Verkehrslinien-, Baulinien- oder Zonenpläne, die das unmittelbar sichtbare Resultat des Prozesses darstellen. Dieser Artikel ist als ein Grundlagendokument zu sehen, das am Beginn des Institutionalisierungsprozesses in der Nachkriegszeit steht.
* Der mit `{r} nchar(text_data$text[text_data$doc_id == "sbz-002_1964_82__467_d"])` Zeichen zweitlängste Artikel im Korpus ist eine von Marti vor dem Zürcher Stadtrat gehaltene Rede während seiner Amtszeit als Delegierter für Stadtplanung [@martiStadtplanungStadtZuerich1964]. Er präsentiert eine Auslegeordnung der die Stadt Zürich betreffenden Planungsaufgaben und fokussiert auf Fragen der Verkehrsplanung, betont aber auch die Wichtigkeit planerischer Reaktionen auf Umweltverschmutzung, Wohnungsnot, altersgerechte Wohnformen und Landschaftsschutz [@martiStadtplanungStadtZuerich1964, 556]. Die Stadt Zürich wird hier bereits in einen regionalen Verflechtungsraum eingebettet gedacht und geplant, was Fragen der Gemeindeautonomie und damit sehr grundsätzliche Themen tangiert.

#### Export

Der Korpus wird zur Weiterverwendung als `csv`-Datei gespeichert.

```{.r filename="2_create_corpus.R (Ausschnitt)"}
corpus_df <- convert(marti_corpus, to = "data.frame")
write.csv(corpus_df, here("build", "marti_corpus.csv"), row.names = FALSE)
```

Der Korpus als `csv`-Datei wird entsprechend dem Metadaten-Standard für tabellarische Daten und Metadaten im Internet [@w3cModelTabularData2022] mit Metadaten versehen. Das Datenschema wird in einer `json`-Datei festgehalten<!-- FIXME: Link zu Github einfügen -->, die durch eine Funktion auf Basis von 'csvwr' [@gowerCsvwrReadWrite2022] [erzeugt](https://github.com/mtwente/modelling-marti/blob/main/src/functions/annotate_metadata.R) wird.

### Datenaufbereitung

Um die Daten zur späteren Analyse vorzubereiten, werden die Texte im Korpus zunächst in tokens umgewandelt. In diesem Schritt werden auch Interpunktion, Ziffern und sonstige Symbole entfernt. Gleichzeitig werden alle tokens (mit Ausnahme von Abkürzungen) in Kleinbuchstaben transformiert.

```{r tokenize} 
marti_tokens_full <- tokens(marti_corpus,
                       remove_punct = TRUE,
                       remove_numbers = TRUE,
                       remove_symbols = TRUE) %>%
                tokens_tolower(keep_acronyms = TRUE)
```

Die Verknüpfung der Tokens zu den einzelnen Artikeln inkl. Metadaten ist weiterhin gegeben, wie die folgende Vorschau der ersten drei Texte zeigt:

```{r preview-tokens}
#| echo: false

head(marti_tokens_full, 3)
```

#### Stop Words

Im nächsten Schritt werden stop words aus den Inhalten entfernt -- Wörter, die so häufig auftauchen, dass sie keine Rolle für die Identifikation von Themen spielen [@banksReviewBestPractice2018, 453], wie zum Beispiel der bestimmte Artikel der/die/das. Dafür wird die in quanteda vorhandene Liste an stop words verwendet und manuell um zusätzliche Wörter erweitert. Diese zusätzlichen Begriffe können später nach einer Evaluation der Ergebnisse angepasst werden.

```{r stopwords}
extra_stopwords <- c("ja", "dass", "müssen", "schon", "wäre", "würde", "worden", "wurde", "wurden", "sollen", "a", "h", "dr", "i", "s", "beim", "sei", "überhaupt", "gerade", "einfach", "nämlich", "wer", "dafür", "m", "gar", "ganz", "wären")

marti_tokens_clean <- marti_tokens_full %>%
  tokens_remove(pattern = c(stopwords("de"),
                            extra_stopwords))

```

#### Stemming

**obs hier wordstem einbauen?** <!-- FIXME -->

#### Compound Tokens/Kollokationen

Die einzelnen Artikel sind nun als tokens segmentiert. Jedes token steht einzeln für sich an einer Position im Dokument. Bei bestimmten Begriffen kann es jedoch inhaltlich sinnvoll sein, mehrere tokens zusammenzufassen, z.B. weil sie Teil einer Sinneinheit sind ('compound token'). Auf diese Weise bleiben gewisse Zusammenhänge erhalten. Ein Beispiel dafür können Eigennamen sein, bei denen Vor- und Nachname zwar zwei tokens sind, aber inhaltlich eine Person bezeichnen. Diese tokens werden zu einem string zusammengesetzt und dann als Einheit analysiert. Die folgende Übersicht zeigt, dass aber nicht jede häufige Kombination zweier tokens inhaltlich relevant ist. 

```{r inspect-collocations}
marti_tokens_collocations <- textstat_collocations(marti_tokens_clean,
                                                   min_count = 3)
head(marti_tokens_collocations, 10)
```

Nach einer Inspektion der weiteren Ergebnisse habe ich eine kurze Liste an tokens erstellt, die als Kollokationen behandelt werden sollen:

```{r create-collocations}
collocations <- c("kanton zürich", "agglomeration zürich", "region zürich",
                  "kanton solothurn", "kanton bern", "kanton st gallen",
                  "st gallen", "hans marti", "max frisch", "werner moser",
                  "rolf meyer", "vereinigung landesplanung",
                  "knonauer amt", "st margrethen") %>%
  phrase()

marti_tokens_compounded <- tokens_compound(marti_tokens_clean,
                                           pattern = collocations)
```

Abgesehen von einigen wenigen Personennamen spielen insbesondere die Toponyme eine Rolle, die gleichzeitig eine Stadt und einen Kanton bezeichnen. Um in der Textanalyse noch zwischen Erwähnungen von z.B. Stadt und Kanton Bern etc. unterscheiden zu können, werden u.a. die Kantone St. Gallen, Bern, Solothurn und Zürich als Kollokationen erfasst. Als Kollokationen auftretende tokens habe ich basierend auf den Ergebnissen einer Suche nach möglichen Toponymen identifiziert. Dabei hat sich u.a. herausgestellt, dass 'Zürich' als isoliert auftretendes token in der Regel als Bezeichnung für die Stadt auftritt, während für die anderen Massstabsebenen die Bezeichnungen 'Kanton Zürich', 'Agglomeration Zürich' oder 'Region Zürich' verwendet zu werden scheinen.

Zum Schluss wird das tokens object in eine document-feature matrix (`dfm`) umgewandelt.

```{r create-dfm}
dfm_marti <- dfm(marti_tokens_compounded)
```

#### Sparse Terms

Zusätzlich zu den häufig auftretenden stop words werden auch Begriffe entfernt, die nur in sehr wenigen Artikeln verwendet werden ('sparse terms'). Diese können zwar vielfach auftreten und daher in absoluten Zahlen nicht zu den seltensten terms gehören, fallen aber trotzdem aus dem Korpus, sofern sie nicht in mindestens zwei oder mehr Artikeln vorkommen.

Beispiele für solche sparse terms sind die folgenden Begriffe:

```{r sparse-terms}
#| echo: false

dfm_sparse <- dfm_trim(dfm_marti, max_docfreq = 2)

topfeatures(dfm_sparse)
#topfeatures(dfm_sparse, decreasing = F)
```

Das token `pelikan` kommt zwar an `r sum(dfm_sparse[, "pelikan"])` Stellen im Korpus vor, allerdings in nur einem Artikel [@martiGeschaftshausKleinenPelikan1949] und scheint daher im Gesamtkontext betrachtet von vernachlässigbarer Relevanz zu sein. Durch die Entfernung dieser sparse terms wird die Verarbeitungszeit während der eigentlichen Analyse verringert. Inhaltlich betrachtet kann einer unpassenden Gewichtung von Begriffen vorgebeugt werden, die z.B. durch einen einzelnen langen, monothematischen Artikel entstehen könnte, der die Wichtigkeit eines Themas im Gesamtkorpus verzerren würde.

Die Anzahl Artikel, in denen ein token mindestens vorkommen muss, um nicht als sparse term zu gelten, kann/muss manuell festgelegt werden. Die verschiedenen Effekte möglicher Schwellenwerte auf die Dimensionen der document-feature matrix können mit 'stm' [@robertsStmPackageStructural2019] visualisiert werden:

```{r text-sparsities}
#| echo: false
#| message: false
library(stm)

stmdfm <- convert(dfm_marti, to = "stm", docvars = docvars(marti_corpus))

plotRemoved(stmdfm$documents, lower.thresh = seq(1, 10, by = 1))
```

Die hier angewendete Schwelle von zwei Artikeln, in denen ein token mindestens vorkommen muss, um Teil des Korpus zu bleiben, folgt der Empfehlung von @banksReviewBestPractice2018 [453] für vergleichsweise kleine Korpora.

```{r trim-dfm}
dfm_marti <- dfm_trim(dfm_marti, min_docfreq = 2)
```

Die document-feature matrix enthält weiterhin alle (deutschsprachigen) im Korpus enthaltenen Texte. Dargestellt wird die Anzahl jedes tokens pro Texteinheit, hier wieder als Vorschauansicht für die ersten drei Artikel:

```{r preview-dfm}
#| echo: false

head(dfm_marti, 3)
```

Einen ersten Einblick in die document-feature matrix ermöglichen Wordclouds. @fig-wordcloud zeigt die hundert häufigsten Wörter, ähnlich häufig vorkommende tokens sind farblich gruppiert.

```{r wordcloud-dfm}
#| echo: false
#| message: false
#| warning: false
#| label: fig-wordcloud
#| fig-cap: "Wordcloud mit den 100 häufigsten Wörtern in der document-feature-Matrix"

textplot_wordcloud(dfm_marti, scale = c(3.5, 0.75), colors = brewer.pal(8, "Dark2"), random.order = F, 
                   rot.per = 0.1, max.words = 100)
```

Bevor der Inhalt der Artikel mittels topic modelling untersucht wird, kann ein Dendrogramm eine Vorschau von Themen liefern. Dafür werden oft gemeinsam auftretende (co-occurring) Begriffe ermittelt. @fig-dendrogram, erstellt mit dendextend [@galiliDendextendPackageVisualizing2015], zeigt ein Dendrogramm mit dreissig tokens, die jeweils auf Basis der relativen Häufigkeit ihres Auftretens in den verschiedenen Artikeln gruppiert werden. Von rechts nach links gelesen nimmt die Ähnlichkeit der tokens ab, je weiter sie entlang der branches voneinander entfernt sind.

```{r dendrogram}
#| echo: false
#| warning: false
#| label: fig-dendrogram
#| fig-cap: "Dendrogramm mit zusammen auftretenden (co-occurring) Begriffen"

wordDfm <- dfm_sort(dfm_weight(dfm_marti, "prop")) 
wordDfm <- t(wordDfm)[1:30, ] # transposed

dend_marti <- dist(wordDfm) %>%
  hclust() %>%
  as.dendrogram() %>%
  hang.dendrogram() %>%
  set("labels_cex", 0.5) %>%
  set("branches_lwd", 1.2) %>%
  plot_horiz.dendrogram(side = F)
```

Eine weitere Form der Visualisierung zu explorativen Zwecken ist eine Netzwerkdarstellung. Die mit quanteda erstellte @fig-network zeigt, wie ausgeprägt die Kombinationen der dreissig häufigsten features in der document-feature matrix sind.

```{r cooccurr-network}
#| label: fig-network
#| fig-cap: "Netzwerkdarstellung der Co-Occurrence Matrix für die dreissig häufigsten Features"

topterms <- names(topfeatures(dfm_marti, 30))

fcmat_marti_topterms <- fcm(dfm_marti) %>%
  fcm_select(pattern = topterms)

prop_size <- rowSums(fcmat_marti_topterms)/min(rowSums(fcmat_marti_topterms))

set.seed(20)
textplot_network(fcmat_marti_topterms,
                 min_freq = 0.5,
                 edge_alpha = 0.5, 
                 edge_size = 1.3,
                 vertex_labelsize = 0.7*prop_size)
```

next steps: preprocessing (step 3 in @banksReviewBestPractice2018, 453f.)

go along this: https://github.com/wesslen/text-analysis-org-science

6. stemming: check difference in outcome before/after, if it makes sense. most useful in small samples acc to @banksReviewBestPractice2018, 453f.
7. use uni-/bi-/trigrams: recommendation to start with unigrams @banksReviewBestPractice2018, 454. Change to bigrams later

* explore/kwic

8. create dfm, nur features mit mehr als 2 char
9. wordstem mit deutscher sprache setting (Schritt 6?)

## Ergebnisse der quantitativen Analyse <!-- (ca. 2000 Wörter) -->

### Themenanalyse mittels Topic Modeling

9. exploration: topfeatures, wordcloud
10. topic modelling mit lda

  evaluate models https://github.com/mikajoh/stmprinter

* Überblick über gefundene Topics und ihre Interpretation, xray plots https://quanteda.io/articles/pkgdown/examples/plotting.html, vgl. Tutorial https://quanteda.io/articles/pkgdown/replication/digital-humanities.html#topic-modelling
* stm insights with shiny https://github.com/cschwem2er/stminsights oder https://cran.r-project.org/web/packages/stmCorrViz/
* Veränderungen über die Zeit (z. B. Trends in bestimmten Jahrzehnten)

### Analyse der geografischen Referenzen (Toponyme)
* Welche Orte werden häufig erwähnt?
  * *"Das Beispiel der Schweiz ist dafür deshalb gut geeignet, weil das Land seit den Anfängen der Landesplanung um 1930 als Stadtgebilde begriffen und beschrieben wurde" [@hildebrandUrbaneSchweizUrbanistische2006, 69]*, vgl. @meiliAllgemeinesUberLandesplanung1933 oder Rousseau
* Gibt es Schwerpunkte auf Zürich, Basel oder internationale Projekte?

dazu: count how many times each entry appears in the toponym-csv from swisstopo and plot it onto map proportionally

* Veränderungen über die Zeit
* 50er: *"Misstrauen gegenüber dem Begriff ‘Planung’ zu dieser Zeit [...] Planung verband man mit Machtausübung des Staates und letztlich mit Kommunismus" [@herzogAchtungLandschaftLaesst2016, 57].* Noch in einem Nachruf: *"Nicht eine Planwirtschaft östlicher Prägung war sein Ziel, ..."* [@zweifelNachrufHansMarti1994].

### Unterschiede zwischen Tagespresse und Fachzeitschriften
* Welche Unterschiede zeigen sich in den behandelten Themen?
* Gibt es eine spezifische Sprache oder Argumentationsweise je nach Medium?

SBZ-Selbstverständnis heute: "Sprachrohr des gesamten Planungswesens" [@kundigStarkeStimmeFur2004, 9], "langfristiges Gedächtnis" [@furrerZeitungAlsErinnerungsort2004, 11] und "Basis für das eigene Denken und Handeln" [@furrerZeitungAlsErinnerungsort2004, 11]

## Diskussion <!-- (ca. 1000 Wörter) -->
* Einordnung der Ergebnisse im Kontext der schweizerischen Raumplanung
* Reflexion der Hypothesen: Welche haben sich bestätigt? Welche nicht?
* Methodenkritik: Grenzen der quantitativen Analyse und mögliche Erweiterungen
  * "Topic modeling and STM, of course, have limitations, such as a failure to capture low prevalence topics relative to traditional qualitative text analysis (Baumer et al., 2017)." [@banksReviewBestPractice2018, 449]
  * pitfalls of tm https://doi.org/10.1093/pan/mps028

* Diskussion planning history in general: vgl. Carola Hein Handbook
* biographical method, @freestoneBiographicalMethod2017

## Fazit und Ausblick <!-- (ca. 500 Wörter) -->
* Zusammenfassung der wichtigsten Erkenntnisse
* Bedeutung für die Forschung zu Hans Marti und zur Geschichte der Raumplanung
  * *Schwierigkeit: Marti nicht als Genie darstellen, der Planung erfunden hätte, sondern auf die Vielfalt der Akteur:innen und Themen aufmerksam machen. Ausserdem: "Jonas and Ward (2007) have noted that scholarship is often silent on how cities are planned on a macro-political level and subsequently reproduced through everyday micro-political acts and struggles." [@avermaeteDeathAuthorCenter2017]*,
  * *"der Stadtplanung ist in der Schweiz von der praktischen Seite her stets der Vorliebe grosser Planer-Persönlichkeiten gewiss [nennt u.a. Hans Marti]" [@lendiGeschichteUndPerspektiven2018, 274]*,
* Möglichkeiten für weiterführende Forschungen [z.B. @twenteHinterKonzeptUnd2025]
* für kompliziertere QTA-Analysen ist weiteres text-cleaning nötig, für bag-of-words reicht die Qualität der Transkripte

* Idee für Titel? "Wer ist heute überhaupt in der Lage, dem täglichen Kleinkram den Rücken zu kehren und philosophische Betrachtungen anzustellen; wer kann es sich leisten, über Menschsein, Gesellschaft und Staat nachzudenken? Wer wagt es, zu meditieren, wenn hupende Autokolonnen die Stadtplanung zu eiligem Handeln anspornen [...]" [Marti 10.5169/seals-63320, 143]