---
title: Modelling Marti
subtitle: Report
authors:
  - name: Moritz Twente
    affiliation: Universität Basel
    email: moritz.twente@unibas.ch
    orcid: 0009-0005-7187-9774
date-modified: last-modified
bibliography: ../assets/modelling-marti.bib
reference-section-title: Bibliografie
link-citations: true
lang: de
format:
#  pdf:
#    toc: true
#    number-sections: true
#    colorlinks: true
#    classoption: twocolumn
    #sansfont: "Jost-Light"
    #mainfont: "Jost-Light"
    html: default
    pdf: 
      documentclass: report
      classoption: twocolumn
      toc: true
  #docx: default
  #jats: default
---

## Einleitung (ca. 500 Wörter)
* Einführung in das Thema und Relevanz der Forschung
* Vorstellung von Hans Marti als Architekt und Raumplaner
* Bedeutung seiner publizistischen Tätigkeit für die Schweizer Raumplanung
  * Stand der Forschung
* Forschungsfragen und Hypothesen
* Methodischer Zugang und Überblick über den Aufbau der Arbeit

### Hans Marti

Zur Person Marti: typischer Planer [@lendi_geschichte_2018, 330], "Hans Marti war derjenige unter den Planern, der die Umsetzung suchte und das Realisieren zelebrierte, verbunden mit doktrinstarkem Engagement [@lendi_geschichte_2018, 326]

@blanc_mit_2018: "Marti hatte in den 1950er Jahren zu den ersten Kritikern der geplanten Stadtautobahnen gehört und war als Pionier der Raumplanung schweizweit bekannt. Als Redaktor der ‘Schweizerischen Bauzeitung’ hatte er vor allem unter Architekten grosse Bekanntheit erlangt" (p. 74) und "Es ist bezeichnend für diese Zeit, dass dieser Nonkonformist nicht etwa ein Linker war, sondern Mitglied der Freisinnig-Demokratischen Partei" (p. 74)

"Marti, der in den darauffolgenden Jahrzehnten zu einem der wichtigsten Raumplaner der Schweiz werden sollte..." @fischli_geplante_2012, 178

https://archiv.gta.arch.ethz.ch/nachlaesse-vorlaesse/hans-marti @knieza_bestandesbeschrieb_2012

Kurzbiografie vgl. @lendi_geschichte_2018 [326]

#### Bürotätigkeit

Für diese Arbeit ist Hans Martis Textproduktion das zentrale Untersuchungsobjekt. Der Vollständigkeit halber sei auch noch auf die planerische Arbeit seines Büros verwiesen. @fig-project_map zeigt die geografische Verteilung der Projekte. Auf den ersten Blick ergibt sich ein räumlicher Schwerpunkt im Mittelland zwischen Zürich und Olten. Zusätzlich können am Hochrhein im Grossraum Basel, in der Region Luzern und im Churer Rheintal Cluster identifiziert werden, dazu fallen gleich vier verkehrsplanerische Engagements im Sopraceneri auf. Die räumlichen Dimensionen der einzelnen Projekte unterscheiden sich jedoch stark -- von Beratungen auf Quartiersebene bis zu grossmassstäblichen Planungen für ganze Regionen. Aufgrund der Datengrundlage sind alle Projekte, ungeachtet ihrer räumlichen und zeitlichen Ausdehnungen, als Punkte in derselben Grösse ausgezeichnet.

```{r project-map}
#| echo: false
#| message: false
#| label: fig-project_map
#| fig-cap: Planungsprojekte, an denen Hans Marti bzw. sein Büro beteiligt war. Nicht enthalten sind zwei Projekte in Ankara. Die Daten basieren auf der Zusammenstellung von @ruedin_hans_2008 [222-224].

library(leaflet)
library(sf)
library(here)

point_data <- st_read(here("data", "geodata", "marti-projects.shp"), quiet = TRUE)

# Convert CRS from Swiss (EPSG:2056) to WGS 84 (EPSG:4326)
if (st_crs(point_data)$epsg == 2056) {
  point_data <- st_transform(point_data, crs = 4326)
}

leaflet_map <- leaflet(point_data) %>%
  addProviderTiles("CartoDB.Voyager") %>%
  addCircleMarkers(
    radius = 4,
    stroke = FALSE,
    fillColor = "red",
    fillOpacity = 0.8,
    popup = ~paste("<b>Ort:</b>", location, "<br><b>Projekt:</b>", project, "<br><b>Zeitraum:</b>", period, "<br><br>Quelle: Ruedin/Hanak 2008")
  )

leaflet_map
```

Werkliste von https://mtwente.github.io/modelling-marti/docs/werkliste.html,
wichtigste Projektbeschreibungen siehe @ruedin_hans_2008

### Forschungsstand

Als dem Bund im Jahr 1969 via Verfassungsänderung Raumplanung als Aufgabe der öffentlichen Hand zugewiesen wird, markiert dies nicht nur einen Meilenstein in der Entwicklung der Raumplanung in der Schweiz. Quasi gleichzeitig mit der Entwicklung der nötigen Gesetzesgrundlagen auf Bundes- und kantonaler Ebene beginnt auch die geschichtswissenschaftliche Aufarbeitung der Disziplin [@lendi_geschichte_2018, 11].

Eine umfassende planungsgeschichtliche Bibliografie mit Grundlagenwerken und spezifisch die Institutionenlandschaft der Schweiz betreffende Publikationen wurde von @lendi_geschichte_2018 [387-412] zusammengetragen. Der Korpus zeichnet sich insbesondere durch die starke Stellung von Dokumenten aus der Entstehungszeit von Disziplin bzw. Gesetzgebung -- der zweiten Hälfte des 20. Jahrhunderts -- aus.

<!-- erstens Institutionalisierungsgeschichte -->
Mit Blick auf die jüngere Vergangenheit lässt sich die Planungsgeschichtsschreibung in vier Strängen verfolgen. Dabei spielt erstens weiterhin die Geschichte der Institutionalisierung bzw. die Entwicklung der planerischen Verfahren und Instrumente eine wichtige Rolle. Unter den umfassenden Darstellungen mit einem solchen Fokus sind die Publikationen von Martin Lendi -- [beispielhaft -@lendi_geschichte_2018; -@lendi_zur_2006-1] -- und @koll-schretzenmayr_gelungen_2008 zentral. Letztere fokussiert auf Hearings mit Planer\*innen, um das bereits vorhandene Archivmaterial an der ETH Zürich mit Zeitzeugenberichten anzureichern.

<!-- zweitens Evaluation -->
Eine zweite Kategorie der Planungsgeschichte stellen Evaluationen entsprechend der Themenkonjunktur dar. Die Entstehung des Raumplanungsgesetzes als historischer Kompromiss wird anlässlich einer Wirkungskontrolle der Gesetzgebung aus der Perspektive des Bodenrechts aufgearbeitet [@knoepfel_transformation_2012]. Der geschichtliche Teil der Darstellung des Schweizerischen Planungssystems von @lezzi_stadt-_2018, mit der Zersiedlungsproblematik als fachlichem und dem 2014 revidierten Raumplanungsgesetz als institutionellem Hintergrund, enthält Aussagen zur jüngsten Planungsgeschichte insbesondere der Städte. Lendi nimmt "[v]ielfache politische Erneuerungsanstrengungen" [-@lendi_politik_2007, 74] zum Anlass, einen Rückblick in die Debatte zur Revision der Planungsgesetzgebung beizusteuern. Auch Jubiläen werden für geschichtliche Aufarbeitungen genutzt, etwa von @degen_50_1999 zu 50 Jahren Raumplanungsgesetz oder von @wyrsch_von_2018 zum 75-jährigen Jubliäum des Verbands für Raumplanung (ehem. VLP, heute [EspaceSuisse](https://www.espacesuisse.ch/de)). Die zu diesem Anlass erarbeitete Broschüre stellt die Planungsgeschichte als Verbandsgeschichte dar und illustriert diese u.a. anhand thematisch relevanter Abstimmungsplakate.

<!-- drittens Biografien -->
Seit dem Beginn der 2000er-Jahre [@lendi_geschichte_2018, 13] wird die Geschichte der Raumplanung in der Schweiz drittens auch in Form von Biografien [vgl. @freestone_biographical_2017] geschrieben. Zuvorderst ist dort der von @ruedin_hans_2008 herausgegebene Band zu Hans Marti zu nennen, in dem von Marti verfasste Grundlagentexte und Beschreibungen von Planungsprojekten seines Büros mit einordnenden Kapiteln zu seiner Person und Rolle für die Disziplin kontrastiert werden. Martin Lendi bietet eine autobiografische Sicht auf die Schweizer Planungsgeschichte an [-@lendi_erlebte_2016]. In Teilen zur biografischen Geschichtsschreibung gehört auch die von @hodgson_gebaute_2023 herausgearbeitete Beziehung von Max Frisch zum Planungsdiskurs in den 1950er- und 1960er-Jahren. Im Fall von Hans Marti kann auch auf Würdigungen seines fachlichen Einflusses im Rahmen von Nachrufen verwiesen werden [u.a. @ruedin_hans_1994; @schlappner_zum_1993; @zweifel_nachruf_1994].

<!-- viertens andere Disziplinen -->
Der vierte Strang der Planungshistoriografie findet im Grenzbereich mit anderen Disziplinen statt: "Die Geschichte der Raumplanung in der Schweiz wurde bisher [...] überwiegend von Städtebau- und ArchitekturhistorikerInnen [...] erzählt" [@wyrsch_sichtbarmachen_2017, 189]. Das dreibändige Werk 'Die Schweiz -- ein städtebauliches Porträt' [@diener_schweiz_2006], das als Resultat eines Forschungsprojektes des ETH Studio Basel architektonische und architektursoziologische Perspektiven bietet, ist vermutlich in diesem Kontext das am breitesten rezipierte Werk, das sich aber methodisch doch stark von der übrigen hier verwendeten Literatur unterscheidet[^originell]. @eisinger_stadte_2004 widmet sich in seiner städtebaugeschichtlichen Darstellung u.a. ausführlich den Konflikten um das Bodenrecht. Raumplanerische Themen finden zusätzlich über ihre gesellschaftlichen Auswirkungen in der Verknüpfung mit Städtebaugeschichte statt. Mit dem Zeitraum ab 1940 befasst sich @von_moos_erste_2021, der aus architekturgeschichtlicher Perspektive beleuchtet, wie die Architekturszene in der Schweiz auf die Aufgabenstellungen, die sich während und in Anschluss an den Zweiten Weltkrieg ergeben, reagiert. Mit unverkennbarem Bezug auf @burckhardt_achtung_2016 untersuchen @herzog_achtung_2016 die Entstehungsgeschichte der städtischen Schweiz aus der Perspektive der Landschaftsarchitektur.

[^originell]: Polemisch dazu Lendi: "Diese vorrangig von Architekten entwickelte Sicht der Schweiz wirkt enorm anregend, bewegt sich aber souverän ausserhalb tradierter wissenschaftlicher Methoden und ist deshalb bei aller Luzidität des Dargestellten und Darstellbaren letztlich schwer nachvollziehbar." [-@lendi_politik_2007, 78].

### Begriffsverständnis

Als Resultat dieser zahlreichen Perspektiven auf die Geschichte von Raum und Planung bestehen ebenso zahlreiche Zugriffe auf den Begriff *Raumplanung*. Der Begriff wird auch in der Disziplin im engeren Sinn mit unterschiedlichen Konnotationen verwendet und taucht in einem weiten Spektrum an Aufgaben und Problemen, Karten und Texten, politischen Verfahren und Instrumenten auf. In der Schweiz wird erst nach 1945 von Raumplanung gesprochen -- bevor Planung als Politikfeld etabliert war, wurde in der Regel die Bezeichnung Landesplanung verwendet [@koll-schretzenmayr_gelungen_2008, 75]. Grenzen zu ähnlichen Formulierungen wie Ortsplanung, Raumordnung oder Regionalplanung u.a. sind darüber hinaus ohnehin nicht immer eindeutig zu ziehen[^rp] [@furst_planung_2018; @lendi_geschichte_2018, 185f.; @lendi_zur_2006-1, 66].

[^rp]: Ich werde durchgehend den Begriff *Raumplanung* als Überbegriff für diese Disziplin benutzen.

Für diese Arbeit, die das planerische Wirken von Hans Marti thematisiert, funktioniert eine recht weit gefasste Definition von Raumplanung: Die als öffentliche Aufgabe verstandene, von staatlichen Institutionen wahrgenommene "überfachliche[], integrative[] Koordinierung von Nutzungsansprüchen an Räume" [@danielzyk_raumplanung_2018, 1932; s. auch @diller_raumordnung_2018]. Dies umfasst auch die Entwicklung normativer Aussagen zur angestrebten Ordnung und Entwicklung des Raums, wodurch in der Entwicklung raumplanerischer Konzepte indirekt auch die Rolle des Staates in der Gesellschaft ausgehandelt wird [@furst_planung_2018, 1713f.] Daher ist die Raumplanung -- wie auch andere planerische Tätigkeiten auf anderen Ebenen -- insofern inhärent politisch, als dass sie eine Vielzahl von durch gesellschaftliche Werte und Normen legitimierte Ansprüche an den Raum koordinieren muss.

Die verwendeten Quellen, zitierten Fallbeispiele und erwähnten Akteur*innen beziehen sich<!-- check again --> mit grossem Übergewicht auf die deutschsprachigen Teile der Schweiz [vgl. @eisinger_stadte_2004, 19; s. auch die Biografien der Interviewpartner\*innen in @koll-schretzenmayr_gelungen_2008; und @vatter_politikwissenschaftliche_1996, Fussnote 2]. Der Rolle von West- und Südschweiz in der Planungsgeschichte wird zumindest durch Martin Lendi [-@lendi_geschichte_2018, 355; -@lendi_zur_2006-1, 80] eine Kurzwürdigung zuteil.

## Schweizerische Raumplanung im 20. Jahrhundert (ca. 1500 Wörter)

Von seinen ersten planerischen Tätigkeiten in den letzten Jahren des Zweiten Weltkriegs bis zu seiner Pensionierung im Jahr 1979 [@koll-schretzenmayr_hans_2008] umspannt das Berufsleben von Hans Marti den Zeitraum, der für die Städte in der Schweiz morphologisch, architektonisch und sozioökonomisch prägend gewesen ist [@eisinger_stadte_2004, 10]. Im gleichen Zeitraum sind auch die entsprechenden planerischen Instrumente und Verfahren zum Umgang mit dem städtischen Raum politisch debattiert, konzipiert und umgesetzt worden.

### Planerische Themen im 20. Jahrhundert

Die Auffassung, welche Aufgabe(n) mit raumplanerischen Instrumenten angegangen werden sollen, verändert sich im Laufe des zwanzigsten Jahrhunderts entlang gesamtgesellschaftlicher Entwicklungen. Neben der [Entwicklung der Planungsgesetzgebung](#entstehung-und-institutionalisierung-von-planung-als-disziplin) an sich sind dabei nach 1945 fünf grundlegende Themenfelder[^polsystem] zentral, mit denen sich -- neben grundsätzlicher Debatten zur institutionellen Ausgestaltung und Gesetzgebung -- die ersten Planer*innen auseinandersetzen mussten.

[^polsystem]: Ich beziehe mich hier auf Aufgabenstellungen, die spezifisch für die räumliche Entwicklung der Schweiz ab ca. 1945 relevant wurden und Reaktionen innerhalb der institutionellen Landschaft der Schweiz erforderlich machten. Für eine übergeordnete theoretische Auseinandersetzung mit Raumplanung als Glied einer übergeordneten Gesellschaftspolitik, "as an expression, a result, and an instrument of the continuously changing economic, political, and social determinants of spatial development" [@grau_investigating_2024, 1] siehe auch weitere Beiträge in dies. [-@grau_histories_2024].

Erstens ist dies der die Etablierung der Planung für die grösseren Städte und Agglomerationen als Kernthema seit Mitte der 1980er Jahre. Nachdem der planerische Fokus zuvor hauptsächlich auf der Trennung von Landwirtschaftszonen vom Baugebiet und dem Schutz peripherer Regionen gelegen hatte [@hildebrand_urbane_2006, 73] und die gewünschte Ausgestaltung des Planungsobjekts 'Stadt' lange nicht konsensfähig umrissen war [@eisinger_stadte_2004, 311], stellt dies einen bedeutenden Paradigmenwechsel dar. Aus Planungsperspektive gelten die bisherigen "Störfaktoren" [Carl Fingerhuth in @koll-schretzenmayr_gelungen_2008, 151] Städte damit auf nationaler Ebene nicht mehr "in erster Linie [als] Gebilde, deren Ausufern zu verhüten" [@koll-schretzenmayr_gelungen_2008, 83] ist.

Aus dem Wachstum der Städte folgt zweitens, wie im restlichen Europa, die bereits erwähnte Verkehrsplanung als wichtige Planungsaufgabe [@eisinger_stadte_2004, 10], womit im Zusammenhang mit den "zunehmend mächtigeren Imperative[n] der Verkehrsplanung" [@von_moos_erste_2021, 245] die Planung der autogerechten Stadt gemeint ist. Die Auswirkungen von Fernstrassenplanungen wurden auf nationaler Ebene und in den Gemeinden spürbar [vgl. @eisinger_hans_2008, 214f.] und führen "zu Qualitätseinbussen [...] im Wohnraum, im öffentlichen Raum und im Verkehrsraum" [@baur_raume_2025, 228].

In dieser Situation, in der mit Abrissen und tabula-rasa-Planungen das Auto in die bewohnte Stadt "eingepflegt" [@baur_raume_2025, 227] werden soll, akzentuieren sich seit den 1950er-Jahren Fehlentwicklungen der Raumentwicklung [@ritter_achtung_2019, 13], die später dafür sorgen werden, dass drittens Umwelt- bzw. Landschaftsschutz (wieder) zum planerischen Thema wird [@koll-schretzenmayr_gelungen_2008, 77f.; @von_moos_erste_2021, 222]. Eine konsequente gesetzliche Verzahnung von Raumplanung und Umweltschutz wird trotz sich überschneidender Phasen der Institutionalisierung verpasst [@lendi_geschichte_2018, 338; @wyrsch_von_2018, 23], obwohl Raumplanung schon ab den 1950ern nicht zuletzt in Diskussionen über Gewässerschutz bzw. über den politischen Widerstand gegen Wasserkraftwerke als Thema in Erscheinung tritt [@bridel_raumplanung_2011].

Das vierte Thema ist eine Folge dieser Entwicklungen: Die Entwicklung der Bodenpreise bzw. das Grundeigentum im Allgemeinen. Seit Mitte der 1950er-Jahre besteht ein Problembewusstsein für den Anstieg der Bodenpreise -- für eine Zürcher Seegemeinde etwa wird im Zeitraum 1945 bis 1962 eine Verzwanzigfachung der Preise errechnet [@eisinger_hans_2008, 208 Fussnote 5]. Die weiter zunehmende Verteuerung in den Städten und in der Agglomeration wird auf Spekulation zurückgeführt [@koll-schretzenmayr_gelungen_2008, 52]. Mit der im Jahr 1963 von SP und Gewerkschaften lancierten Bodenrechtsinitiative sollen Bund und Kantone ein Vorkaufsreicht bei Grundstücksverkäufen zwischen Privaten erhalten -- für die Gegenseite ein untragbarer Eingriff ins Privateigentum, durch den "die freiheitliche Wirtschafts- und Gesellschaftsordnung sozialistisch untergraben" werde [@graf_sozialdemokratisches_2010, 296].
 
Und fünftens schliesslich müssen die ersten Raumplaner ihre Disziplin als öffentliche Aufgabe in den 1960er-Jahren sogar gegenüber globalen Entwicklungen verorten: Unter dem Eindruck des Kalten Krieges bekommt die Raumplanung insofern auch eine militärische Komponente, als dass die Siedlungsstruktur als "wesentlicher Beitrag zur militärischen wie auch geistigen Landesverteidigung" [@koll-schretzenmayr_gelungen_2008, 73; s. auch @lendi_geschichte_2018, 171f.] aufgefasst wird. Auf diese Weise verschafft die politische Lage den Instrumenten und Verfahren der Raumplanung eine politische Bühne, von der aus die Verankerung in der Bundesverfassung erst möglich wird. Auf der anderen Seite muss sich die noch junge Disziplin mit dem Misstrauen gegenüber dem Begriff *Planung* per se auseinandersetzen, liegt doch die Konnotation von Planung "mit Machtausübung des Staates und letztlich mit Kommunismus" [@herzog_achtung_2016, 57] rein terminologisch nahe und sorgt zu dieser Zeit für ein bis in die 1990er-Jahre verbreitetes [@lendi_geschichte_2018, 352] Misstrauen, das aber nach @eisinger_stadte_2004 [132f.] und @hodgson_gebaute_2023 [286] nicht als Aversion gegen Planung per se (über-)interpretiert werden sollte. Tatsächlichen Einfluss kommunistischer bzw. sozialistischer Positionen auf die Planungspraxis hat es ohnehin nicht gegeben [@lendi_geschichte_2018, 170f.; @lendi_politik_2007, 76].

### Entstehung und Institutionalisierung von Planung als Disziplin

Im folgenden Abschnitt werde ich skizzieren, wie in der Schweiz Raumplanung von ihren Anfängen in der Zwischenkriegszeit bis zur Annahme eines nationalen Raumplanungsgesetzes zum Ende der 1970er-Jahre zunächst im Kontext der Versorgungssicherheit thematisiert wird, nach 1945 wieder von der Agenda verschwindet und erst 1969 als Aufgabe staatlicher Institutionen in der Verfassung verankert wird.

#### Bis 1945

Als Initialzündung der Raumplanung im heutigen Sinne[^wurzeln] kann ein kurzer Aufsatz des Architekten Armin @meili_allgemeines_1933 betrachtet werden. Meili, der ein Ungleichgewicht von Land und wachsender Stadt diagnostiziert, ruft dazu auf, gesetzliche Grundlagen und eine Behörde zur systematischen Planung der landesweiten Raumentwicklung einzurichten. Verbunden mit einer Mahnung, die Schweiz sei im Vergleich mit anderen Staaten inhaltlich wie organisatorisch bereits im Hintertreffen, sieht er den grössten Handlungsbedarf in der Aufteilung der Landesfläche nach Nutzungszwecken (z.B. Landwirtschaft, Industrie, Siedlung, Verkehr). Ein Ziel ist, die fortschreitende Urbanisierung zulasten der ländlichen Räume zu begrenzen, aber zuvorderst steht für ihn -- mit Blick auf Auswirkungen der Weltwirtschaftskrise -- die Sicherung von Flächen zur Nahrungsmittelproduktion [@meili_allgemeines_1933, 17, 20]. In der Zwischenkriegszeit spielt auch die kulturpolitisch motivierte Konservierung einer als ländliche Idylle imaginierten Schweiz eine Rolle [@koll-schretzenmayr_gelungen_2008, 89]. Doch die Reaktionen von Fach- und Tagespresse auf Meilis Vorschläge fallen negativ aus, sie werden als zu bürokratisch, als unpassend für föderalistische Strukturen oder gleich als nicht relevant abgelehnt [@meili_25_1958, 308].

[^wurzeln]: Eine Darstellung historischer Wurzeln der Schweizer Raumplanung bis zurück ins 19. Jahrhundert findet sich bei @lendi_geschichte_2018 [117-122].

Im Zweiten Weltkrieg aber haben planerische Themen wieder Konjunktur -- in Bezug auf die Arbeitsbeschaffungsmassnahmen [@koll-schretzenmayr_gelungen_2008, 21] und (hauptsächlich) zur Sicherstellung der Landesversorgung unter den Bedingungen der Kriegswirtschaft [@hengstermann_country_2022]. Doch die ersten Planer (sic) fassen ihr Aufgabengebiet viel weiter, sehen sich selbst in "eine[r] der Schlüsselpositionen zur Lösung wirtschaftlicher, kultureller, sozialer und politischer Probleme der nächsten hundert Jahre schweizerischen Schicksals" [@meili_zeitschrift_1944, 26]. Kurzfristig entsteht der Eindruck, die Schweiz sei ein "Laboratorium fortschrittlicher Planung" [@von_moos_erste_2021, 203]. Doch diese staatliche Planung, deren grundlegende Aufgabe die Erhaltung von landwirtschaftlicher Nutzfläche bleibt, hat wenig mit einer langfristigen Koordination raumwirksamer Tätigkeiten zu tun [@koll-schretzenmayr_gelungen_2008, 21f.]. Abgesehen von der Gründung der Schweizerischen Vereinigung für Landesplanung im Jahr 1943 [@hildebrand_urbane_2006, 71] hat es keine nachhaltig wirksamen institutionellen Impulse für die Nachkriegszeit gegeben und es bleibt auf nationaler Ebene bei einer für Meili rückblickend "unvorstellbaren Planlosigkeit" [-@meili_25_1958, 308].

#### Nach 1945

Dass planerische Anliegen nach 1945 wieder in eine Position wie noch vor dem Zweiten Weltkrieg zurückgeworfen werden, liegt nicht zuletzt an der Themenkonjunktur. Priorisiert wird nun, die Verkehrsnetze auf die wachsende Bedeutung des motorisierten Individualverkehrs vorzubereiten [vgl. @gisler-jauch_automobil_2015]. Diese neue Aufgabe, kombiniert mit von Gemeinden und aus Wirtschaftskreisen geäusserten Vorbehalten, sorgt dafür, dass Raumplanung als Thema kaum mehr reüssiert. In den in Fachkreisen stattfindenden Diskussionen kann sich die Idee von Planung als landesweiter Aufgabe ebenfalls nicht durchsetzen, nicht zuletzt in den Rechtswissenschaften. Dort spielt insbesondere das Verhältnis von staatlicher Planung zum individuellen Eigentum eine Rolle -- ein Konflikt, der sich schon in den 1930er-Jahren herauskristallisiert hatte [@meili_25_1958, 308; @meili_vergeudung_1964, 29]. Der Schweizerische Juristentag setzte sich an mehreren Jahrestagungen mit diesem Thema auseinander und sprach sich etwa 1947 dafür aus, dass das Eigentum höher zu gewichten sei als übergreifende planerische Interessen [@von_moos_erste_2021, 244f.]. Die Delegation der Vereinigung für Landesplanung verliess die Tagung "verprügelt, beschimpft und verlacht" [@marti_25_1968, 743].

In der Folge fand bis ca. 1960 keine politische Debatte über Raumplanung mehr statt, "Wachstum schien ganz einfach keine Probleme zu verursachen" [@koll-schretzenmayr_gelungen_2008, 89], die planerisch gelöst werden müssten. Lediglich in den Bereichen Landschaftsschutz, Heimatschutz und Tiefbau etablierten sich bereits planerische Prozesse, die aber zuvorderst als architektonische Angelegenheiten angesehen wurden [@von_moos_erste_2021, 215–217; @eisinger_stadte_2004, 303f.]. Als wissenschaftliche Disziplin findet Planung dagegen Gehör an akademischen Institutionen, z.B. in Form eines bereits 1943 gegründeten Instituts im Fachbereich Geografie der ETH Zürich [@koll-schretzenmayr_gelungen_2008, 23]. Eigens konzipierte Lehrveranstaltungen zu raumplanerischen Themen werden auch für inhaltlich verwandte Studiengänge angeboten, neben der ETH auch an der Fachhochschule in Rapperswil sowie zeitweise in Windisch [@lendi_geschichte_2018, 229f.].

#### Ab 1960

Die politische Debatte nimmt neue Fahrt auf, als ab den 1960er-Jahren Themen wie Wohnungsnot, Zersiedelung und Naturschutz erhöhte Aufmerksamkeit bekommen. Neben den Folgen des rasanten Bevölkerungs- und Wirtschaftswachstums beschleunigen im Kontext des Kalten Krieges weiterhin die Furcht vor Enteignung und erneut der Themenkomplex Landesverteidigung/Bevölkerungsschutz die "'heimliche' Institutionalisierung" [@hasenohrl_koll-schretzenmayr_2010, 332] der Raumplanung. Damit verschiebt sich auch das Verhältnis von Planung und Wirtschaft, das nicht mehr als Antagonismus aufgefasst wird. Planung wird nun vielmehr als dem Wirtschaftswachstum förderliche Tätigkeit verstanden, mit der die bestehende Gesellschaftsordnung stabilisiert werden kann [@koll-schretzenmayr_gelungen_2008, 332]. Landesplanung wird "politikreif" [@lendi_zur_2006-1, 71].

Bevor Raumplanung offiziell als öffentliche Aufgabe im Jahr 1969 in die Bundesverfassung aufgenommen wird, hatte jedoch noch eine längere politische Auseinandersetzung um den Umgang mit privatem Bodenbesitz stattgefunden. Diese konnte gelöst werden, indem gleichzeitig Formulierungen zur Eigentumsgarantie Eingang in die Verfassung fanden [@hengstermann_country_2022]. Zur Umsetzung der neuen Staatsaufgabe müssen in der Folge nationale und kantonale Planungsgesetze erarbeitet werden. Ein erster Entwurf für ein Raumplanungsgesetz auf Bundesebene wird im Jahr 1976 in der Volksabstimmung abgelehnt, tritt aber in dann abgeschwächter Form als "historischer Kompromiss" [@knoepfel_transformation_2012, 420] zum Jahresbeginn 1980 in Kraft[^aktuell]. Als die zentralen Ansätze dieser Gesetzgebung sind "die Trennung von Siedlungs- und Nicht-Siedlungsgebiet, mit den besonderen Zielen der kontrollierten Entwicklung des Baugebietes, der Sicherung des Nicht-Siedlungsgebietes zugunsten der Landwirtschaft (Einführung der Landwirtschaftszone), von Schutzanliegen (Schutzzonen) sowie [die] Trennung des Bauland- vom landwirtschaftlichen Bodenmarkt" [@lendi_zur_2006-1, 71] zu nennen.

[^aktuell]: Zu einer Revision des Raumplanungsgesetzes kam es erstmals im Jahr 2014 [@hengstermann_country_2022; @lezzi_stadt-_2018, 2329f.].

<!-- * Kürzestzusammenfassung System heute? Ebenen, Ämter, Pläne? Verweis @hengstermann_country_2022, https://www.espacesuisse.ch/sites/default/files/documents/2021-3-17-SNP-BBew-Pzip.pdf Slide 5, https://www.curem.uzh.ch/static/events/archive/2021-08-16/pdfs/02_Forum%20Raumwissenschaften_2021_Referat_B%C3%BChlmann.pdf Slide 21, tragende Funktion der Kantone @lendi_geschichte_2018, 202 -->

#### Rückblickende Beurteilungen

Bereits 1964 war für Armin Meili die Zeit verstrichen, in der durch umfassende planerische Weichenstellungen noch wirksam Einfluss auf die räumliche Entwicklung genommen werden konnte [@von_moos_erste_2021, 240]. Beurteilungen über die Wirksamkeit der in der Schweiz zur Verfügung stehenden raumplanerischen Verfahren und Instrumente konnten zu diesem Zeitpunkt -- für Lendi [-@lendi_zur_2006-1, 80] befand sich die Schweiz auch im Jahr 1990 noch in der Pionierphase der Planung -- freilich noch nicht vorgenommen werden. Aber auch jüngere Einschätzungen[^wandel] zur Ausgestaltung der planerischen Instrumente und Verfahren durch relevante Akteur\*innen fallen gemischt aus [@lezzi_stadt-_2018, 2327; @kissling_langer_2023; @lendi_geschichte_2018, 331-350; vgl. @koll-schretzenmayr_gelungen_2008].

[^wandel]: Eine direkte Verbindung zwischen Meilis Kritik aus den 1960er-Jahren und zeitgenössischen Beurteilungen ist jedoch nur bedingt möglich, hat sich doch das Verständnis, was Planung mit welchen Methoden leisten kann und soll, im 20. Jahrhundert stark verändert, vgl. @furst_planung_2018 und für die Schweiz @wyrsch_von_2018 [27].

Das System der schweizerischen Raumplanung wird von verschiedenen Akteur\*innen aufgrund der Langsamkeit kritisiert, mit der sich die politischen Prozesse vollziehen -- ob aufgrund direktdemokratischer Elemente [Jacques Herzog in @herzog_achtung_2016, 35] oder eines generellen "helvetisch ängstliche[n] und oft auch politisch argumentierende[n] Beharrungsvermögen[s]" [@schlappner_zum_1993]. Das breit rezipierte 'Städtebauliche Porträt' des ETH Studio Basel beschreibt Urbanität in der Schweiz als von "einer Art Kultur des Verweigerns und Verhinderns" [@diener_schweiz_2006, 17] geprägt. Auch Hans Marti hat die unmittelbare Erfahrung gemacht, "scheitern sehen zu müssen, was er an Gutem vorgeschlagen hatte" [@schlappner_zum_1993]. Generell gilt, dass von den planerischen Ideen und Konzepten der zweiten Hälfte des 20. Jahrhunderts in der Schweiz vieles nur in Ansätzen realisiert werden konnte. So spielten sich grosse Ideen wie die Neue Stadt "vorwiegend auf Zeichenpapier, in Fachliteratur und zwischen Buchdeckeln ab" [@eisinger_stadte_2004, 146].

### Hans Marti als Publizist (500)

Ins Zentrum rückt dadurch die Rolle der (Schweizer) Fachpresse. Diese fungiert in der Entstehungszeit der Raumplanung als Ort, an dem Referenzprojekte besprochen, Konzepte formuliert und von Exponenten (sic) der Planungs- und Architekturszene der Schweiz diskutiert wurden. Der Einfluss publizistischer Arbeit kann stellenweise insofern als entscheidend beschrieben werden [@zweifel_nachruf_1994; @schlappner_zum_1993; @koch_stadtebau_2008], als dass grundsätzliche Fragen aufgeworfen und einem weiten Publikum unterbreitet werden konnten[^presse]. Die Vertreter (sic) der neu gegründeten Vereinigung für Landesplanung (VLP) betonen, die Umsetzung ihres fachpolitischen Programms bedürfe "einer gross angelegten staatsbürgerlichen Erziehungsarbeit" [@meili_zeitschrift_1944, 25] und begründen damit auch die Notwendigkeit publizistischer Tätigkeit.

[^presse]: Lendi sieht die Bedeutung journalistischer Auseinandersetzungen auch im 21. Jahrhundert noch als zentral für die öffentliche Meinungsbildung in planerischen Fragen und sieht Ursachen u.a. in der direkten Demokratie und im Verbandswesen [-@lendi_geschichte_2018, 294].

Vonseiten der Planungstheorie wird heute die Wichtigkeit der Kommunikation im Rahmen von Planungsprozessen betont. Intensiver Austausch zwischen den beteiligten Akteur\*innen trage dazu bei, planerische Entscheidungen demokratischer, legitimer und gerechter werden zu lassen [@levin-keitel_topologie_2022, 64]. Dieses Planungsverständnis kann für das rationalistisch-technokratische Milieu, in dem die ersten Planer\*innen und damit auch Marti agieren [vgl. @wiechmann_einleitung_2019, 4f.], noch nicht vollumfänglich vorausgesetzt werden -- was die Bedeutung der (fach-)öffentlichen Debatte nicht schmälert. Da auch die gesetzlichen Grundlagen noch erarbeitet werden müssen, stellen die Besprechung von Referenzen und der Austausch über Erfahrungswerte Eckpfeiler der Pionierphase der Raumplanung dar.

In derartigen Debatten, die in Fachpublikationen wie der *Schweizerischen Bauzeitung*, dem *Werk* oder auch in Tageszeitungen -- darunter in herausragender Position [@lendi_geschichte_2018, 318f.] die *Neue Zürcher Zeitung* (NZZ) -- geführt werden, nimmt Hans Marti eine Schlüsselposition ein. Neben regelmässigen Veröffentlichungen in der NZZ war er von 1949 bis 1962 Redaktor der Schweizerischen Bauzeitung [@zweifel_nachruf_1994]. Seine Artikel werden als richtungsweisend für die Debatte zur Planungspolitik beschrieben, als couragierte Auseinandersetzungen mit grundlegenden Themen [Jakob Zweifel in @hartmann_schweizer_zwischen_2004, 22] aus den Bereichen Raumplanung, Städtebau und Architektur. Besonders seinen Texten in der NZZ ist es zu verdanken, dass Martis Anliegen auch in der Öffentlichkeit verbreitet wurden [@koll-schretzenmayr_hans_2008, 35; @schlappner_zum_1993].

Worüber schreibt nun Hans Marti? Als Teil seiner Tätigkeit als Redaktor der Schweizerischen Bauzeitung verfolgt er die aktuellen Entwicklungen im Bereich Raum-/Stadtplanung, Städtebau und Architektur. Einen Baustein dafür stellen Rezensionen aktueller Architekturen einerseits und Kommentare zur Entwicklung von Bauvorschriften und Planungsgesetzgebung andererseits dar. Zweitens jedoch bezieht Marti auch Position zu übergreifenden fachpolitischen Themen mit Grundlagencharakter, so zum Beispiel die Diskussionen um die Publikation *achtung: die Schweiz* von Lucius Burckhardt, Max Frisch und Markus Kutter [-@burckhardt_achtung_2016]. In diesem Zusammenhang tritt er für ein Verständnis von Planung ein, die immer auch der Entwurf eines Gesellschaftsmodells ist [@koch_orts-_2008, 113] und zwar in der Umsetzung gesetzliche Regelungen benötigt, aber "aus den Fesseln der Paragraphen [befreit]" [@eisinger_hans_2008, 211] diskutiert werden muss.

Marti deckt in seiner publizistischen Arbeit eine grosse inhaltliche Bandbreite ab: "Die Liste seiner Themen umfasst das Hochhaus, Baudichte, Wohnungsbau, Wohnbauförderung, privater und öffentlicher Verkehr, Quartier-, Orts-, Stadtplanung, Bau- und Bodenrecht, Stadterneuerung und das interdisziplinäre Zusammenarbeiten" [@knieza_bestandesbeschrieb_2012] -- also sowohl Themen, die kommunale Planungen bzw. im jeweiligen Fall eine spezifische Gemeinde betreffen, als auch Fragestellungen, die auf Kantons- oder Bundesebene geregelt werden: Ein "Plädoyer für eine gesamtheitliche Raumplanung" [@koch_orts-_2008, 113] auf der Suche nach "grundsätzlichen und weitsichtigen Lösungen" [@eisinger_hans_2008, 208].

  **Thesen:**
  
  * verwendet er die typischen Biologie-/Organismus-Metaphern?, vgl. "Zellgewebe" etc. [@meili_allgemeines_1933, 17] und weiteres siehe @von_moos_erste_2021, z.B. auch Hans Erni.
  * drei Thesen von MKS 2008 [s.o. Geschichts-Abschnitt]:, u.a.: "In den 1960er-Jahren waren die wichtigen Postulate der Raumplanung die liberal-bürgerliche Antwort auf die parlamentarischen Vorstösse der Linken zur Bodenrechtsreform. Raumplanung war also gleichsam anti-sozialdemokratisch, fasst Martin Lendi zusammen." [Martin Lendi in @koll-schretzenmayr_gelungen_2008, 90], "In der Stadtplanung war die sozialdemokratische Komponente stärker vertreten" [@koll-schretzenmayr_gelungen_2008, 90].
  * Marti ist schon früh engagiert im Kampf gegen die Ausweitung des Nationalstrassennetzes, schon früher als die Umweltbewegung, vgl. [@koll-schretzenmayr_hans_2008, 36]., s. auch *"Seit den 1950er Jahren machte er unermüdlich auf die negativen Auswirkungen des Verkehrs aufmerksam. In den 1960er Jahren folgten heftige Diskussionen über den Strassen- und Nationalstrassenbau und zur Bodenpolitik" [@knieza_bestandesbeschrieb_2012]"*
  * Thema "Dreidimensionalität/Höhe in der Stadt", [vgl. @schlappner_zum_1993]
  * "Ein Schwergewicht der theoretischen Arbeiten, zu denen Hans Marti wiederholt Wesentliches beitrug, bestand in der Fixierung von Kennzahlen zu Dichten und Ausnützungsziffern." [@eisinger_hans_2008, 210].
  * Netzwerkfunktion: Bezugnahme auf andere Themen/Akteur*innen in der Szene. Zürich-Fokus, aber auch offen für anderes? achtung-Reihe, ZAS, ...?
  * Stellung zum Föderalismus? vgl. *"Ein entscheidendes Element der Verkoppelung war das moderne, universalistische Raumverständnis. Die Vorstellung einer prinzipiellen Gleichheit des Raums dürfte maßgeblich dazu beigetragen haben, das Ziel einer geordneten Integration von Land und Stadt konsensfähig zu machen. Die erwünschten Funktionen einer Großstadt ließen sich so scheinbar mit der Bewahrung ’helvetischer Eigenart’ und damit vor allem der föderalistischen Struktur und der mit dieser einhergehenden kleinteiligen Besiedlung verbinden." [@hildebrand_urbane_2006, 73]*

#### Zuordnung fehlt
  * planerische Leitbilder der Schweiz: Eidg. Wohnbaukommission 1963 oder CK-73, beide Zielvorstellungen basieren auf *"Meilis Paradox der antiurbanen Großstadt" [@hildebrand_urbane_2006, 72]*

## Methodik und Korpus (ca. 2000 Wörter)

Für die Erstellung des Textkorpus bildet die Bibliographie von Ruedin und Hanak [-@ruedin_hans_2008, 216–220] den Ausgangspunkt. Die Autoren listen neben Publikationen zur Planungsgeschichte der Schweiz sowie über Hans Marti auch Schriften von ihm selbst auf. Letztere decken zeitlich das gesamte Berufsleben von Marti ab und versprechen damit, nicht nur Einblicke in seine fachpolitischen Standpunkte zu bieten, sondern auch die Untersuchung einer zeitlichen Entwicklung von Themen zu ermöglichen. Die Bibliographie von Ruedin und Hanak umfasst 210 Publikationen von Hans Marti, darunter

* 15 Einträge aus den Jahren 1946--1969 für die Zeitschrift [*Plan*](https://www.e-periodica.ch/digbib/volumes?UID=pln-001), die offizielle Zeitschrift der Schweizerischen Vereinigung für Landesplanung,
* 97 Einträge aus den Jahren 1949--1977 für die [*Schweizerische Bauzeitung*](https://www.e-periodica.ch/digbib/volumes?UID=sbz-002),
* 58 Einträge aus den Jahren 1952--1989 für die [*Neue Zürcher Zeitung*](https://www.e-newspaperarchives.ch/?a=cl&cl=CL1&sp=NZZ),
* 18 Einträge aus den Jahren 1949--1989 für vereinzelte Artikel in weiteren Zeitschriften und Vortragsmanuskripte,
* 14 Einträge aus den Jahren 1953--1975 für Broschüren, darunter auch Planungsberichte, sowie
* 8 Einträge aus den Jahren 1945--1980 für zu verschiedenen Sammelbänden beigesteuerte Buchbeiträge.

Es handelt sich dabei sowohl um Beiträge für ein Fachpublikum aus Architektur und Planung sowie -- hauptsächlich in Gestalt der Texte in Tageszeitungen -- für eine breitere Öffentlichkeit. Eine grobe Klassifizierung nach Publikationsanlass könnte etwa zwischen Rezensionen von Bauprojekten, Berichte von Veranstaltungen, Grundlagentexten (auch als Serie), tages-/wochenaktuellen Debattenbeiträgen und Briefwechseln, Abstimmungsempfehlungen bzw. -kommentaren sowie Reiseberichten unterscheiden.

### Zusammenstellung des Korpus (500)

Für die Analyse habe ich mich entschlossen, nicht alle in der Bibliographie gelisteten Publikationen zu verwenden, sondern mich auf die ca. 170 in Fach- und Tageszeitungen publizierten Artikel zu konzentrieren. Dieser Fokus lässt insbesondere die 'graue Literatur' -- hauptsächlich technische Dokumente und Planungsberichte sowie abgedruckte Tagungsbeiträge -- aussen vor, und fokussiert die Texte, die für ein grösseres Publikum gedacht waren und als Teil einer relativ regelmässigen Publikationstätigkeit verstanden werden können. Im Nachhinein erneut als Textsammlung veröffentlichte Artikelserien und andere Doppel-/Parallelveröffentlichungen sind nur in der Originalveröffentlichung Teil des Datensatzes. Drei französischsprachige Texte sind zwar im Korpus enthalten, werden aber für die Analyse entfernt. Inhaltlich handelt es sich ohnehin um Übersetzungen von bereits veröffentlichten Texten von Hans Marti, sodass kein Inhalt verloren geht. <!-- FIXME check again: translations? -->

Aufgrund des Alters der Publikationen -- die älteste aus dem Jahr 1946, die jüngste aus dem Jahr 1989 -- konnten alle Artikel auf einschlägigen Portalen digitalisiert abgerufen werden. Für Martis Artikel in der NZZ ist dies das Angebot [e-newspaperarchives.ch](https://e-newspaperarchives.ch) der Schweizerischen Nationalbibliothek mit einer Sperrfrist von 25 Jahren. Zugänglich sind die Artikel jeweils als segmentierte PDF-Dateien zum Download. Weiterhin stellt e-newspaperarchives.ch eine automatisierte, nicht korrekturgelesene OCR-Transkription der Artikel bereit. Die Artikel aus der Schweizerischen Bauzeitung, der Zeitschrift Plan und vereinzelten anderen Fachzeitschriften sind als gescannte PDF-Dateien auf der Plattform [e-periodica.ch](https://e-periodica.ch) der ETH-Bibliothek als Downloads verfügbar, allerdings ohne Transkripte und nur als Scan der vollständigen Seite, d.h. in der Regel mit anderen Inhalten in derselben Datei.

Parallel zur Verwendung dieser Publikationsliste habe ich noch selbst den Katalog von e-periodica.ch nach weiteren Artikeln von Hans Marti durchsucht. Eine Schwierigkeit dabei war, dass sowohl Hans als auch Marti relativ häufige Personennamen sind [vgl. @berchtold_marti_2025]. Weiterhin ist es vermutlich Martis Anstellungsverhältnis als fester Redaktor bei der Schweizerischen Bauzeitung geschuldet, dass viele seiner Artikel nur mit den Initialen *H.M.*, mit *H. Marti* oder, in manchen Fällen, auch gar nicht gezeichnet sind. Im zweiten Fall können einige Texte höchstens über den inhaltlichen Kontext -- z.B. als Teil einer Reihe von thematisch zusammenhängenden Artikeln -- mit Hans Marti in Verbindung gebracht werden.

Die Texte, die schlussendlich Hans Marti zugeordnet werden können, sind in einer Zotero-Sammlung [erfasst](https://www.zotero.org/groups/5722431/hansmarti-publications/library). Neben Angaben zu Titel, Publikation und Veröffentlichungsdatum sind auch -- sofern vorhanden -- DOIs oder Hyperlinks zu [e-periodica.ch](https://e-periodica.ch) bzw. [e-newspaperarchives.ch](https://e-newspaperarchives.ch) hinterlegt. Wie beschrieben sind Doppelveröffentlichungen u.ä. nicht Teil des Korpus für die Textanalyse.

#### Datenmanagement
   
Für die Datenverarbeitung und anschliessende Analyse habe ich Skripte in R geschrieben, die darauf ausgelegt sind, die Forschungsdaten und den Bearbeitungsprozess FAIR (Findable, Accessible, Interoperable, Reusable) zu veröffentlichen bzw. zu dokumentieren. Code und Daten werden mit dem Versionsverwaltungssystem Git organisiert und mit einem Template für offene Forschungsdaten [@mahr_open_2025] auf GitHub dokumentiert und als Quarto-Website gehostet. Der Aufbau des [Git-Repositorys](https://github.com/mtwente/modelling-marti) folgt dabei der Datei- und Ordnerstruktur, wie sie von The Turing Way Community [-@the_turing_way_community_turing_2024] erarbeitet wurde, um reproduzierbare Forschung zu ermöglichen. Die R-Umgebung selbst wird mit renv [@ushey_renv_2025] und here [@muller_here_2020] reproduzierbar gemacht.

Grundlage für die Erstellung des Korpus ist eine `csv`-Datei, die Angaben zu den Artikeln im `txt`-Format enthält. Neben einer alphanumerischen ID für jeden Artikel sind das [hier beispielhaft anhand von @marti_zurich_1952]:

* der Titel, z.B.: `Zürich – die werdende Grossstadt`
* die Publikation, z.B.: `NZZ`
* das Datum im Format `%d.%m.%y`[^year], z.B. `07.04.52`
* eine Angabe zur Sprache des Textes mittels ISO 639-1:2002-Code<!-- fixme check code nr. -->, z.B. `de`
* eine Angabe, ob die Textdatei einen vollständigen Artikel enthält ('standalone') oder ob der Anfang/das Ende des Textes in einer anderen Ausgabe publiziert wurde, also `TRUE` oder `FALSE`,
* zwei Spalten mit je einer Ziffer, mit der die erste bzw. letzte Zeile des Artikelinhalts in der Textdatei erfasst wird (s. [Extraktion der Texte](#extraktion-der-texte)), z.B. `4` und `9` ,
* ein Identifikator für Artikel auf e-newspaperarchives.ch, z.B. `NZZ19520427-01.2.59`,
* sowie eine Spalte für allfällige Notizen.

[^year]: In einigen Fällen konnte kein genaues Veröffentlichungsdatum eruiert werden, z.B. bei jährlich erscheinenden Publikationen wie Neujahrsblättern. In diesen Fällen ist als Datum nur die Jahreszahl `%Y` angegeben.

Ausgehend von der `csv`-Datei mit den benötigten Metadaten zu den Artikeln werden in mehreren Schritten die Artikel heruntergeladen, die Inhalte in Textdateien gespeichert, OCR-Fehler in den Texten korrigiert sowie anschliessend ein Korpus erstellt. Die Vorgehensweise wird in den folgenden Abschnitten ausführlich beschrieben.

#### Download der Artikel

Alle Artikel sind digitalisiert im Internet abrufbar, jedoch auf zwei verschiedenen Plattformen -- e-periodica.ch und e-newspaperarchives.ch. Daher unterscheidet sich der Workflow zum Download der Texte je nach Publikation.

##### Artikel von e-periodica.ch

Für jeden Artikel wird zunächst aus den Metadaten die URL zum Abrufen des Textes erzeugt. Für die auf e-periodica.ch verfügbaren Publikationen wird die URL aus der ID des jeweiligen Artikels generiert:

```{.r filename="generate_eperiodica_url.R"}
generate_url <- function(file_id) {
  base_url <- "https://www.e-periodica.ch/cntmng?type=pdf&pid="
  
  # Extract relevant parts from file_id
  parts <- unlist(strsplit(file_id, "_"))
  if (length(parts) < 4) return(NA)
  
  journal_code <- parts[1]
  year <- parts[2]
  volume <- parts[3]
  article_number <- parts[5]
  
  # Extract numerical part of article_number
  article_number <- gsub("[^0-9]", "", article_number)
  
  paste0(base_url, journal_code, ":", year, ":", volume, "::", article_number)
}
```

Anschliessend werden die Artikel mit httr [@wickham_httr_2023] als PDF-Dateien abgerufen.

```{.r filename="download_eperiodica_pdf.R (Ausschnitt)"}
download_pdf <- function(url, file_id, output_dir = output_folder) {
  if (!dir.exists(output_dir)) dir.create(output_dir)
  
  pdf_path <- file.path(output_dir, paste0(file_id, ".pdf"))
  
  response <- GET(url, write_disk(pdf_path, overwrite = TRUE))
  
  if (inherits(response, "try-error") || status_code(response) != 200) {
    message("Failed to fetch: ", article_id)
    return(NULL)
  }
}
```

Die heruntergeladenen PDF-Dateien enthalten neben einer von e-periodica.ch generierten Titelseite die gescannten Seiten der Publikation, auf denen der jeweilige Artikel abgedruckt ist (s. @fig-pdfscreenshot).

![Screenshot der ersten Seiten eines PDF-Artikels [hier beispielhaft @marti_ideenwettbewerb_1953]](../assets/img/processing_eperiodica_screenshot.png){.lightbox #fig-pdfscreenshot}

Eine einzelne Seite eines Zeitungsartikels ist im online verfügbaren PDF falschherum orientiert. Damit die Texterkennung im nächsten Schritt funktioniert, muss diese Seite mittels einer Funktion aus qpdf [@ooms_qpdf_2025] manuell rotiert werden:

```{.r filename="0_download_e-periodica.R (Ausschnitt)"}
# Rotate faulty page in one specific file
pdf_to_rotate <- file.path(output_folder, "sbz-002_1949_67__519_d.pdf")
# Define a temporary output file
temp_output <- file.path(output_folder, "sbz-002_1949_67__519_d_temp.pdf")

if (file.exists(pdf_to_rotate)) {
  pdf_rotate_pages(
    input = pdf_to_rotate,
    pages = 9,
    angle = -180,
    relative = TRUE,
    output = temp_output
  )
  
  # Overwrite original file
  file.rename(temp_output, pdf_to_rotate)
```

Die 129 heruntergeladenen PDF-Dateien sind im Ordner `data/raw/pdf/` gespeichert.

##### Artikel aus der NZZ

Auf der Plattform e-newspaperarchives.ch gibt es für jeden Artikel einen Permalink. Die in diesem Link enthaltene ID wird ebenfalls zum Erzeugen einer URL zum Abrufen des Volltextes genutzt:

```{.r filename="generate_enewspaperarchives_url.R"}
generate_veridian_url <- function(article_id) {
  str_glue("https://www.e-newspaperarchives.ch/?a=da&command=getSectionText&d={article_id}&srpos=&f=AJAX&e=-------de-20--1--img-txIN--------0-----")
}
```

Von e-newspaperarchives.ch werden die (unkorrigierten) OCR-Transkriptionen mit httr, xml2 [@wickham_xml2_2025] bzw. rvest [@wickham_rvest_2024] im XML-Format abgerufen und extrahiert:

```{.r filename="download_enewspaperarchives_xml.R (Ausschnitt)"}
download_veridian_text <- function(url, article_id) {
  response <- try(GET(url), silent = TRUE)
  
  if (inherits(response, "try-error") || status_code(response) != 200) {
    message("Failed to fetch: ", article_id)
    return(NULL)
  }
  
  xml <- content(response, as = "text", encoding = "UTF-8") %>% read_xml()
  
  # Extract HTML content inside SectionText tag
  section_text_node <- xml_find_first(xml, ".//SectionText")
  if (is.na(section_text_node)) {
    message("No <SectionText> found for: ", article_id)
    return(NULL)
  }
  
  html_text <- xml_text(section_text_node)
  
  # Clean HTML tags to extract plain text
  plain_text <- read_html(html_text) %>% html_text2()
  
  # Write to file
  if (!dir.exists(output_folder)) dir.create(output_folder)
  
  output_file <- file.path(output_folder, paste0(article_id, ".txt"))
  write_file(plain_text, output_file)
  
}
```

Als Output werden `txt`-Dateien generiert, die die Texte der gewünschten Artikel von e-newspaperarchives.ch als Rohdaten enthalten. Als Beispiel dient wieder der Artikel 'Zürich -- die werdende Grossstadt' [-@marti_zurich_1952] aus der NZZ-Ausgabe 920:

```{.markdown filename="NZZ_19520427_0025.txt (Ausschnitt)"}
Zürich - die werdende Großstadt
Von Hans Marti
In wenigen Wochen wird die Einwohnerzahl der Stadt Zürich die Marke 400 000 überschreiten. Das ist nur eines der äußern Anzeichen dafür, daß Zürich mehr und mehr von Problemen großstädtischer Größenordnung bedrängt wird. Im Vordergrund stehen heute Fragen des Städtebaus, der Regionalplanung und des Verkehrs. Ein Fachmann auf diesen Gebieten, Dipl. Arch. Hans Marti (Zürich), wird in unserm Blatte eine Reihe dringlicher Aufgaben zur organischen und gestalterischen Bewältigung der Wachstumserscheinungen einer unvoreingenommenen Betrachtung unterziehen. Wir hoffen damit, das kundgewordene Interesse der Oeffentlichkeit für diesen lebenswichtigen Problemkreis wachzuhalten und durch Hinwendung zum Grundsätzlichen zu vertiefen. Redaktion der „NZZ“
Städtebauliches Problembewußtsein Die großen Umbauten im Limmatraum sind seit dem Bau der Quaianlagen im letzten Jahrhundert und der großzügigen Verlegung der linksufrigen Seebahn in den zwanziger Jahren die ersten Bauten, die wir als städtebauliche Leistung erster Ordnung ansprechen dürfen. Ein bedeutender Stadtteil wird von Grund auf umgewandelt.
```

Die 58 heruntergeladenen Artikel werden als `txt`-Dateien im Ordner `data/raw/txt_nzz/` gespeichert.

#### Extraktion der Texte

Die Transkripte von beiden Plattformen beinhalten für die Korpuserstellung überflüssige Inhalte wie Überschriften, Meta-Informationen der Redaktion oder im Fall von e-periodica.ch ein automatisch erzeugtes Titelblatt. Die via e-periodica.ch bezogenen Artikel sind darüber hinaus nur als PDF-Dateien gespeichert. In der Regel enthalten die PDF-Dateien, da sie jeweils nur aus vollständig gescannte Seiten mit weiteren Elementen bestehen, auch Textteile anderer Artikel und Werbung. Da aber für die Erstellung des Korpus ausschliesslich der Fliesstext der Artikel benötigt wird -- ggfs. vorhandene Hintergrundinformationen, insbesondere der Titel, sind separat erfasst -- müssen die Dateien im nächsten Schritt noch für die Korpusbildung vorbereitet werden.

##### Artikel von e-periodica.ch

Für die Extraktion von maschinenlesbarem Text aus den gescannten Seiten der PDF-Dateien verwende ich tabulapdf [@sepulveda_tabulapdf_2024]. Zunächst wird der komplette in der jeweiligen PDF-Datei enthaltene (und erfassbare) Text mit tabulapdf eingelesen. Wie beschrieben, ist ein automatisch erzeugtes Titelblatt ebenfalls Teil der Datei. Da in der Fusszeile dieser Titelblätter jeweils ganz unten die URL von e-periodica.ch angegeben wird, kann damit die erste Seite unproblematisch abgetrennt werden:

```{.r filename="create_txt_from_pdf.R (Ausschnitt)"}
text_content <- extract_text(pdf_file)
text_vector <- str_split(text_content, "\n")[[1]]

# Remove e-periodica header
end_index <- which(str_detect(text_vector, "https://www\\.e-periodica\\.ch$"))

if (length(end_index) > 0) {
  text_vector <- text_vector[(end_index + 1):length(text_vector)]
}
```

Im nächsten Schritt muss der Artikeltext auf die richtige Länge gekürzt werden, sodass andere Inhalte und OCR-Artefakte wegfallen. Daher enthält die `csv`-Datei mit den Metadaten zu jedem Artikel auch eine Angabe zu der jeweils ersten und letzten für den Artikel inhaltlich relevanten Zeile im Textdokument. Die Zeilenangaben habe ich manuell für jeden Artikel notiert. Da manche Artikel nur teilweise von Marti verfasst wurden und die OCR-Software darüber hinaus nicht zuverlässig Überschriften und Absätze als solche erkennt, ist ein automatisiertes Verfahren nicht zuverlässig möglich. Im Bearbeitungsprozess werden die erstellten Texte entsprechend dieser Zeilenangaben zugeschnitten:

```{.r filename="create_txt_from_pdf.R (Ausschnitt)"}
# Trim text based on metadata
first_row <- meta_row$first_row
last_row <- meta_row$last_row

if (first_row > length(text_vector) || last_row < 1) {
  message("Skipping: ", file_id, " (Invalid row range)")
  return()
}

text_vector <- text_vector[first_row:last_row]
```

##### Artikel aus der NZZ

Da bereits die von e-newspaperarchives.ch heruntergeladenen Rohdaten als Text in maschinenlesbarer Form als Text vorliegen, muss an dieser Stelle ebenfalls nur der nicht relevante Text entfernt werden. Im bereits oben gezeigten Artikel 'Zürich -- die werdende Grossstadt', der als `txt`-Datei aus fünfzehn Zeilen besteht, beginnt der eigentliche Textinhalt nach Überschrift, Autorenname und Vorbemerkung der Redaktion in der siebten Zeile. Die ersten sechs Zeilen können somit entfernt werden.

#### Data Cleaning

Vor der Verwendung der Artikel in einer quantitativen Textanalyse müssen die Daten noch auf OCR-Fehler untersucht und korrigiert werden. Einen einzelnen <!-- CK-73 fixme: nur einer am Schluss? --> Artikel, bei dem die auf e-newspaperarchives.ch erfasste Transkription besonders lückenhaft war, habe ich dabei manuell über die Korrekturfunktion der Plattform korrigiert.

Obwohl die Scans der Zeitungsartikel überwiegend von sehr hoher Qualität sind und nur sehr vereinzelt abgeknickte Seiten oder verschmierte Zeilen vorgekommen sind, reicht die Qualität der erzeugten Textdateien noch nicht aus. Daher werden die Textdateien in einem zweistufigen Verfahren bearbeitet. Es handelt sich dabei in beiden Fällen um string replacements mit stringr [@wickham_stringr_2023].

Im ersten Schritt werden hauptsächlich übriggebliebene Kopf-/Fusszeilen und OCR-Artefakte sowie Whitespace entfernt. Das Vorgehen ist unabhängig davon, von welchem Portal die Artikel bezogen wurden und unterscheidet sich nur in der Art und Anzahl der vorgenommenen Anpassungen.

##### Artikel von e-periodica.ch

Die Aufbereitung der Transkripte, die direkt aus PDF-Dateien generiert wurden, benötigt einige Arbeitsschritte, in denen insbesondere Fehler in der Texterkennung durch tabulapdf entfernt werden, zum Beispiel bei der Verarbeitung von gescannten Fotos oder Diagrammen. Anschliessend wird noch ggfs. im Text vorhandener Weissraum am Anfang und Ende der Strings entfernt. Die stringr-Funktion `str_squish` ist auch in der Lage, fälschlicherweise im OCR-Prozess vervielfachte Leerräume durch einen einzelnen whitespace character zu ersetzen. Die Liste der zu ersetzenden Zeichen und zu entfernenden Zeilen habe ich iterativ anhand mehrerer Testläufe mit den `txt`-Dateien erstellt.

```{.r filename="create_txt_from_pdf.R (Ausschnitt)"}
# Clean text
text_vector <- text_vector %>%
  discard(~ str_detect(.x, "(?i)SCHWEIZERISCHE BAUZEITUNG|Schweiz\\. Bauzeitung|SCHWEIZERISCHE BAUZ|zeltung|Bauzeilung|BATJZEITTJNG|Schweizerische\\s*Bauzeitung\\s*\\d+")) %>%
  # discard lines with the same letter three times in a row or more:
  discard(~ str_detect(.x, "([A-Za-z])\\1{3,}")) %>%
  # discard lines with no vowels:
  discard(~ str_detect(.x, "^[^aeiouAEIOU]*$")) %>%
  # discard lines only with words with less than 4 characters:
  discard(~ str_detect(.x, "^(?!(.*\\b\\w{3,}\\b)).*$")) %>%
  # discard newspaper meta information artefacts:
  discard(~ str_detect(.x, "^DD|DD$")) %>%
  discard(~ str_detect(.x, "--")) %>%
  str_replace_all("DK\\s\\d+\\W\\d+", "") %>%
  # replace all characters that are neither letters, numbers, nor punctuation:
  str_replace_all("[^[:alnum:].:,?!;\\-]", " ") %>%
  # reduce whitespace:
  str_squish() %>%
  # discard lines with two characters only or less:
  discard(~ nchar(.x) <= 2) %>%
  # discard lines with no letters in it:
  discard(~ !str_detect(.x, "[A-Za-z]"))

if (length(text_vector) > 0) {
  text_vector[length(text_vector)] <- str_replace_all(text_vector[length(text_vector)], "Hans Marti|H. M.", "")
}
```

##### Artikel aus der NZZ

Da für diese Zeitungsartikel die OCR-Texte von e-newspaperarchives.ch genutzt werden, müssen weniger unerwünschte Sonderzeichen etc. gelöscht werden. Der Name Hans Marti wird aus den Datensätzen entfernt, ebenso wie die häufige Formulierung 'Fortsetzung folgt' im Fall von Artikeln, die als Reihe über mehrere Ausgaben veröffentlicht wurden.

```{.r filename="create_txt_from_nzz.R (Ausschnitt)"}
# Clean text
text_vector <- text_vector %>%
  str_replace_all("Hans Marti|H. M.|Haus Marti|Marf|Marti", "") %>%
  str_replace_all("(Fortsetzung folgt)", "") %>%
  str_squish() # reduce whitespace
```

##### Manuelle Korrekturen

Anschliessend werden im zweiten Schritt weitere string replacements auf Basis einer Liste mit OCR-Fehlern durchgeführt. Diese Listen -- je eine für die NZZ-Texte und eine für die übrigen Publikationen -- habe ich manuell nach Durchsicht der Transkripte erstellt, da sich existierende Packages für Textkorrekturen wie hunspell [@ooms_hunspell_2025] als nicht tauglich erwiesen haben -- nicht zuletzt aufgrund der Kombination bau- und planungsrechtlicher Fachbegriffe mit zahlreichen Helvetismen. Die Liste mit Korrekturen für die Artikel von e-periodica.ch enthält über 1000 Einträge, z.B.:

```{.r filename="ocr_error_list.R (Ausschnitt)"}
"EläShenmasstab" = "Flächenmasstab",
"Tugme" = "Türme",
"rlngerdurchstich" = "Zähringerdurchstich",
"inpner" = "immer",
"VerkehrsfläenfliP" = "Verkehrsflächen",
"Querstrœ" = "Querstrasse",
"Baufluchtenbewirken" = "Baufluchten bewirken",
"klemmasstäblichen" = "kleinmasstäblichen",
"Uramabrucke" = "Uraniabrücke",
"odeiuaber" = "oder aber",
"Unterteilup" = "Unterteilung",
"Flusstadt" = "Flussstadt",
"FIuss" = "Fluss",
"aufgeführjSWesentlich" = "aufgeführt. Wesentlich",
"wolltejBLüf" = "wollte. Auf",
"EntwiCTEiung" = "Entwicklung",
"stäätebaulichen" = "städtebaulichen",
"Innensrarat" = "Innenstadt",
...
```

Auch die so bearbeiteten Textdateien sind noch längst nicht fehlerfrei, sollten aber im Verhältnis von Aufwand und Ertrag ausreichend sein für die anzuwendenden Analysemethoden. Sollten im Verlauf der Analyse weitere Fehler, fehlende Textteile oder irrtümlich Marti zugeschriebene Texte auftauchen, können die entsprechenden Artikel aus dem Workflow zum Download und zur Bearbeitung entfernt und der Prozess erneut gestartet werden.

##### Spalten und Absätze

Ein grösseres Problem resultiert aus dem mehrspaltigen Drucklayout der meisten Zeitschriften. Die Kombination von über mehrere Spalten laufendem Fliesstext mit Grafiken, Bildunterschriften etc. stellt eine Herausforderung für Texterkennungssoftware dar. In zahlreichen erzeugten `txt`-Dateien und auch in den OCR-Transkriptionen, die auf e-newspaperarchives.ch zur Verfügung gestellt werden, sind die Reihenfolgen von Spalten und Absätzen vertauscht oder textfremde Elemente Teil des Dokuments.

Das folgende Beispiel aus dem Artikel 'Freifläche und Ausnützung' aus der Schweizerischen Bauzeitung [@marti_freiflache_1954, 581] illustriert dieses Problem. Der Text wurde wie folgt aus dem PDF extrahiert:

```{.markdown filename="sbz-002_1954_72__532_d.txt (Ausschnitt)" code-line-numbers="true"}
Man tut daher gut daran,
Links frühere Ueberbauungsart, rechts Vorschlag eines
berühmten Architekten, Freihaltemass 9 io. Mit Dachgarten
erhöht sich die Grünfläche um 40 o
keine für die ganze Schweiz gültigen Richtlinien zu
veröffentlichen, denn in dieser Gemeinde sind kleine Parzellen
und in jener grosse üblich,
```

Der Fliesstext des Artikels in Zeile 1 wird durch eine dreizeilige Bildunterschrift (Zeilen 2--4) unterbrochen. Der eigentliche Artikelinhalt wird in Zeile 5 wieder aufgenommen -- ein Fehler, der aus dem Layout der Zeitschrift resultiert (s. @fig-columnscreenshot).

![Screenshot eines Artikels mit unterbrochenem Fliesstext in der linken Spalte [@marti_freiflache_1954, 581]](../assets/img/columns_sbz-002_1954_72__532_d.png){.lightbox #fig-columnscreenshot}

Diese Fehler in der Textumwandlung könnten manuell durch einen Abgleich mit den gescannten Zeitungen behoben werden. Jedoch ist dieser Schritt nicht nötig, da die Textanalyse mit einem bag-of-words-Ansatz ohnehin nicht auf die korrekte Reihenfolge der Textabschnitte angewiesen ist [@banks_review_2018, 449]. Die Reihenfolge der Inhalte wird zwar je nach Artikel fehlerhaft sein. Da aber die unpassend platzierten Inhalte dennoch Teil des Artikels sind, werden dem Korpus keine Fremdinformationen hinzugefügt.

#### Korpuserstellung

```{r}
#| echo: false
#| output: false
#| label: load_data

library(here)
library(readtext)
library(tidyverse)
library(quanteda)

# Read Data -------
text_data <- readtext(here("data", "clean", "*.txt"))
text_data$doc_id <- sub("\\.txt$", "", text_data$doc_id)

metadata <- read.csv(here("docs", "articles_metadata.csv"), sep = ";")

# Merge .txt Data with Metadata
text_data <- merge(text_data, metadata[, c("id", "title", "publication", "date", "lang")], 
                   by.x = "doc_id", by.y = "id", all.x = TRUE)

# Convert Date Column to Actual Date Format
text_data <- text_data %>%
  mutate(
    date = case_when(
      # if the date is just a 4-digit year (e.g., "1960")
      str_detect(date, "^\\d{4}$") ~ ymd(paste0(date, "-01-01")),
      
      # if the date is in %d.%m.%y format
      str_detect(date, "^\\d{2}\\.\\d{2}\\.\\d{2}$") ~ {
        parsed <- dmy(date)
        # Ensure the year is treated as 1900s
        update(parsed, year = if_else(year(parsed) > 1999, year(parsed) - 100, year(parsed)))
      },
      
      TRUE ~ NA_Date_  # if no date is found
    )
  )

# Keep German Texts Only
text_data <- text_data %>%
  filter(lang == "de")
```

Die Artikel liegen im `txt`-Format vor. Im nächsten Schritt wird nun der Korpus erstellt. Dazu finden erneut die Metadaten zu den einzelnen Artikeln Verwendung, indem sie als document-level variables genutzt werden.

```{.r filename="2_create_corpus.R (Ausschnitt)"}
text_data <- readtext(here("data", "clean", "*.txt"))
text_data$doc_id <- sub("\\.txt$", "", text_data$doc_id)

metadata <- read.csv(here("docs", "articles_metadata.csv"), sep = ";")

text_data <- merge(text_data,
                   metadata[, c("id", "title", "publication", "date", "lang")], 
                   by.x = "doc_id", by.y = "id", all.x = TRUE)
```

Wie bereits beschrieben, werden die drei französischsprachigen Texte aus dem Datensatz entfernt. Es handelt sich um die Artikel

* L'urbanisme, un devoir humain [-@marti_urbanisme_1961],
* Brasilia, la nouvelle capitale du Brésil [-@marti_brasilia_1961] und
* L'homme et son habitat [-@marti_homme_1964]

```{.r filename="2_create_corpus.R (Ausschnitt)"}
text_data <- text_data %>%
  filter(lang == "de")
```

Um den Korpus zu erstellen, verwende ich quanteda [@benoit_quanteda_2018].

```{r filename="2_create_corpus.R (Ausschnitt)"}
#| output: false
#| label: create_corpus
marti_corpus <- corpus(text_data, text_field = "text")
```

Der Korpus wird zur Weiterverwendung in der Analyse als `csv`-Datei gespeichert.

```{.r filename="2_create_corpus.R (Ausschnitt)"}
corpus_df <- convert(marti_corpus, to = "data.frame")
write.csv(corpus_df, here("build", "marti_corpus.csv"), row.names = FALSE)
```

Der Korpus als `csv`-Datei wird entsprechend dem Metadaten-Standard für tabellarische Daten und Metadaten im Internet [@w3c_model_2022] mit Metadaten versehen. Das Datenschema wird in einer `json`-Datei festgehalten<!-- FIXME: Link zu Github einfügen -->, die durch eine Funktion auf Basis von 'csvwr' [@gower_csvwr_2022] [erzeugt](https://github.com/mtwente/modelling-marti/blob/main/src/functions/annotate_metadata.R) wird.

Das erzeugte corpus object enthält `{r} ndoc(marti_corpus)` Volltexte der von Hans Marti geschriebenen Artikel in `{r} length(unique(text_data[["publication"]]))` verschiedenen Publikationen (s. @fig-pub_counts).

```{r}
#| echo: false
#| message: false
#| label: fig-pub_counts
#| fig-cap: Anzahl der Veröffentlichungen je Zeitschrift

library(dplyr)
library(ggplot2)
library(plotly)

pub_counts <- text_data %>%
  count(publication, sort = TRUE)

pub_counts[9, 1] <- "Jurablätter"
pub_counts[10, 1] <- "Profil"

# Add text aesthetic for tooltip
#pub_counts <- pub_counts %>%
#  mutate(tooltip = paste0("Anzahl Artikel: ", n))

pub_plot <- ggplot(pub_counts, aes(x = reorder(publication, n), y = n, text = n)) +
                  geom_bar(stat = "identity", fill = "#1965b0") +
                  geom_text(aes(label = n), hjust = -0.3, size = 3) +
                  coord_flip() +
                  theme_minimal() +
                  theme(axis.title.x = element_blank(), axis.title.y = element_blank(),
                        panel.grid.major.y = element_blank())

pub_plot

#ggplotly(pub_plot, tooltip = "text") %>%
#  config(locale = "de-CH",
#        modeBarButtonsToRemove = c("hoverCompareCartesian", "lasso2d"),
#		    toImageButtonOptions = list(format = "svg")) %>%
#  layout(showlegend = FALSE,
#      	xaxis = list(showgrid = FALSE, zeroline = FALSE, autorange = TRUE),
#    	  yaxis = list(showgrid = FALSE, zeroline = FALSE)
#  )
```

In @fig-timeline ist die Publikationstätigkeit von Hans Marti auf einer Zeitachse dargestellt. Die Visualisierung zeigt, dass sich Martis Veröffentlichungen in der Schweizerischen Bauzeitung auf den Zeitraum konzentrieren, in dem er dort als Redaktor angestellt war (1949--1962), wobei er auch nach dem Ende seiner Anstellung dort weitere Texte für diese Zeitschrift schrieb. Der Abgleich mit anderen beruflichen Stationen wie seiner Amtszeit als Stadtzürcher FDP-Gemeinderat (1958--1962) und im Anschluss als Delegierter des Zürcher Stadtrates für Stadtplanung (1962--1967) sowie seine Anstellung im VLP-Zentralbüro (1945--1948) legen keinen offensichtlichen Einfluss auf seinen publizistischen Output nahe.

```{r}
#| echo: false
#| message: false
#| label: fig-timeline
#| fig-cap: "Veröffentlichungen nach Jahren [Daten zur beruflichen Laufbahn nach @lendi_geschichte_2018, 326; @bocker_marti_2007; @koll-schretzenmayr_hans_2008]."

# FIXME: genaue Daten der Berufslaufsbahn einfügen (zB Redaktor vermutlich bis Ende 1962)

library(scales)

ggplot(text_data, aes(x = date, y = publication)) +
  geom_point(alpha = 0.5, colour="#000") +

  # Zeitraum VLP-Zentralbüro
  geom_vline(aes(xintercept = as.Date("1945-01-01"), color = "#4eb265"), linetype = "solid") +
  geom_vline(aes(xintercept = as.Date("1948-01-01"), color = "#4eb265"), linetype = "solid") +

  # Zeitraum SBZ-Redaktor, end-date: eigentlich as.Date("1962"), manuell um 1 Monat verschoben für Lesbarkeit
  geom_vline(aes(xintercept = as.Date("1949-01-01"), color = "#dc050c"), linetype = "dotdash") +
  geom_vline(aes(xintercept = as.Date("1961-12-01"), color = "#dc050c"), linetype = "dotdash") +

  # Zeitraum Delegierter des Stadtrats, end-date: eigentlich as.Date("1961"), manuell um 1 Monat verschoben für Lesbarkeit
  geom_vline(aes(xintercept = as.Date("1962-02-01"), color = "#f7cb45"), linetype = "twodash") +
  geom_vline(aes(xintercept = as.Date("1967-01-01"), color = "#f7cb45"), linetype = "twodash") +

  # Zeitraum FDP-Gemeinderat
  geom_vline(aes(xintercept = as.Date("1958-01-01"), color = "#1965b0"), linetype = "dashed") +
  geom_vline(aes(xintercept = as.Date("1962-01-01"), color = "#1965b0"), linetype = "dashed",) +

  # Pensionierung
  geom_vline(aes(xintercept = as.Date("1979-01-01"), color = "#777777"), linetype = "longdash",) +

  #scale_x_date(date_breaks = "5 years", date_labels="%Y") +
  scale_x_date(breaks = pretty_breaks(n = 9)) +
  scale_y_discrete(labels = c("Jurablätter : Monatsschrift für Heimat- und Volkskunde" = "Jurablätter",
                              "Profil : sozialdemokratische Zeitschrift für Politik, Wirtschaft und Kultur" = "Profil")) +

  scale_colour_manual(name = element_blank(),
                      values = c("#4eb265", "#dc050c", "#f7cb45", "#1965b0", "#777777"),
                      breaks = c("#4eb265", "#dc050c", "#f7cb45", "#1965b0", "#777777"),
                      labels = c("Mitarbeiter VLP-Zentralbüro (1945–1948)", "SBZ-Redaktor (1949–1962)", "Delegierter des Stadtrats\nfür Stadtplanung (1962–1967)", "FDP-Gemeinderat (1958–1962)", "Pensionierung (1979)")) +

  guides(colour = guide_legend(ncol = 2)) +

  theme_minimal() +
  theme(axis.title.x = element_blank(), axis.title.y = element_blank(),
        legend.position = "bottom")
```

Die Länge der im Korpus enthaltenen Dokumente ist in @fig-nchar visualisiert. Hierbei ist jedoch zu beachten, dass einige Texte in mehrere Artikel aufgeteilt publiziert worden sind und sich durch eine Gesamtschau noch mehr längere Artikel ergeben würden. Für einen ersten Einblick in den Korpus genügt jedoch die Ansicht auf corpus document-Level. <!-- fixme: aufgesplittete Artikel zusammenfügen? -->

```{r}
#| echo: false
#| message: false
#| label: fig-nchar
#| fig-cap: "Längenverteilung der Artikel in Zeichen (aggregiert zu 500-Zeichen-Blöcken)."

library(scales)

ggplot(text_data, aes(x = nchar(text))) +
  geom_histogram(binwidth = 500, fill = "#1965b0") +
  labs(
    x = "Länge des Artikels (Anzahl Zeichen)",
    y = "Anzahl Artikel"
  ) +
  scale_y_continuous(breaks = pretty_breaks()) +
  theme_minimal()
```

Die kürzesten Dokumente im Korpus sind Artikel, die redaktionelle Kommentare zu folgenden Inhalten, Korrigenda oder Ergänzungen enthalten. Erwähnt seien hier die beiden Korpuselemente mit den meisten Zeichen.

* Der mit Abstand längste an einem Stück publizierte Artikel, 'Aus der Praxis der Ortsplanung' [@marti_aus_1949] schlägt mit `{r} nchar(text_data$text[text_data$doc_id == "pln-001_1949_6__212_d"])` Zeichen zu Buche. Auf dreissig Seiten erläutert Marti hier die grundsätzliche Notwendigkeit von Planung anhand eines Fallbeispiels im Kanton Zürich und beschreibt ausführlich die einzelnen Schritte im Planungsprozess sowie die Dokumente wie Bauordnungen, Verkehrslinien-, Baulinien- oder Zonenpläne, die das unmittelbar sichtbare Resultat des Prozesses darstellen. Dieser Artikel ist als ein Grundlagendokument zu sehen, das am Beginn des Institutionalisierungsprozesses in der Nachkriegszeit steht.
* Der Artikel mit `{r} nchar(text_data$text[text_data$doc_id == "sbz-002_1964_82__467_d"])` und damit zweitmeisten Zeichen im Korpus ist eine von Marti vor dem Zürcher Stadtrat gehaltene Rede während seiner Amtszeit als Delegierter für Stadtplanung [@marti_stadtplanung_1964]. Er präsentiert eine Auslegeordnung der die Stadt Zürich betreffenden Planungsaufgaben und fokussiert auf Fragen der Verkehrsplanung, betont aber auch die Wichtigkeit planerischer Reaktionen auf Umweltverschmutzung, Wohnungsnot, altersgerechte Wohnformen und Landschaftsschutz [@marti_stadtplanung_1964, 556]. Die Stadt Zürich wird hier bereits in einen regionalen Verflechtungsraum eingebettet gedacht und geplant, was Fragen der Gemeindeautonomie und damit sehr grundsätzliche Themen tangiert.


### Topic Modelling: Verfahren und Software (1500)
* Vorstellung der Methoden (Topic Modeling, Named Entity Recognition, etc.)
* Begründung für die Auswahl der verwendeten R-Packages
* Herausforderungen und Limitationen

topic modelling: Grundannahmen: bag-of-words: word order is irrelevant, human judgement calls remain important

* word order is irrelevant [@banks_review_2018, 449]
* each word in a document belongs to a single topic (Blei 2012),
* "Alternatively, unsupervised algorithms identify word clusters and topics that emerge from the data, similar to thematic analysis (Janasik et al., 2009)." [@banks_review_2018, 449]
* human judgement calls remain important [@banks_review_2018, 449]
* "Topic modeling is similar to factor analysis in that it reduces the text (a conglomerate of words) to various dimensions, called topics" [@banks_review_2018, 449]
* "Structural topic modeling (STM) is an advancement on topic modeling because it allows for the inclusion of covariates or attributes about the document (e.g., gender of the author, work context, etc.). STM uses a regression framework" [@banks_review_2018, 449] >> covariates explained on p. 452, Marti: newspaper type, his parallel job(s) -> binary?
* "Topic modeling and STM, of course, have limitations, such as a failure to capture low prevalence topics relative to traditional qualitative text analysis (Baumer et al., 2017)." [@banks_review_2018, 449] 

stm structural topic modelling @roberts_stm_2019
  evaluate models https://github.com/mikajoh/stmprinter
  interactive modelling https://github.com/wesslen/topicApp
  tutorials https://tutorials.quanteda.io/statistical-analysis/

  steps in the topic modelling pipeline as outlined in table 2 at [@banks_review_2018, 450].


* "Alternatively, unsupervised algorithms identify word clusters and topics that emerge from the data, similar to thematic
analysis (Janasik et al., 2009). However, unlike thematic analysis, topic modeling uses a highly (though not completely)
automated approach to determine important topics" [@banks_review_2018, 449]
* "Consequently, topic modeling is suitable for analyzing large amounts of data (Kobayashi1, Mol, Berkers, Kismihok, & Den Hartog, 2017), though human insight is still important to help interpret the topics that emerge" [@banks_review_2018, 449]
* "Topic models, of which latent Dirichlet allocation (LDA; Blei, 2012) is one of the most popular, assumes that a document is a mixture of topics where each word in the document belongs to a single topic (Blei, 2012; Roberts et al., 2014). Topic modeling is similar to factor analysis in that it reduces the text (a conglomerate of words) to various dimensions, called topics. Structural topic modeling (STM) is an advancement on topic modeling because it allows for the inclusion of covariates or attributes about the document (e.g., gender of the author, work context, etc.). STM uses a regression framework to understand whether those covariates influence the content (i.e., how the topics are talked about) or the prevalence (i.e., which topics and how frequently topics are discussed) of certain topics in the document (Roberts et al., 2014). In this sense, STM adds more depth to the meaning derived from text by accounting for how text changes based on covariates (for an in-depth review of STM and the use of covariates see Roberts, Stewart, & Tingley, 2014b)." [@banks_review_2018, 449]


#### Preprocessing

todo: erläuterung tokenization

```{r tokenize}
marti_tokens <- tokens(marti_corpus,
                       remove_punct = TRUE,
                       remove_numbers = TRUE,
                       remove_symbols = TRUE) %>%
                tokens_tolower(keep_acronyms = TRUE)
```

Das erzeugte tokens object enthält nun keine Interpunktion, keine Ziffern und keine sonstigen Symbole -- Währungseinheiten, mathematische Operatoren etc. -- mehr. Die Tokens werden danach mit `tokens_tolower` vollständig in Kleinbuchstaben umgewandelt, ausgenommen ggfs. vollständig in Grossbuchstaben erfasste Akronyme. `marti_tokens` enthält weiterhin alle im Korpus enthaltenen Texte, hier eine Vorschauansicht der ersten drei Artikel:

```{r}
#| echo: false
#| label: preview-tokens

head(marti_tokens, 3)
```

next steps: preprocessing (step 3 in @banks_review_2018, 453f.)

* tokenize
* explore/kwic
* remove stopwords/cleaning/stemming
  @banks_review_2018, 453f.: stemming useful for small samples but maybe only do after models are already run
* create dfm

uni-/bi-/trigrams? @banks_review_2018, 450. p 454: start with unigrams, and then consider bigrams

5. tokenize: remove punctuation, numbers, symbols, tolower()
6. remove stopwords: pattern = c(stopwords("de"), "dass"), German language: https://tutorials.quanteda.io/multilingual/english-german/#german

7. create dfm, nur features mit mehr als 2 char
8. wordstem mit deutscher sprache setting

## Ergebnisse der quantitativen Analyse (ca. 2000 Wörter)

### Themenanalyse mittels Topic Modeling

9. exploration: topfeatures, wordcloud
10. topic modelling mit lda

* Überblick über gefundene Topics und ihre Interpretation, xray plots https://quanteda.io/articles/pkgdown/examples/plotting.html, vgl. Tutorial https://quanteda.io/articles/pkgdown/replication/digital-humanities.html#topic-modelling
* stm insights with shiny https://github.com/cschwem2er/stminsights oder https://cran.r-project.org/web/packages/stmCorrViz/
* Veränderungen über die Zeit (z. B. Trends in bestimmten Jahrzehnten)

### Analyse der geografischen Referenzen (Toponyme)
* Welche Orte werden häufig erwähnt?
  * *"Das Beispiel der Schweiz ist dafür deshalb gut geeignet, weil das Land seit den Anfängen der Landesplanung um 1930 als Stadtgebilde begriffen und beschrieben wurde" [@hildebrand_urbane_2006, 69]*, vgl. @meili_allgemeines_1933 oder Rousseau
* Gibt es Schwerpunkte auf Zürich, Basel oder internationale Projekte?
* Veränderungen über die Zeit
* 50er: *"Misstrauen gegenüber dem Begriff ‘Planung’ zu dieser Zeit [...] Planung verband man mit Machtausübung des Staates und letztlich mit Kommunismus" [@herzog_achtung_2016, 57].* Noch in einem Nachruf: *"Nicht eine Planwirtschaft östlicher Prägung war sein Ziel, ..."* [@zweifel_nachruf_1994].

### Unterschiede zwischen Tagespresse und Fachzeitschriften
* Welche Unterschiede zeigen sich in den behandelten Themen?
* Gibt es eine spezifische Sprache oder Argumentationsweise je nach Medium?

SBZ-Selbstverständnis heute: "Sprachrohr des gesamten Planungswesens" [@kundig_starke_2004, 9], "langfristiges Gedächtnis" [@furrer_zeitung_2004, 11] und "Basis für das eigene Denken und Handeln" [@furrer_zeitung_2004, 11]

## Diskussion (ca. 1000 Wörter)
* Einordnung der Ergebnisse im Kontext der schweizerischen Raumplanung
* Reflexion der Hypothesen: Welche haben sich bestätigt? Welche nicht?
* Methodenkritik: Grenzen der quantitativen Analyse und mögliche Erweiterungen

* Diskussion planning history in general: vgl. Carola Hein Handbook
* biographical method, @freestone_biographical_2017

## Fazit und Ausblick (ca. 500 Wörter)
* Zusammenfassung der wichtigsten Erkenntnisse
* Bedeutung für die Forschung zu Hans Marti und zur Geschichte der Raumplanung
  * *Schwierigkeit: Marti nicht als Genie darstellen, der Planung erfunden hätte, sondern auf die Vielfalt der Akteur:innen und Themen aufmerksam machen. Ausserdem: "Jonas and Ward (2007) have noted that scholarship is often silent on how cities are planned on a macro-political level and subsequently reproduced through everyday micro-political acts and struggles." [@avermaete_death_2017]*,
  * *"der Stadtplanung ist in der Schweiz von der praktischen Seite her stets der Vorliebe grosser Planer-Persönlichkeiten gewiss [nennt u.a. Hans Marti]" [@lendi_geschichte_2018, 274]*,
* Möglichkeiten für weiterführende Forschungen [z.B. @twente_hinter_2025]
* für kompliziertere QTA-Analysen ist weiteres text-cleaning nötig, für bag-of-words reicht die Qualität der Transkripte

Hans Bernoulli https://www.e-periodica.ch/cntmng?pid=wbw-002%3A1953%3A40%3A%3A2007